ACORDAO-COMPLETO-2439493

ACÓRDÃO 4076/2020 ATA 47/2020 - PLENÁRIO

VISTOS, relatados e discutidos estes autos de Tomada de Contas Especial para apuração do débito relativo aos seis contratos de execução das obras de construção do trecho oeste do Rodoanel Metropolitano da cidade de São Paulo determinada pelo item 9.9 do Acórdão 1019/2007-TCU-Plenário,
ACORDAM os Ministros do Tribunal de Contas da União, reunidos em Sessão Extraordinária do Plenário, ante as razões expostas pelo Relator, em:
9.1. realizar a citação solidária dos responsáveis Sr. Marcos Oliveira de Carvalho (CPF: XXX.280.168-XX) , engenheiro da EG/DEORC, e Sr. Carlos Satoru Miyasato (CPF: XXX.210.948-XX) , responsável pela EG/DEORC, funcionários da Dersa, com fundamento nos arts. 10, § 1º, e 12, incisos I e II, da Lei 8.443/1992, c/c o art. 202, incisos I e II, do RI/TCU, para que, no prazo improrrogável de 90 (noventa) dias, apresentem alegações de defesa e/ou recolham aos cofres do Tesouro Nacional a quantia a seguir especificada, atualizada monetariamente a partir da respectiva data até o efetivo recolhimento, abatendo-se na oportunidade a quantia eventualmente ressarcida, na forma da legislação em vigor, em decorrência da aprovação das novas CPUs sem assegurar que o preço final do novo serviço fosse menor ou igual aos referenciais oficiais da Administração e sem verificar se essas estavam mantendo as condições inicias das propostas, o que era exigido pelo § 2º do art. 58 da Lei 8.666/93, permitindo a ocorrência de superfaturamento no Contrato 2.776/98 (Lote 1) das obras do Rodoanel Oeste, conforme responsabilização estabelecida no Apêndice C e na Tabela 11 da instrução de peça 192: 
	Valor original (R$) 
	Data da ocorrência

	2.297.549,77
	30/12/2004

Valor atualizado do débito (com juros) , em 28/10/2020: R$ 10.389.459,00
9.2. realizar a citação solidária dos responsáveis Sr. Marcos Oliveira de Carvalho (CPF: XXX.280.168-XX) , engenheiro da EG/DEORC, Sr. Carlos Satoru Miyasato (CPF: XXX.210.948-XX) , responsável pela EG/DEORC, e Sr. Mário Rodrigues Júnior (CPF XXX.388.828-XX) , responsável pela EG/DIMEO, funcionários da Dersa, com fundamento nos arts. 10, § 1º, e 12, incisos I e II, da Lei 8.443/1992, c/c o art. 202, incisos I e II, do RI/TCU, para que, no prazo improrrogável de 90 (noventa) dias, apresentem alegações de defesa e/ou recolham aos cofres do Tesouro Nacional a quantia a seguir especificada, atualizada monetariamente a partir da respectiva data até o efetivo recolhimento, abatendo-se na oportunidade a quantia eventualmente ressarcida, na forma da legislação em vigor, em decorrência da aprovação das novas CPUs sem assegurar que o preço final do novo serviço fosse menor ou igual aos referenciais oficiais da Administração e sem verificar se essas estavam mantendo as condições inicias das propostas, o que era exigido pelo § 2º do art. 58 da Lei 8.666/93, permitindo a ocorrência de superfaturamento no Contrato 2.776/98 (Lote 1) das obras do Rodoanel Oeste, conforme responsabilização estabelecida no Apêndice C e na Tabela 11 da instrução de peça 192:
	Valor original (R$) 
	Data da ocorrência

	4.904.800,60
	30/12/2004

Valor atualizado do débito (com juros) , em 28/10/2020: R$ 22.179.378,04
9.3. realizar a citação solidária dos responsáveis Sr. Marcos Oliveira de Carvalho (CPF: XXX.280.168-XX) , engenheiro da EG/DEORC, Sr. Carlos Satoru Miyasato (CPF: XXX.210.948-XX) , responsável pela EG/DEORC, funcionários da Dersa, com fundamento nos arts. 10, § 1º, e 12, incisos I e II, da Lei 8.443/1992, c/c o art. 202, incisos I e II, do RI/TCU, para que, no prazo improrrogável de 90 (noventa) dias, apresentem alegações de defesa e/ou recolham aos cofres do Tesouro Nacional a quantia a seguir especificada, atualizada monetariamente a partir da respectiva data até o efetivo recolhimento, abatendo-se na oportunidade a quantia eventualmente ressarcida, na forma da legislação em vigor, em decorrência da aprovação das novas CPUs sem assegurar que o preço final do novo serviço fosse menor ou igual aos referenciais oficiais da Administração e sem verificar se essas estavam mantendo as condições inicias das propostas, o que era exigido pelo § 2º do art. 58 da Lei 8.666/93, permitindo a ocorrência de superfaturamento no Contrato 2.777/98 (Lote 2) das obras do Rodoanel Oeste, conforme responsabilização estabelecida no Apêndice D e Tabela 11 da instrução de peça 192:
	Valor original (R$) 
	Data da ocorrência

	12.897.204,69
	15/9/2005

Valor atualizado do débito (com juros) , em 28/10/2020: R$ 63.991.484,88
9.4. realizar a citação solidária dos responsáveis Sr. Milton Xavier (CPF: XXX.274.838-XX) , AST Diretoria, Rubens Narciso Peduti Dal Molin (CPF: XXX.158.978-XX) , Especialista 3, Carlos Satoru Miyasato (CPF: XXX.210.948-XX) , chefe departamento, Marcos Oliveira de Carvalho (CPF: XXX.280.168-XX) , Coordenador Técnico, Pedro da Silva (CPF: XXX.388.878-XX) , AST Gerente divisão, e Dario J. Tambellini (CPF: XXX.104.538-XX) , Coordenador Técnico, com fundamento nos arts. 10, § 1º, e 12, incisos I e II, da Lei 8.443/1992, c/c o art. 202, incisos I e II, do RI/TCU, para que, no prazo improrrogável de 90 (noventa) dias, apresentem alegações de defesa e/ou recolham aos cofres do Tesouro Nacional a quantia a seguir especificada, atualizada monetariamente a partir da respectiva data até o efetivo recolhimento, abatendo-se na oportunidade a quantia eventualmente ressarcida, na forma da legislação em vigor, em decorrência da aprovação das alterações de quantitativos dos serviços, dentre eles o aumento do serviço de "escavação de solo mole com retro escavadeira", tendo o seu quantitativo aumentado em 3.294% e o seu preço estava superior em 104% em relação ao orçamento da Dersa e em 76% em relação à média dos licitantes, sem verificar a manutenção do equilíbrio contratual, o que era exigido pelo § 2º do art. 58 da Lei 8.666/93, permitindo a ocorrência de superfaturamento no Contrato 2.777/98 (Lote 2) das obras do Rodoanel Oeste, conforme responsabilização estabelecida no Apêndice D e na Tabela 11 da instrução de peça 192:
	Valor original (R$) 
	Data da ocorrência

	9.616.507,88
	15/9/2005

Valor atualizado do débito (com juros) , em 28/10/2020: R$ 47.713.797,89
9.5. realizar a citação solidária dos responsáveis Sr. Marcos Oliveira de Carvalho (CPF: XXX.280.168-XX) , engenheiro da EG/DEORC, Sr. Carlos Satoru Miyasato (CPF: XXX.210.948-XX) , responsável pela EG/DEORC, funcionários da Dersa, com fundamento nos arts. 10, § 1º, e 12, incisos I e II, da Lei 8.443/1992, c/c o art. 202, incisos I e II, do RI/TCU, para que, no prazo improrrogável de 90 (noventa) dias, apresentem alegações de defesa e/ou recolham aos cofres do Tesouro Nacional a quantia a seguir especificada, atualizada monetariamente a partir da respectiva data até o efetivo recolhimento, abatendo-se na oportunidade a quantia eventualmente ressarcida, na forma da legislação em vigor, em decorrência da aprovação das novas CPUs sem assegurar que o preço final do novo serviço fosse menor ou igual aos referenciais oficiais da Administração e sem verificar se essas estavam mantendo as condições inicias das propostas, o que era exigido pelo § 2º do art. 58 da Lei 8.666/93, permitindo a ocorrência de superfaturamento no Contrato 2.809/99 (Lote 3) das obras do Rodoanel Oeste, conforme responsabilização estabelecida no Apêndice E e na Tabela 11 da instrução de peça 192:
	Valor original (R$) 
	Data da ocorrência

	1.991.478,37
	30/12/2004

Valor atualizado do débito (com juros) , em 28/10/2020: R$ 9.374.512,92
9.6. realizar a citação solidária dos responsáveis Sr. Milton Xavier (CPF: 566.274.838- 15) , AST Diretoria, Rubens Narciso Peduti Dal Molin (CPF: XXX.158.978-XX) , Especialista 3, Carlos Satoru Miyasato (CPF: XXX.210.948-XX) , chefe departamento, Marcos Oliveira de Carvalho (CPF: XXX.280.168-XX) , Coordenador Técnico, Pedro da Silva (CPF: XXX.388.878-XX) , AST Gerente divisão, e Dario Juliano Tambellini (CPF: XXX.104.538-XX) , Coordenador Técnico, com fundamento nos arts. 10, § 1º, e 12, incisos I e II, da Lei 8.443/1992, c/c o art. 202, incisos I e II, do RI/TCU, para que, no prazo improrrogável de 90 (noventa) dias, apresentem alegações de defesa e/ou recolham aos cofres do Tesouro Nacional a quantia a seguir especificada, atualizada monetariamente a partir da respectiva data até o efetivo recolhimento, abatendo-se na oportunidade a quantia eventualmente ressarcida, na forma da legislação em vigor, em decorrência da aprovação das alterações de quantitativos dos serviços, dentre eles o aumento do serviço de "escavação de solo mole com retro escavadeira", tendo o seu quantitativo aumentado em 1.492% e o seu preço estava superior em 110% em relação ao orçamento da Dersa e em 89% em relação à média dos licitantes, do serviço "espalhamento/compactação material qualquer para fundação aterro", majorado em 924%, com preço superior em 574% em relação ao orçamento da Dersa e 216% em relação à média dos licitantes  e "fundação de aterro com rachão" qualquer para fundação aterro", majorado em 1.344%, com preço superior em 25% em relação ao orçamento da Dersa, sem verificar a manutenção do equilíbrio contratual, o que era exigido pelo § 2º do art. 58 da Lei 8.666/93, permitindo a ocorrência de superfaturamento no Contrato 2.809/99 (Lote 3) das obras do Rodoanel Oeste, conforme responsabilização estabelecida no Apêndice E e na Tabela 11 da instrução de peça 192:
	Valor original (R$) 
	Data da ocorrência

	17.258.943,10
	30/12/2004

Valor atualizado do débito (com juros) , em 28/10/2020: R$ 81.243.254,95
9.7. realizar a citação solidária dos responsáveis Sr. Marcos Oliveira de Carvalho (CPF: XXX.280.168-XX) , engenheiro da EG/DEORC, Sr. Carlos Satoru Miyasato (CPF: XXX.210.948-XX) , responsável pela EG/DEORC, funcionários da Dersa, com fundamento nos arts. 10, § 1º, e 12, incisos I e II, da Lei 8.443/1992, c/c o art. 202, incisos I e II, do RI/TCU, para que, no prazo improrrogável de 90 (noventa) dias, apresentem alegações de defesa e/ou recolham aos cofres do Tesouro Nacional a quantia a seguir especificada, atualizada monetariamente a partir da respectiva data até o efetivo recolhimento, abatendo-se na oportunidade a quantia eventualmente ressarcida, na forma da legislação em vigor, em decorrência da aprovação das novas CPUs sem assegurar que o preço final do novo serviço fosse menor ou igual aos referenciais oficiais da Administração e sem verificar se essas estavam mantendo as condições inicias das propostas, o que era exigido pelo § 2º do art. 58 da Lei 8.666/93, permitindo a ocorrência de superfaturamento no Contrato 2.781/98 (Lote 6) das obras do Rodoanel Oeste, conforme responsabilização estabelecida no Apêndice F e na Tabela 11 da instrução de peça 192:
	Valor original (R$) 
	Data da ocorrência

	6.331.140,97
	30/12/2004

Valor atualizado do débito (com juros) , em 28/10/2020: R$ 31.977.137,69
9.8. realizar a citação solidária dos responsáveis Sr. Marcos Oliveira de Carvalho (CPF: XXX.280.168-XX) , engenheiro da EG/DEORC, Sr. Carlos Satoru Miyasato (CPF: XXX.210.948-XX) , responsável pela EG/DEORC, e Sr. Mário Rodrigues Júnior (CPF XXX.388.828-XX) , responsável pela EG/DIMEO, funcionários da Dersa, com fundamento nos arts. 10, § 1º, e 12, incisos I e II, da Lei 8.443/1992, c/c o art. 202, incisos I e II, do RI/TCU, para que, no prazo improrrogável de 90 (noventa) dias, apresentem alegações de defesa e/ou recolham aos cofres do Tesouro Nacional a quantia a seguir especificada, atualizada monetariamente a partir da respectiva data até o efetivo recolhimento, abatendo-se na oportunidade a quantia eventualmente ressarcida, na forma da legislação em vigor, em decorrência da aprovação das novas CPUs sem assegurar que o preço final do novo serviço fosse menor ou igual aos referenciais oficiais da Administração e sem verificar se essas estavam mantendo as condições inicias das propostas, o que era exigido pelo § 2º do art. 58 da Lei 8.666/93, permitindo a ocorrência de superfaturamento no Contrato 2.781/98 (Lote 6) das obras do Rodoanel Oeste, conforme responsabilização estabelecida no Apêndice F e na Tabela 11 da instrução de peça 192:
	Valor original (R$) 
	Data da ocorrência

	499.305,65
	30/12/2004

Valor atualizado do débito (com juros) , em 28/10/2020: R$ 2.521.878,03
9.9. realizar a citação solidária dos responsáveis Sr. Sérgio Luiz Gonçalves Pereira (CPF: XXX.142.268-XX) , Presidente da Dersa, Sr. José Kalil Neto (CPF: XXX.339.598-XX) , Diretor Financeiro, Sr. Ricardo Teixeira (CPF: XXX.016.888-XX) , Diretor de Operações, e Sr. Reynaldo Rangel Dinamarco (CPF: XXX.605.598-XX) , Diretor Administrativo, com fundamento nos arts. 10, § 1º, e 12, incisos I e II, da Lei 8.443/1992, c/c o art. 202, incisos I e II, do RI/TCU, para que, no prazo improrrogável de 90 (noventa) dias, apresentem alegações de defesa e/ou recolham aos cofres do Tesouro Nacional a quantia a seguir especificada, atualizada monetariamente a partir da respectiva data até o efetivo recolhimento, abatendo-se na oportunidade a quantia eventualmente ressarcida, na forma da legislação em vigor, em decorrência da:
9.9.1. aprovação do 3º Termo Aditivo do Contrato 2.776/98 (Lote 1) das obras do Rodoanel Oeste, contendo novas CPUs sem assegurar que o preço final do novo serviço fosse menor ou igual aos referenciais oficiais da Administração e sem verificar se essas estavam mantendo as condições inicias das propostas, o que era exigido pelo § 2º do art. 58 da Lei 8.666/93, permitindo a ocorrência de superfaturamento, conforme detalhado na peça 176: 
	Valor original (R$) 
	Data da ocorrência

	6.931.370,26
	30/12/2004

Valor atualizado do débito (com juros) , em 28/10/2020: R$ 29.973.520,15
9.9.2. aprovação do 2º Termo Aditivo do Contrato 2.777/98 (Lote 2) das obras do Rodoanel Oeste, contendo novas CPUs sem assegurar que o preço final do novo serviço fosse menor ou igual aos referenciais oficiais da Administração e sem verificar se essas estavam mantendo as condições inicias das propostas, o que era exigido pelo § 2º do art. 58 da Lei 8.666/93 e contendo alterações de quantitativos dos serviços, dentre eles o aumento do serviço de "escavação de solo mole com retro escavadeira", tendo o seu quantitativo aumentado em 3.294% e o seu preço estava superior em 104% em relação ao orçamento da Dersa e em 76% em relação à média dos licitantes, sem verificar a manutenção do equilíbrio contratual, o que era exigido pelo § 2º do art. 58 da Lei 8.666/93, permitindo a ocorrência de superfaturamento, conforme detalhado na peça 177:
	Valor original (R$) 
	Data da ocorrência

	21.777.409,30
	15/9/2005

Valor atualizado do débito (com juros) , em 28/10/2020: R$ 85.891.102,18
9.9.3. aprovação do 2º Termo Aditivo do Contrato 2.809/99 (Lote 3) das obras do Rodoanel Oeste, contendo novas CPUs sem assegurar que o preço final do novo serviço fosse menor ou igual aos referenciais oficiais da Administração e sem verificar se essas estavam mantendo as condições inicias das propostas, o que era exigido pelo § 2º do art. 58 da Lei 8.666/93 e contendo alterações de quantitativos dos serviços, dentre eles o aumento do serviço de "escavação de solo mole com retro escavadeira", tendo o seu quantitativo aumentado em 1.492% e o seu preço estava superior em 110% em relação ao orçamento da Dersa e em 89% em relação à média dos licitantes, do serviço "espalhamento/compactação material qualquer para fundação aterro", majorado em 924%, com preço superior em 574% em relação ao orçamento da Dersa e 216% em relação à média dos licitantes  e "fundação de aterro com rachão" qualquer para fundação aterro", majorado em 1.344%, com preço superior em 25% em relação ao orçamento da Dersa, sem verificar a manutenção do equilíbrio contratual, o que era exigido pelo § 2º do art. 58 da Lei 8.666/93, permitindo a ocorrência de superfaturamento, conforme detalhado na peça 178:
	Valor original (R$) 
	Data da ocorrência

	19.250.421,47
	30/12/2004

Valor atualizado do débito (com juros) , em 28/10/2020: R$ 83.245.141,17
9.9.4. aprovação do 3º Termo Aditivo do Contrato 2.781/98 (Lote 6) das obras do Rodoanel Oeste, contendo novas CPUs sem assegurar que o preço final do novo serviço fosse menor ou igual aos referenciais oficiais da Administração e sem verificar se essas estavam mantendo as condições inicias das propostas, o que era exigido pelo § 2º do art. 58 da Lei 8.666/93, permitindo a ocorrência de superfaturamento, conforme detalhado na peça 181:
	Valor original (R$) 
	Data da ocorrência

	6.704.065,43
	30/12/2004

Valor atualizado do débito (com juros) , em 28/10/2020: R$ 28.990.579,45
9.10. realizar a citação das empresas Construtora Queiroz Galvão S/A (CNPJ: 33.412.792/0001-60) e Constran S.A. Construções e Comércio (CNPJ: 61.156.568/0001-90) , integrantes do consórcio Queiroz Galvão/Constran, com fundamento nos arts. 10, § 1º, e 12, incisos I e II, da Lei 8.443/1992, c/c o art. 202, incisos I e II, do RI/TCU, para que, no prazo improrrogável de 90 (noventa) dias, apresentem alegações de defesa e/ou recolham aos cofres do Tesouro Nacional a quantia a seguir especificada, atualizada monetariamente a partir da respectiva data até o efetivo recolhimento, abatendo-se na oportunidade a quantia eventualmente ressarcida, na forma da legislação em vigor, em decorrência do:
9.10.1. superfaturamento no Contrato 2.776/98 (Lote 1) das obras do Rodoanel Oeste, em virtude de novas CPUs sem assegurar que o preço final do novo serviço fosse menor ou igual aos referenciais oficiais da Administração e sem verificar se essas estavam mantendo as condições iniciais das propostas, o que era exigido pelo § 2º do art. 58 da Lei 8.666/93, conforme itens II, III e IV da instrução transcrita para o relatório que precede o voto que fundamenta este acórdão:
	Valor original (R$) 
	Data da ocorrência

	7.202.350,37
	30/12/2004

Valor atualizado do débito (com juros) , em 28/10/2020: R$ 32.568.837,04
9.10.2. superfaturamento no Contrato 2.777/98 (Lote 2) das obras do Rodoanel Oeste, em virtude de novas CPUs sem assegurar que o preço final do novo serviço fosse menor ou igual aos referenciais oficiais da Administração e sem verificar se essas estavam mantendo as condições iniciais das propostas, o que era exigido pelo § 2º do art. 58 da Lei 8.666/93 e de alterações de quantitativos dos serviços, dentre eles o aumento do serviço de "escavação de solo mole com retro escavadeira", tendo o seu quantitativo aumentado em 1.492% e o seu preço estava superior em 110% em relação ao orçamento da Dersa e em 89% em relação à média dos licitantes, do serviço "espalhamento/compactação material qualquer para fundação aterro", majorado em 924%, com preço superior em 574% em relação ao orçamento da Dersa e 216% em relação à média dos licitantes  e "fundação de aterro com rachão" qualquer para fundação aterro", majorado em 1.344%, com preço superior em 25% em relação ao orçamento da Dersa, sem verificar a manutenção do equilíbrio contratual, o que era exigido pelo § 2º do art. 58 da Lei 8.666/93, conforme itens II, III e IV da instrução transcrita para o relatório que precede o voto que fundamenta este acórdão:
	Valor original (R$) 
	Data da ocorrência

	22.513.715,58
	15/9/2005

Valor atualizado do débito (com juros) , em 28/10/2020: R$ 111.705.282,77
9.10.3. superfaturamento no Contrato 2.809/99 (Lote 3) das obras do Rodoanel Oeste, em virtude de novas CPUs sem assegurar que o preço final do novo serviço fosse menor ou igual aos referenciais oficiais da Administração e sem verificar se essas estavam mantendo as condições iniciais das propostas, o que era exigido pelo § 2º do art. 58 da Lei 8.666/93 e de alterações de quantitativos dos serviços, dentre eles o aumento do serviço de "escavação de solo mole com retro escavadeira", tendo o seu quantitativo aumentado em 1.492% e o seu preço estava superior em 110% em relação ao orçamento da Dersa e em 89% em relação à média dos licitantes, do serviço "espalhamento/compactação material qualquer para fundação aterro", majorado em 924%, com preço superior em 574% em relação ao orçamento da Dersa e 216% em relação à média dos licitantes  e "fundação de aterro com rachão" qualquer para fundação aterro", majorado em 1.344%, com preço superior em 25% em relação ao orçamento da Dersa, sem verificar a manutenção do equilíbrio contratual, o que era exigido pelo § 2º do art. 58 da Lei 8.666/93, conforme itens II, III e IV da instrução transcrita para o relatório que precede o voto que fundamenta este acórdão:
	Valor original (R$) 
	Data da ocorrência

	19.250.421,47
	30/12/2004

Valor atualizado do débito (com juros) , em 28/10/2020: R$ 90.617.767,87
9.10.4. superfaturamento no Contrato 2.781/98 (Lote 6) das obras do Rodoanel Oeste, em virtude de novas CPUs sem assegurar que o preço final do novo serviço fosse menor ou igual aos referenciais oficiais da Administração e sem verificar se essas estavam mantendo as condições iniciais das propostas, o que era exigido pelo § 2º do art. 58 da Lei 8.666/93, conforme itens II, III e IV da instrução transcrita para o relatório que precede o voto que fundamenta este acórdão:
	Valor original (R$) 
	Data da ocorrência

	6.830.446,62
	30/12/2004

Valor atualizado do débito (com juros) , em 28/10/2020: R$ 34.499.015,72
9.11. com fundamento no art. 276 do Regimento Interno, determinar cautelarmente ao Dnit a retenção do valor do superfaturamento apurado (R$ 269.390.903,40 - valor total atualizado até 28/10/2020) nas transferências futuras de recursos federais a cargo da União no âmbito do Termo de Convênio (TC) 4/1999, até que este Tribunal decida definitivamente sobre as questões tratadas nestes autos;
9.12. realizar oitiva, com fundamento no § 3.º do art. 276 do RI/TCU, do Ministério da Infraestrutura e do DNIT (concedentes) , do Estado de São Paulo (convenente) , da Secretaria de Estado de Transportes de São Paulo (participante do convênio) e da Dersa (interveniente do convênio) , para que se manifestem no prazo de quinze dias, acerca da medida cautelar adotada neste Acórdão, caso seja de seu interesse;
9.13. encaminhar cópia desta deliberação, acompanhada da instrução da unidade técnica de peça 192, ao Ministério da Infraestrutura e ao DNIT (entes concedentes) , ao Estado de São Paulo (convenente) , à Secretaria de Estado de Transportes de São Paulo (participante do convênio) , à Dersa (interveniente do convênio) e às empresas componentes do Consórcio Queiroz Galvão/Constran;
9.14. determinar a Secretaria de Fiscalização de Infraestrutura Rodoviária e de Aviação Civil (SeinfraRodoviaAviação) que proceda a análise de outros possíveis responsáveis que tenham concorrido para as irregularidades verificadas e que ainda não foram identificados nestes autos, no prazo máximo de 30 (trinta) dias a contar desta deliberação, a fim de se promover a citação imediata dos mesmos para que, no prazo improrrogável de 90 (noventa) dias, apresentem suas alegações de defesa;
9.15. determinar à Segecex e à Coinfra que acompanhem minuciosamente o andamento deste processo, de modo a evitar novos e indesejáveis atrasos na sua tramitação; e
9.16. encaminhar cópia desta deliberação ao Tribunal de Contas do Estado de São Paulo para conhecimento e adoção das providências que entender cabíveis.

Tomada de contas especial instaurada para apuração do débito relativo aos seis contratos de execução das obras de construção do trecho oeste do Rodoanel Metropolitano da cidade de São Paulo.

não há.

3. Interessados: Congresso Nacional (vinculador); Desenvolvimento Rodoviário SA. - Dersa (62.464.904/0001-25).

13.1. Ministros presentes: José Mucio Monteiro (Presidente), Walton Alencar Rodrigues, Benjamin Zymler, Augusto Nardes, Aroldo Cedraz, Raimundo Carreiro, Ana Arraes, Bruno Dantas e Vital do Rêgo.
13.2. Ministros-Substitutos presentes: Augusto Sherman Cavalcanti (Relator), Marcos Bemquerer Costa, André Luís de Carvalho e Weder de Oliveira.

MARCOS OLIVEIRA DE CARVALHO

AUGUSTO SHERMAN

O auditor da Secretaria de Fiscalização de Infraestrutura Rodoviária e de Aviação Civil (SeinfraRodoviaAviação) elaborou a instrução à peça 192, transcrita a seguir:
"INTRODUÇÃO
Trata-se de processo de tomada de contas especial (TCE) para apuração do débito relativo aos seis contratos de execução das obras de construção do trecho oeste do Rodoanel Metropolitano da cidade de São Paulo determinada pelo item 9.9 do Acórdão 1019/2007-TCU-Plenário, Ministro Relator Augusto Sherman.
HISTÓRICO
Destaca-se que a participação da União no empreendimento se deu em razão do Convênio 4/99, celebrado em 30/4/1999, entre o antigo Ministério dos Transportes (atual Ministério da Infraestrutura) e o Estado de São Paulo com interveniência da Secretaria de Estado dos Transportes de São Paulo e da Desenvolvimentos Rodoviários S.A. - Dersa, interveniente executor, tendo como objetivo 'o apoio financeiro do Ministério ao Estado de São Paulo para a execução de projetos, obras e serviços necessários à implantação do empreendimento denominado Rodoanel' (TC Processo 005.454/2001-4, peça 107, p. 3) .
Posteriormente, em decorrência do 5° Termo Aditivo, firmado entre o Ministério dos Transportes e o Governo do Estado de São Paulo, em 27/3/2002, o Departamento Nacional de Infraestrutura de Transportes (DNIT) foi incluído no Convênio na condição, também, de concedente, cabendo àquela Autarquia a transferência de valores de competência da União.
O primeiro relatório de inspeção (TC Processo 005.454/2001-4, peças 6, p. 39-49 e 7, p. 1-17) , elaborado pela então Secretaria de Controle Externo de São Paulo (Secex/SP) , em 14/9/2001, identificou, dentre outras irregularidades, que todos os contratos do Rodoanel Oeste teriam sofrido acréscimos superiores aos permitidos nos §§ 1° e 2° do art. 65 da Lei 8.666/93, conforme tabela 1 
Tabela 1: Aditivos realizados nos contratos em 2001
	Lote
	Contrato
	Contrato Original
	Aditivo Contratual (17/8/2001) 
	Total Após Aditivos
	Acréscimo

	1
	2.776/98
	60.517.061,78
	21.819.394,16
	82.336.455,94
	36,1%

	2
	2.777/98
	66.728.602,31
	84.514.240,61
	151.242.842,92
	126,7%

	3
	2.809/99
	61.222.816,56
	52.510.647,72
	113.733.464,28
	85,8%

	4
	2.779/98
	55.961.661,00
	33.933.454,54
	89.895.115,54
	60,6%

	5
	2.780/98
	56.997.539,70
	26.236.259,18
	83.233.798,88
	46,0%

	6
	2.781/98
	37.448.842,26
	17.948.484,41
	55.397.326,67
	47,9%

	Fonte: TC Processo 005.454/2001-4, peça 6, p.43

Diante desses acréscimos, a antiga Secex/SP entendeu pertinente solicitar um parecer da então Secretaria de Fiscalização de Obras e Patrimônio da União (Secob) para que emitisse opinião se as alterações contratuais decorreram de fatos imprevisíveis, dentre outros questionamentos, cujo consentimento a esse pedido se deu por meio da Decisão 983/2001-TCU-Plenário, item 8.5.
A Secob, em sua instrução, de 24/1/2002 (TC Processo 005.454/2001-4, peça 7, p. 4346) , considerou fundamental a vistoria in loco das obras para poder emitir seu parecer. Por isso, solicitou a realização de outra auditoria, no âmbito do Fiscobras/2002, o que contou com a aprovação do Ministro Relator Augusto Sherman, conforme seu despacho (TC Processo 005.454/2001-4, peça 7, p. 47) .
No ano de 2002 foram então elaborados dois relatórios, um de auditoria pela Secex/SP e um técnico pela Secob.
O relatório da Secex/SP, de 28/6/2002 (TC Processo 005.454/2001-4, peça 173, p. 2-49) , identificou irregularidades nos andamentos dos contratos, ocorridas inclusive na licitação, e, também, na formalização do convênio e seus registros, as quais foram objetos de proposta de audiência dos responsáveis.
Já o relatório da Secob, de 5/6/2002 (TC Processo 005.454/2001-4, peça 174, p. 3-48) aprofundou os estudos nas alterações realizadas por meio dos aditivos. Naquela oportunidade, a unidade técnica entendeu que a maioria dos serviços aditivados não era imprevisível e, sim, decorrentes de falhas de projeto. Além disso, apontou a possibilidade de os preços novos estarem superiores aos de mercado e de alguns preços novos serem uma simples recomposição de preços licitatórios disfarçados. Diante dessas irregularidades, propôs a audiência dos gestores.
Quando os autos estavam no Gabinete do Relator, a Dersa encaminhou nova documentação, a qual foi analisada pela Secob, conforme determinação do Despacho do Relator, de 1/10/2002 (TC Processo 005.454/2001-4, peça 176, p. 28) .
A Secob, então, proferiu nova instrução, de 29/10/2002 (TC Processo 005.454/2001-4, peça 176, p. 31-50) , na qual acatou algumas defesas preliminares apresentadas pelos gestores da Dersa, elidindo as respectivas irregularidades e, para as demais, manteve as propostas de audiências realizadas na instrução pretérita.
Com base nas instruções da Secob e Secex/SP, o Tribunal proferiu a Decisão 1.713/2002 TCU-Plenário, Ministro Relator Augusto Sherman, de 12/12/2002 (TC Processo 005.454/2001-4, peças 177, p. 3-50 e 178, p. 1-40) , a qual determinou a realização das audiências dos responsáveis pelas irregularidades.
Foram então realizadas duas instruções. Uma pela Secex/SP, de 1/8/2003 (TC Processo 005.454/2001-4, peças 181, p. 48-54 e 182, p. 1-20) , a qual analisou a defesa dos gestores chamados em audiência, concluindo pela rejeição parcial das razões de justificativas e propondo determinações para correção das irregularidades. A outra, pela Secob, de 21/3/2005 (TC Processo 005.454/2001-4, peças 206, p. 32-53 e 207, p. 1-24) , cuja instrução concluiu que as alterações realizadas nos contratos por meio dos aditivos de 2001 aumentaram o valor global dos contratos reduzindo o desconto inicial ofertado. Por esse motivo, a unidade técnica propôs a rejeição das razões de justificativa de alguns responsáveis com a aplicação da multa prevista no art. 58, inciso III, da Lei 8.443/92.
Na oportunidade, o Diretor da Secob emitiu parecer, de 12/4/2005 (TC Processo 005.454/2001-4, peça 207, p. 27-39) , no qual, além de acolher a proposição da aludida instrução, entendeu que as irregularidades poderiam ter ocasionado dano ao erário, pois interpretou que a redução do desconto médio, de 40% para 27% do orçamento base, poderia estar causando desequilíbrio econômico-financeiro da situação original dos contratos. Diante disso, propôs que o DNIT instaurasse processo de Tomada de Contas Especial. 
Além disso, com base em notícias do Jornal 'O Estado de São Paulo', de 27/3/2005, de que o pavimento do Rodoanel Oeste, após dois anos e cinco meses da sua inauguração, estaria com desgaste prematuro, propôs que o DNIT avaliasse a qualidade desse pavimento.
Com base nessas duas instruções, a Secex/SP realizou nova instrução, de 15/6/2005 (TC Processo 005.454/2001-4, peças 207, p. 46-60) , com a consolidação das propostas.
Quando o processo estava no gabinete do Ministro Relator Augusto Sherman, foram apresentados novos elementos pela Dersa e por um conjunto dos responsáveis. O Relator determinou que esses documentos fossem analisados pela Secob, conforme despacho de 6/9/2005 (TC Processo 005.454/2001-4, peças 207, p. 75) . Além disso o Relator determinou que caso fosse confirmada a possibilidade de débito, que fosse apresentado um critério de apuração alternativo ao proposto pelo Diretor da Secob, uma vez que o Tribunal não teria se manifestado de forma definitiva sobre o método do balanço.
No ano de 2005, as obras do Rodoanel foram objeto de nova auditoria pela Secex/SP (TC Processo 004.987/2005-0) , a qual identificou novos aditivos aos contratos e propôs que a Secob emitisse um parecer técnico quanto a eles. O Ministro Relator daquela auditoria, Benjamin Zymler, conforme despacho de 8/7/2005 (TC Processo 004.987/2005-0, peça 3, p. 50) , determinou que a Secob emitisse o parecer e ainda identificasse a eventual ocorrência de superfaturamento ou jogo de planilha. Após a instrução da Secob, o Relator deferiu medida cautelar, em 19/10/2005 (TC Processo 004.987/2005-0, peça 4, p. 7-8) , para que o DNIT não efetuasse mais repasse de recursos federais para os contratos do Rodoanel Oeste e apensou os autos a este processo.
A Secob, então, analisando os novos documentos autuados pela Dersa e pelos responsáveis, a forma de apuração do débito e os aditivos realizados em 2004 nos contratos, proferiu nova instrução, de 14/2/2006 (TC Processo 005.454/2001-4, peças 207, p. 88-101 e 208, p. 1-27) . Concluiu que os novos documentos não representavam fatos novos que impactassem as análises já realizadas e, quanto ao método de apuração do débito, sugeriu o método do desconto, constante do Acórdão 1755/2004-TCU-Plenário, Ministro Relator Walton Alencar.
Quanto aos serviços aditivados em 2004, teceu vários comentários que apontavam que boa parte deles era previsível, ou seja, era proveniente de falhas de projeto; e quanto ao eventual sobrepreço ou jogo de planilha, entendeu que deveriam ser realizadas inspeções na Dersa para verificar se os serviços foram realizados, auferir os quantitativos e solicitar esclarecimentos dos critérios de medição, descrição dos lotes da obra, desenhos do projeto, informes técnicos, composições de preços dos aditivos, últimos boletins de medição, memoriais de cálculo de quantitativos, relatórios de sondagem, ordens de serviço, projeto executivo e justificativas da Dersa concernentes a cada serviço aditado.
Após essas instruções, o Tribunal proferiu o Acórdão 1019/2007-TCU-Plenário, Ministro Relator Augusto Sherman, do qual destaca-se o seguinte trecho da sua proposta de deliberação (TC Processo 005.454/2001-4, peça 212, p. 37) :
187. Conforme acima comentado, ainda existem questões inconclusas no presente processo.
188. Relativamente às análises oferecidas pelas unidades técnicas em seus pareceres, os pontos de discordância foram acima apontados, restando pendentes informações a serem colhidas e análises a serem complementadas.
189. Quanto às conclusões e propostas contidas nessas instruções, não puderam ser aproveitadas na íntegra especialmente em razão de ainda não estar completa a instrução dos autos.
190. Nesse sentido, entendo que ainda não é o momento de se analisar os atos dos responsáveis, cuja conduta ainda não pode ser integralmente avaliada.
191. Entendo, também, que as análises sobre a efetiva necessidade das alterações contratuais ocorridas por meio de aditivos, e eventual prejuízo daí advindo para o Erário, devem ser aferidas pelas unidades técnicas desta Corte, e não pelo órgão repassador dos recursos, por meio de tomada de contas especial, conforme aventado pela Secob.
Assim, divergindo parcialmente dos pareceres oferecidos pelas unidades técnicas, manifesto-me por que o Tribunal aprove o acórdão que ora submeto à deliberação deste Colegiado.
O item 9.10 do referido acórdão determinou que a Secob, com auxílio da Secex/SP, realizasse a apuração do débito de acordo com as diretrizes definidas na proposta de deliberação do Ministro Relator, conforme transcrição abaixo (TC Processo 005.454/2001-4, peça 212, p. 34) :
150. Caso a modificação não implique em elevação de custos acima do limite legal, poderá ser autorizada pela administração, desde que aferida previamente sua adequação técnica e de custos, e eventuais implicações sobre o restante da obra.
151. Caso implique em elevação dos custos acima dos limites legais, caberá a administração analisar se a modificação deve ser executada pela empresa contratada, ou se o grau da descaracterização do projeto inicial ou a perspectiva de economia para o Erário justifica a realização de nova licitação. Essa avaliação deve ter sempre em vista o interesse público e observar os princípios da economicidade e eficiência (especialmente em vista dos riscos de prejuízos com a interrupção da obra, custos de desmobilização e de indenizações, etc.) .
152. Eventual modificação será considerada não necessária, mas adequada, sempre que trouxer ganhos técnicos sem provocar alterações significativas no custo da obra ou sempre que tenham o efeito de reduzir custos mantendo a qualidade técnica do produto final, situações em que devem ser oferecidas pela empresa contratada e analisadas pela administração, novamente tendo em vista o interesse público e observando os citados princípios.
Além disso, o Acórdão 1019/2007-TCU-Plenário determinou os documentos que deveriam ser elaborados e consultados para a apuração do débito, conforme subitens 9.10.1 a 9.10.4:
9.10.1. analise cada uma das alterações procedidas nas premissas, especificações e soluções contidas no projeto básico do Trecho Oeste do Rodoanel, contidas nos aditivos celebrados a partir do exercício de 2001, em especial aquelas descritas nos itens II e IX do voto, retro - quais sejam: escavação de solo mole com retro escavadeira (indício de sobrepreço de cerca de 100%, aproximadamente R$ 14,6 milhões) ; escavação de entulho e lixo (indício de sobrepreço de cerca de 110%) , transporte de materiais necessários aos serviços de terraplanagem, serviço de corte, seccionamento, empilhagem e transporte de árvores com diâmetro superior a 15 cm (indícios de sobrepreço da ordem de 500% e superfaturamento) , escavação de material de 3ª categoria mediante utilização de fogo cuidadoso (indícios de sobrepreço da ordem de 75% e superfaturamento) , execução de tirantes para cortinas nos emboques do túnel 1 (indícios de superfaturamento entre 52% e 217%) , execução de bordo de aterro de pavimento (R$ 812 mil) , execução de berço de vigas (R$ 1,209 milhões) , escavação de conformação para estabilidade do contorno final de túnel, execução de drenagem definitiva de túnel com microcalha, execução de geogrelha para reforço de subleito (R$ 332 mil) , utilização de equipe de apoio para desvio de tráfego com rodovia em operação (R$ 2 milhões) , bombeamento de vala (R$ 641 mil) , conformação de talude de aterro (R$ 277 mil) , serviços não medidos por falta de saldo contratual (execução de alargamento de pistas, de muros de alvenaria, de trechos experimentais, canais, pavimentação de ruas, drenagens, proteções de talude, escavações, reaterros, transportes, replantio de grama, divergências de medições e pagamento de serviços não quitados) (R$ 9,287 milhões) , recuperação de jazida extra (R$ 2,178 milhões) , serviços necessários para complementação das obras (R$ 2,258 milhões) , sub-base para reforço do pavimento com material rochoso (R$ 489 mil) , ancoragem de barras de aço CA-50 A (R$ 375 mil) , execução da escavação de túnel em abóbada (R$ 2,204 milhões) , forma para execução da estrutura de concreto do túnel (R$ 92 mil) , chumbador de solo de 3' (R$ 540 mil) , reescavação do invert (R$ 473 mil) , enfilagem perfurada tipo 'schedule 3' - rocha alterada (R$ 1,581 milhões) , escavação de jazida com ripper (R$ 571 mil) , execução de fogo cuidadoso (R$ 3,476 milhões) ; execução de galeria sobre a Av. Raimundo Pereira de Magalhães (R$ 298 mil) , execução de compactação parcializada (R$ 217 mil) , execução de pré-corte de talude composto por material rochoso (R$ 599 mil) -, e outras que considerar relevantes;
9.10.2. avalie, em mais detalhes, as alterações promovidas pelos aditivos às premissas e especificações originalmente contidas no projeto básico que constou da licitação, aí incluídos estimativa de quantitativos e a escolha de soluções técnicas e manifeste-se sobre a possibilidade de audiência dos autores do projeto básico e administradores responsáveis por sua homologação, para justificar as falhas e imprevisões observadas e a efetiva necessidade e adequação das modificações;
9.10.3. avalie as irregularidades observadas na condução dos contratos relativos aos lotes 1 a 6, incluídos eventuais superfaturamentos (cobrança de serviços não realizados) , sobrepreços (valor unitário superior ao de mercado) e pagamentos indevidos e, após quantificado o débito, encaminhe ao relator proposta de citação ou, se for o caso, de audiência das empresas contratadas e dos demais responsáveis;
9.10.4. para consecução das determinações contidas nos itens 9.10.2 e 9.10.3, retro; elabore planilha detalhada de forma analítica, informando, no mínimo, de forma discriminada, todos os itens do orçamento que sofreram alteração ao longo da execução, a apresentação de novas composições de serviços, se for o caso, elaboradas e fundamentadas em virtude de possíveis características especiais da obra e/ou de técnica de construção, indicação de as alterações terem sido necessárias ou não, seus respectivos valores (originais e finais) , datas e montantes de pagamentos, o respectivo valor referencial de mercado, indicando a fonte (Sicro ou outras fontes) , a diferença entre o valor referencial e o valor constante do contrato original ou de aditivo, além de outras informações consideradas essenciais à análise, restando autorizada a solicitação de informações ao Dnit conforme item 9.13.5; 
9.10.5. acompanhe os trabalhos periciais (item 9.13.5, a seguir) e avalie as informações prestadas e as providências adotadas pelo Dnit relativamente a falhas na qualidade do pavimento do trecho oeste do Rodoanel Metropolitano de São Paulo, conforme item 9.13.4, abaixo, apresentando manifestação conclusiva a respeito, o qual deverá incluir, se for o caso, proposta de audiência e/ou citação dos responsáveis pelas irregularidades ou danos observados;
9.10.6. proceda à análise da transferência e aplicação dos recursos financeiros federais, indicando o valor total inicialmente previsto para os repasses, o valor total efetivamente repassado, datas dos repasses, eventual montante ainda pendente de repasse, o valor já aplicado na obra, o montante utilizado na quitação de acréscimos constantes dos aditivos elaborados a partir de 2001, a parcela desse total que deve ser impugnada, e dentre essas, o montante já pago e ainda a ser pago ou a ser ressarcido;
O referido acórdão determinou, ainda, conforme item 9.5, a medida cautelar para que o DNIT suspendesse a transferência de recursos destinados às obras do Trecho Oeste do Rodoanel; e à Dersa que não efetuasse pagamentos, com recursos federais, a essas obras, até decisão definitiva deste Tribunal.
Após esse acórdão, a Secob realizou outra instrução, em 12/12/2007 (TC Processo 005.454/2001-4, peça 214, p. 1-12) , na qual propôs diligência para que a Dersa e o DNIT enviassem documentos necessários para o prosseguimento da eventual apuração de débito.
 A Dersa entregou os documentos solicitados em 7/5/2008, conforme peças 221 a 326 do TC Processo 005.454/2001-4. 
O DNIT entregou os documentos, por meio do Ofício 22/208/DG/DNIT, em 30/1/2008 (TC Processo 005.454/2001-4, peça 214, p. 34-47) . Posteriormente apresentou novos documentos, Ofício 1156/2011, de 26/7/2011 (peças 328 a 338) .
Destaca-se que as obras do Rodoanel Oeste foram concluídas em outubro de 2002.
EXAME TÉCNICO
Das diretrizes para o cálculo do débito
Destaca-se que até este momento processual não foram apurados os possíveis danos ao erário decorrentes dos termos aditivos modificativos (TAM) , realizados nos Contratos 2.776/98 (Lote 1) , 2.777/98 (Lote 2) , 2.809/99 (Lote 3) , 2.779/98 (Lote 4) , 2.780/98 (Lote 5) e 2.781/98 (Lote 6) .
Dessa forma, a primeira análise que deve ser realizada é sobre quais os preços unitários de referência a serem adotados com vistas a compará-los com os preços unitários originalmente contratados ou posteriormente aditivados, com o intuito de apurar a existência ou não de dano ao erário.
Julgados do TCU consideram que os referenciais oficiais da Administração refletem o preço do mercado, conforme Acórdão 201/2018-TCU-Plenário, Ministro Relator Benjamin Zymler e 2.654/2015-TCU-Segunda Câmara, Ministra Relatora Ana Arraes.  
Outros acórdãos citam que, para obras rodoviárias, o referencial a ser adotado deve ser o Sicro, porém deve ser evitada a retroação por longos períodos, conforme enunciado dos Acórdão 2339/2009-TCU-Plenário, Ministro Relator Raimundo Carreiro e 2.158/2014-TCU-Plenário, Ministro Relator José Jorge.
O Sicro vigente na época da data-base do contrato (outubro de 1997) , além de não contemplar pesquisa de preços para o Estado de São Paulo, conforme resposta da Coordenação-Geral de Custos de Infraestrutura (CGCIT) do DNIT (peça 169) , não contemplava todos os serviços previstos em contrato, tais como pavimento de concreto rígido e os serviços necessários para a execução dos túneis.
A tabela 2 demonstra o percentual de serviços existentes no Sicro 1 pertencentes ao item 'A' da Curva ABC de cada contrato:
Tabela 2: Percentual de serviços constantes do Sicro 1
	Contrato
	Valor Inicial Contrato (R$) 
	% Sicro 1

	2.776/98
	60.517.062
	33%

	2.777/98
	66.728.602
	60%

	2.809/99
	61.222.817
	63%

	2.778/98
	55.961.661
	36%

	2.780/98
	56.997.540
	13%

	2.781/98
	37.386.000
	57%

	Fonte: elaboração própria com base nos serviços contratados em cada lote.
Nota: a evidenciação desses valores encontra-se nos Apêndices: Percentual de serviços constantes do Sicro 1, item 'A', Curva ABC, das peças 176 a 181, análise individualizada de cada contrato

Ademais, a metodologia de precificação dessa obra seguiu os preceitos vigentes na Dersa, a qual, por exemplo, não discriminava nas CPUs as distâncias de transporte dos materiais, tampouco eram apresentadas nos projetos básicos analisados, o que é primordial para a confecção das CPUs pelo Sicro 1, vigente à época da licitação. Diante desses limitantes, entende-se não ser oportuno utilizar as CPUs do Sicro 1 para verificar os preços inicialmente previstos em contrato.
Dessa forma, entende-se que, para esse caso concreto, poder-se-ia, a priori, utilizar os preços da Dersa como referência para os serviços inicialmente contratados, devido à impossibilidade de se orçar com precisão os itens 'A' da Curva ABC pelo Sicro 1, vigente na data-base dos contratos.
Deve-se destacar que, conforme resta demonstrado nas análises de cada contrato (peças 176 a 181) , a ocorrência do dano ao erário nos contratos das obras do Rodoanel Oeste se deu principalmente devido a dois fatores: a) não fixação de critérios de aceitabilidade de preços unitários requeridos pela Lei 8.666/1993 (inciso X do caput e inciso II do § 2º do art. 40) e b) inclusão de novos serviços com sobrepreço.
A não fixação desses critérios já foi discutida em outros processos, dos quais destacam-se o item 2 da Decisão 13/1996-TCU-Plenário, Ministro Relator Bento José Bugarin, o qual determinou que o Conselho Nacional de Desenvolvimento Científico e Tecnológico - CNPq anulasse uma licitação, pois não tinha sido fixado o critério de aceitabilidade dos preços unitário e global, infringindo o art. 40, incisos I e X, da Lei 8.666/1993; e o item b.7 da Decisão 381/1998 TCU-Plenário, Ministro Relator Iram Saraiva, o qual determinou que o DNER, em futuras licitações, indicasse o critério de aceitabilidade dos preços unitários e global, consoante o disposto no art. 40, incisos I e X, da Lei 8.666/93.
Outro processo que tratou da não fixação do critério de aceitabilidade, por esta Corte de Contas, foi o relacionado às obras da BR-101/SC, no qual conforme itens 8.1.1 e 8.1.2 da Decisão 1.640/2002-TCU-Plenário, Ministro Relator Marcos Vinicios Vilaça, decidiu-se que:
8.1.1. proceda à alteração do Edital nº 003/02-00, elaborado com vistas à contratação das obras de duplicação e restauração da BR-101 Sul, no trecho entre o Município de Palhoça/SC e a divisa entre os Estados de Santa Catarina e Rio Grande do Sul, fazendo constar daquela peça regra dispondo que, caso se faça necessária a celebração de termos aditivos aos contratos que vierem a ser celebrados, para inclusões ou alterações de quantitativos de itens das obras, deverão ser observados os preços adotados nas tabelas do Sistema de Custos Rodoviários - Sicro, em confronto com os preços de mercado, prevalecendo estes como parâmetro, no caso de distanciamento entre eles;
8.1.2. ao analisar as propostas verifique se são os preços globais ofertados compatíveis com os preços de mercado, em observância ao princípio da economicidade e às disposições constantes do art. 43, inciso IV, da Lei nº 8.666/93; (destaque inserido) 
Após essa decisão, houve nova auditoria nos contratos da BR-101/SC, a qual, por considerar que houve um grande número de licitantes  cujos preços propostos foram em média 33% inferiores aos orçados pelo DNIT, com base no sistema Sicro 2, optou por considerar como preço de referência a média obtida entre as propostas oferecidas, pois essas seriam mais precisas que os valores obtidos no Sicro, em termos de preço de mercado local e de adequação às peculiaridades da própria obra em exame.
Dessa forma, foi preferido o Acórdão 2013/2004-TCU-Plenário, Ministro Relator Adylson Motta o qual determinou que:
9.1.determinar ao Departamento Nacional de Infra-estrutura de Transportes - DNIT que, com vistas ao cumprimento do subitem 8.1.1. da Decisão nº 1.640/2002 - TCU - Plenário, utilize como preços unitários de mercado, nos aditivos aos contratos que vierem a ser celebrados, a média dos preços unitários propostos pelas proponentes, incluindo nesta o preço da própria vencedora; (destaque inserido) 
Destaca-se, ainda, que a Decisão 1.640/2002-TCU-Plenário e o Acórdão 2013/2004-TCU-Plenário foram objetos de Pedido de Reexame, o qual foi negado provimento, conforme Acórdão 702/2008-TCU-Plenário, Ministro Relator Augusto Nardes e foi apresentado o seguinte sumário:
3. Pode o Tribunal, nos casos excepcionais em que a licitação revelou-se altamente competitiva, capaz de traduzir com fidelidade o estado de mercado em relação a uma determinada obra, fixar, como referência de preços para efeitos da avaliação futura de alterações contratuais que modifiquem quantitativos de serviços já existentes na planilha contratual, a média dos preços dos serviços constantes das propostas válidas oferecidas na licitação.
Logo, considerando que os preços contratados para os seis lotes tiveram uma média de desconto de 43,5%, conforme tabela 3, e que a licitação foi altamente competitiva devido ao elevado número de propostas recebidas, entende-se prudente, para este caso concreto, considerar como preço de referência a média dos preços licitados para verificar a eventual diferença entre o desconto inicial ofertado e o desconto verificado após cada aditivo.
Tabela 3: Descontos ofertados pelas empresas contratadas no Rodoanel Oeste   
	Lote
	Quantidade de propostas
	Contrato
	Orçamento Dersa (ref. 10/1997) 
	Contrato Original
	Desconto

	1
	11
	2.776/98
	100.711.086,31
	60.517.061,78
	40%

	2
	9
	2.777/98
	110.217.149,37
	66.728.602,31
	39%

	3
	14
	2.809/99
	104.083.547,32
	61.222.816,56
	41%

	4
	15
	2.779/98
	101.243.274,78
	55.961.661,00
	45%

	5
	11
	2.780/98
	121.494.901,40
	56.997.539,70
	53%

	6
	8
	2.781/98
	62.236.001,16
	37.448.842,26
	40%

	Total
			599.985.960,34
	338.876.523,61
	43,5%

	Fonte: elaboração própria, com base no orçamento da Dersa (TC Processo 005.454/2001-4, peça 77, p. 48) e propostas vencedoras da licitação (TC Processo 005.454/2001-4, peça 79, p. 22, 31, 39 e 47 e peça 80, p. 8 e 13) .

Destaca-se que no caso específico das obras do Rodoanel Oeste, além dos preços unitários ofertados por cada licitante, constam nos papéis de trabalho as composições de preços unitários (CPUs) por eles formuladas, o que permite, também, a verificação do preço médio de cada insumo utilizado.
A segunda análise que deve ser realizada é sobre qual método de apuração do dano ao erário deve ser considerado para o caso concreto das obras do Rodoanel Oeste: a) método do balanço, definido pelo Acórdão 1922/2004-TCU-Plenário, Ministro Relator Marco Antônio Vilaça ou b) método do desconto, presente no Acórdão 1755/2004-TCU-Plenário, Ministro Relator Walton Alencar.
Na instrução da pretérita Secob, foi verificada a aplicabilidade de dois métodos para apuração do débito para este caso concreto (TC Processo 005.454/2001-4, peça 207, p. 95-99) . A Unidade Técnica considerou, para o caso concreto, que (TC 005.454/2001 4, peça 207, p. 99) :
44. Consideramos, pois, que a avaliação do débito no corrente processo será mais fidedigna e recomporá de forma mais satisfatória o equilíbrio econômico financeiro inicialmente pactuado, se utilizado o 'método do balanço', conforme sugestão aventada na fl. 945, v. 34. Como os preços dos novos serviços deverão ser os 'preços de mercado', avaliamos que, como houve supressões significativas para a suposta aplicação do 'jogo de planilha', a consideração destas supressões como débito, bem como o aumento de quantitativos com preços acima da média (caso da escavação dos solos moles) possa representar mais convenientemente um reequilíbrio do contrato. Os limites de preço dos novos serviços, sob este aspecto, seriam os preços de mercado. Qualquer valor contratado acima deste teto é considerado como débito, sem a aplicação de um desconto percentual a cada novo serviço contratado.
Para ilustração, destaca-se que a metodologia de apuração de superfaturamento, também foi discutida no âmbito do processo que tratou da BR-101/SC (anteriormente citado) , porém não foi conclusivo, conforme depreende-se do item 9.5 do Acórdão 2013/2004-TCU-Plenário:
9.5. encaminhar o presente Acórdão, bem como o relatório e o voto que o fundamentam, ao Grupo de Trabalho instituído pela Ordem de Serviço nº 6 da Presidência desta Casa a fim de que se manifeste sobre o método a ser adotado na repactuação de aditivos contratuais.
A partir desse grupo de trabalho, foi publicado o Roteiro de Auditoria de Obras Públicas, aprovado pela Portaria-Segecex 20, de 30/6/2010 (peça 170) , o qual definiu que:
67. Concluindo-se o presente tópico, como padrão para as auditorias executadas pelo TCU em obras públicas, adotar-se-á o método de limitação de preços unitários ajustado apenas em empreitadas por preço unitário e em casos onde os certames licitatórios ainda não foram adjudicados e contratados.
68 No caso de empreitadas por preço global ou em situações jurídicas constituídas (contrato celebrado) utilizar-se-á o Método da Limitação do Preço Global, com compensação dos serviços com subpreços nos sobrepreços apurados, bem como o método do desconto no caso de aditivos, em conformidade com a previsão da LDO. (destaques no original) .
Esse roteiro sofreu uma revisão, aprovado pela Portaria-Segecex 38, de 8/11/2011 (peça 171) , a qual de forma diversa do roteiro antigo apresentou quatro formas de apuração de sobrepreço e superfaturamento: 
Método de Limitação dos Preços Unitários Ajustado, aplicável em empreitadas por preço unitário e certames licitatórios não concluídos;
Método de Limitação do Preço Global, aplicável em empreitadas por preço global e situações jurídicas constituídas;
Método do Balanço, aplicável em contratos com aditivos que alterem a planilha orçamentária e quando há sobrepreço inicial; e
Método da Manutenção do Equilíbrio Econômico-Financeiro, aplicável em contratos com aditivos e quando não há sobrepreço inicial.
O Ministro Augusto Sherman, relator do processo administrativo que tratava da padronização da metodologia de cálculo do superfaturamento e sobrepreço (TC Processo 005.554/2005-2) , entendeu , por meio de Despacho de 21/7/2012, que a publicação da primeira revisão do referido roteiro contrariou o item 9.1 do Acórdão 2319/2009-TCU-Plenário, Ministro Relator Augusto Sherman, ao modificar o método de apuração e indicar que os quatro métodos de aferição de sobrepreço poderiam ser aplicados e solicitou providências para adequar o referido roteiro.
Após isso, foi publicada a segunda revisão do Roteiro de Auditoria de Obras Públicas, aprovado pela Portaria-Segecex 33, de 7/12/2012 (peça 172) , a qual normatizou o cálculo do superfaturamento por jogo de planilha.
Segundo esse roteiro, antes de calcular o desconto global do contrato, para obter o ponto de equilíbrio, deveria ser utilizado o método da limitação do preço unitário ajustado (MLPU) . Destacamos alguns trechos do roteiro:
234. O superfaturamento por desequilíbrio econômico-financeiro ou jogo de planilha (SFJP) ocorre quando há rompimento do equilíbrio econômico-financeiro inicial do contrato em desfavor da Administração, em decorrência da alteração de cláusulas de serviço (mudanças de quantitativos, inclusões ou exclusões de serviços etc.) .
235. Antes de se iniciar qualquer análise de desequilíbrio econômico-financeiro, deve-se levantar o eventual sobrepreço unitário de cada item contratual, comparando-o com o respectivo preço referencial, na mesma data-base, mediante o método da limitação do preço unitário ajustado. Essa primeira etapa visa expurgar do orçamento contratual aqueles preços eivados de vícios, por apresentarem, injustificadamente, valores unitários superiores aos admitidos pela legislação vigente.
236. A aplicação do método da limitação do preço unitário ajustado representa a integral aplicação da Lei 8.666/93, pois estabelece que o TCU proceda exatamente conforme a administração e/ou as empresas licitantes deveriam ter procedido, estabelecendo um orçamento cujos preços global e unitários reflitam os parâmetros médios de mercado e tome como sérias as propostas dos licitantes. Os passos preconizados pelo referido método permitem, assim, que seja atingido resultado idêntico àquele que deveria ter sido inicialmente obtido pela administração, caso ela e a empresa vencedora do certame tivessem observado as disposições legais.
237. Pode-se calcular o valor resultante do contrato, após a aplicação do método da limitação dos preços unitários ajustado, calculando o seu desconto global em relação ao orçamento paradigma. Esse desconto global, obtido após a aplicação do MLPU, corresponde ao ponto de equilíbrio econômico-financeiro original do contrato. Tal desconto traduz-se no equilíbrio econômico financeiro ou na equação econômico-financeira do contrato. Conforme definição de Hely Lopes MEIRELLES:
O equilíbrio financeiro ou equilíbrio econômico do contrato administrativo, também denominado equação econômica ou equação financeira, é a relação que as partes estabelecem inicialmente, no ajuste, entre os encargos do contratado e a retribuição da Administração para a justa remuneração da obra, do serviço ou do fornecimento. Em última análise, há a correlação entre o objeto do contrato e sua remuneração, originariamente prevista e fixada pelas partes em números absolutos ou em escala móvel. Essa correlação deve ser conservada durante toda a execução do contrato, mesmo que alteradas as cláusulas regulamentares da prestação ajustada, a fim de que se mantenha a equação financeira ou, por outras palavras, o equilíbrio econômico-financeiro do contrato (Lei 8.666, de 1993, art. 65, I, 'd', e § 6º) .
238. Daí já se extrai a conclusão de que a equação econômica e financeira é definida no momento em que a contratada apresenta a sua proposta e que esta é aceita pela Administração. Exatamente nessa linha, Marçal JUSTEN FILHO apresenta a seguinte consideração:
A equação econômico-financeira delineia-se a partir do ato convocatório. Porém, a equação se firma no instante em que a proposta é apresentada. Aceita a proposta pela Administração, está consagrada a equação econômico-financeira dela constante. A partir de então essa equação está protegida e assegurada pelo Direito.
239. Obviamente, a Administração só pode aceitar uma proposta de preços se essa estiver em conformidade com a legislação e com o instrumento convocatório, devendo ser escoimada de sobrepreços unitários. Depreende-se, então, que o ponto de equilíbrio econômico-financeiro do contrato deve ser apurado somente após a aplicação do MLPU.
240. Cabe lembrar que nem sempre os preços de referência coincidem com os preços do orçamento-base, haja vista a possibilidade de o orçamento-base apresentar sobrepreço. Portanto, o desconto global da planilha contratual, ajustada pelo MLPU, deve ser apurado em relação aos preços obtidos a partir do Sinapi (ou Sicro) e não a partir do orçamento-base da licitação, quando este apresentar itens com valores superiores aos obtidos nos referidos sistemas referenciais de custos.
Quanto ao uso do método da limitação dos preços unitários ajustado (MLPU) , entende-se que, no caso concreto, não deve ser aplicado, pois ao realizar a análise da manutenção do equilíbrio econômico-financeiro dos contratos na última revisão de projeto realizada, percebe-se que não há sobrepreço global, pois todas as revisões acarretaram em desconto, conforme pode ser visto na tabela 4, à página 13 desta instrução. Assim, caso fosse aplicado o MLPU estaríamos agravando o débito decorrente do jogo de planilha, pois estaríamos também considerando um débito por preços unitários excessivos.
Destaca-se que o próprio Roteiro de Auditoria de Obras Públicas prevê, em seu item 251, que o cálculo da manutenção do equilíbrio econômico-financeiro deve ser feito caso a caso:
251. Uma relevante observação deve ser feita, pois os procedimentos ora apresentados referem se a meros cálculos matemáticos, destituídos de apreciação jurídica do caso, apenas ilustrando a apuração do superfaturamento por preços excessivos e por jogo de planilha. Nesse sentido, o voto condutor do Acórdão 2319/2009-TCU-Plenário alerta que a manutenção do desconto 'pode/deve ser objeto de análise caso a caso, a partir de circunstâncias concretas'.
A aplicação do método MLPU foi discutida no Voto do Acórdão 3443/2012-TCU-Plenário, Ministro Relator Valmir Campelo, no qual se defendeu a sua não aplicação, conforme trecho transcrito a seguir:
15. O Secretário-Substituto da Secob-1 discordou pontualmente das conclusões acerca do sobrepreço apontado (como visto, inferior a 2% do valor avençado) . Defende, ao contrário do relatório instrutivo, que os sobrepreços unitários não sejam compensados com os subpreços de outros encargos contratuais. De modo objetivo, não se faria a avaliação global do empreendimento, mas tão somente exames unitários de preço.
16. Isso porque, segundo o dirigente, não obstante ser essa a prática jurisprudencial desta Corte, a metodologia diverge do decidido pelo Tribunal no Acórdão 2.319/2009, o qual decidiu, após a instituição de grupo de trabalho, adotar o 'Método da Limitação dos Preços Unitário' como padrão para quantificação de sobrepreços por esta Corte. Nas palavras do despacho à peça 32, in verbis:
 (...) 
17. Ajuízo que a metodologia sugerida não se deve aplicar imediatamente e automaticamente a todo e qualquer caso concreto. À semelhança do que dispôs o eminente Ministro Walton Alencar Rodrigues, em sua declaração de voto no Acórdão 2731/2012-TCU-Plenário, não existe método de sobrepreço universal e padrão. Existe, sim, uma metodologia adequada para cada situação concreta. Como oportunamente registrou, 'nenhum método empregado pelo TCU para quantificar superfaturamento de preços se apresenta como 'método geral de quantificação', haja vista que não alcançam todas as possibilidades ou não corrigem todos os defeitos observados relativamente a preço excessivos'.
18. Na situação ora examinada, a limitação dos preços unitários não me parece justa providência para avaliação de prejuízo ao erário. Em outros casos semelhantes, o Tribunal julgou em sentido distinto. Cito, como exemplo, os Acórdãos Plenários 1923/2011, 2279/2011, 2540/2008,1877/2010, 583/2003, 1922/2011, 2843/2008, 388/2004, 1245/2004 e 2137/2005 e 2635/2007. Existem tantos outros.
19. Um orçamento de obra, por conceito, é um estudo que se utiliza das técnicas de Engenharia de Custos para prever o valor de um empreendimento. Com base em pesquisas, estudos médios de produtividade de equipamentos e mão de obra, consumos médios - ou específicos - de insumos, dentre outros, tudo aplicado às condições específicas temporais e locais da obra, o orçamentista irá estimar o quanto será gasto para feitura daquele objeto.
20. Quanto melhor o projeto e mais particulares forem as condições de contorno estabelecidas para aquele empreendimento em especial, mais próximo o valor estimado será do real; mas é certo que o valor nunca será idêntico. Isso é o verdadeiro significado do Princípio da Aproximação do orçamento (MATTOS, Aldo Dória. Como preparar orçamentos de obras) .
21. Os consumos de cada serviço, como também as produtividades, serão próximos, mas jamais iguais. Em termos gerais, as incongruências unitárias se compensam de forma genérica, de modo a bem refletir o valor estimado do empreendimento como um todo. Nessa conta e sob esse fundamento, ajuízo que a consideração unitária de sobrepreços possa repercutir, até, ao enriquecimento sem causa da administração - pelo menos no que se refere ao justo preço pago pela obra como um todo. 
22. Registro que considero cabido, em princípio, a aplicação desse método de sobreavaliação quando constatado ainda em fase editalícia. Afinal, o gestor não pode se afastar do seu dever em balizar os preços unitários de seu certame pelos referenciais da LDO, fazendo valer critérios de aceitabilidade de preços unitários e globais, tal qual prevê o art. 40, inciso X, da Lei 8.666/93. 
23. Outra possibilidade seria a limitação de preços unitários para serviços novos, incluídos por meio de termos aditivos, não crivados pelo processo licitatório. Nessas situações, tendo em vista que os aditamentos são, na prática, novas pactuações, poder-se-ia considerar os sistemas oficiais como teto de contratação; isso quando não exigido o mesmo desconto auferido após a concorrência.
24. Repito, contudo, mais uma vez, que cada situação concreta deve ser apreciada consoante as suas peculiaridades fáticas. 
Portanto, para calcular o ponto de equilíbrio econômico-financeiro do contrato não se utilizou primeiramente do método MLPU e, sim, o comparativo entre o preço contratado e o preço de referência.
Em seguida, apurou-se o ponto de equilíbrio, ou seja, o desconto ofertado inicialmente. Após isso, verificou-se o desconto de cada revisão de contrato, verificando se essa mantinha o equilíbrio econômico-financeiro inicialmente pactuado.
Destaca-se ainda os Acórdãos 1.287/2002, Ministro Relator Ubiratan Aguiar; 583/2003, Ministro Relator Marcos Vinicios Vilaça; 1.755/2004, Ministro Relator Walton Alencar Rodrigues; 2.137/2005, Ministro Relator Walton Alencar Rodrigues; 1.749/2007, Ministro Relator Ubiratan Aguiar; 2.533/2007, Ministro Relator Ubiratan Aguiar; 720/2008 e 798/2008, Ministro Relator Augusto Nardes; 1.757/2008 e 1.767/2008, Ministro Relator Ubiratan Aguiar; 1.824/2010, Ministro Relator José Múcio Monteiro; 1.599/2010, Ministro Relator Marcos Bemquerer; 1.537/2010, Ministro Relator José Múcio Monteiro; 1.426/2010, Ministro Relator Aroldo Cedraz; e 2.654/2012, Ministro Relator Valmir Campelo, todos do Plenário do TCU, os quais também corroboram o entendimento de que a manutenção do equilíbrio econômico-financeiro deve ser verificada comparando a diferença entre a proposta e o orçamento de referência com o que foi realmente executado.
Diante disso, optou-se por calcular, neste momento processual, o dano ao erário considerando a metodologia preconizada na segunda revisão do Roteiro de Auditoria de Obras Públicas para a apuração do superfaturamento por jogo de planilha, sem a realização do MLPU. 
Ademais, definiu-se que as médias dos preços dos licitantes seriam consideradas como preço de referência para os serviços previamente contratados, em detrimento dos preços orçados pela Dersa e os previstos no Sicro 1, vigente à época dos contratos.
Para os serviços novos aditivados, partindo da premissa de que esses não foram validados pela concorrência ocorrida no certame licitatório, foram confeccionadas composições de serviços de referência na seguinte ordem:
1º) comparando com as existentes no sistema do Sicro 1, com a data-base mais próxima do contrato (10/1997) , caso exista nesse sistema, adotando a produtividade, mão de obra e insumos previstos nesse sistema referencial;
2º) caso não existam no Sicro 1, será verificada se a CPU existe no Sicro 2, vigente na data da realização dos aditivos. Caso exista, serão adotadas as produtividades, mão de obra e insumos previstos nesse sistema referencial; e
3º) caso a CPU nova aditivada não exista em sistemas oficiais, será utilizada a composição aprovada, alterando os custos dos insumos.
Em todos esses casos, os preços dos materiais, mão de obra e equipamentos serão aqueles obtidos pelas médias dos licitantes participantes deste lote. Tal fato é possível, pois as licitantes de cada lote, além de apresentarem os preços unitários ofertados para cada serviço, apresentaram as suas CPUs, o que permite, também, a verificação do preço médio de cada insumo utilizado.
Caso os custos dos insumos não existam nas propostas, serão adotados aqueles constantes do Sicro 1 (ref. out/1997) ou, caso não existam nesse sistema, as do Sicro 2, vigentes na data-base da realização do aditivo retroagidas, ou, no último caso, as cotações presentes nas composições aprovadas pela Dersa.
A demonstração do preço ofertado pelos licitantes para cada serviço e dos seus insumos, bom como a elaboração das composições de referência, encontram-se nas análises realizada de forma individualizada para cada contrato (peças 176 a 181) .
Destaca-se que o método do balanço previsto, inicialmente, para o cálculo do superfaturamento não é o método normatizado pelo TCU e, mesmo quando ele foi previsto no Roteiro de Auditoria de Obras Públicas, a sua aplicabilidade foi sugerida apenas quando existia sobrepreço inicial no orçamento de referência, o que não é o caso dos contratos do Rodoanel Oeste.
Apuração do dano
Conforme já explicitado, realizou-se uma análise individual das modificações realizadas em cada contrato (peças 176 a 181) para demonstrar a ocorrência do possível superfaturamento decorrente do jogo de planilha utilizando a metodologia preconizada na segunda revisão do Roteiro de Auditoria de Obras Públicas, qual seja, a análise da manutenção do equilíbrio econômico-financeiro dos contratos iniciais e após cada revisão, considerando os itens 'A' da curva ABC.
De acordo com essas análises, comprovou-se que somente o Contrato 2.780/98 (Lote 5) manteve as condições inicialmente pactuadas, os outros cinco contratos não mantiveram as condições inicialmente pactuadas (desconto original) , conforme demonstrado na tabela 4.
Tabela 4: Desconto original de cada contrato e após cada revisão de projeto
	Contrato
	Desconto
	Superfaturamento, devido ao jogo de planilha, considerando média dos licitantes (R$) 
	Valor final do contrato (R$) 
	Percentual de superfaturamento, devido ao jogo de planilha

		Inicial
	1ª Revisão
	2ª Revisão
			
	2.776/98
	12,33%
	2,24%
	1,95 %
	7.202.350,37
	84.999.229,85
	8,47%

	2.777/98
	19,07%
	3,14%
	2,99%
	22.848.437,83
	165.432.843,95
	13,81%

	2.809/99
	38,45%
	22,31%
	22,18%
	19.414.547,62
	115.935.045,86
	16,75%

	2.779/98
	23,85%
	13,89%
	17,34%
	6.058.809,48
	96.481.022,54
	6,28%

	2.780/98
	19,69%
	19,83%
	19,34%
	315.105,79
	85.510.209,12
	0,37%

	2.781/98
	33,74%
	23,71%
	23,38%
	6.830.446,62
	61.408.182,50
	11,12%

	Fonte: Tabelas 4 a 6 presentes nas peças 176 a 181.

Destacam-se jurisprudências desta Corte de Contas que demonstram que a não manutenção do desconto inicialmente ofertado resulta em superfaturamento decorrente de jogo de planilha. Nessa linha são os Acórdão 2714/2015-TCU-Plenário, Ministro Relator Benjamin Zymler; 1.514/2015TCUPlenário, Ministro Relator Bruno Dantas; 86/2013-TCU-Plenário, Ministro Relator Walton Alencar; 2.714/2015-TCU-Plenário, Ministro Relator Benjamin Zymler; 1.153/2015TCU1ª Câmara, Ministro Relator José Mucio Monteiro; 1.064/2009-TCU-Plenário, Ministro Relator Augusto Nardes; 2.137/2005-TCU-Plenário, Ministro Relator Walton Alencar; e 1.721/2016-TCU-Plenário e 167/2017TCUPlenário, Ministro Relator Benjamin Zymler
Assim, considerando essa jurisprudência e as análises nas peças, entendese que as alterações realizadas no Contrato 2.780/98 (Lote 5) , conforme demonstrado na peça 180, não causaram desequilíbrio; não restando caracterizado o dano ao erário, pois o desconto inicialmente ofertado de 19,69% foi praticamente mantido nas 1ª e 2ª revisões de projeto, as quais tiveram um desconto de 19,83% e 19,34%, respectivamente. 
 As alterações realizadas no Contrato 2.779/98 (Lote 4) , conforme demonstrado na peça 179, a priori, poderiam ser consideradas como superfaturamento. Contudo, da análise desse caso concreto, restou evidenciado que as alterações não foram realizadas de forma deliberada e não se pode constatar um evidente favorecimento da contratada. 
Essa situação foi tratada no seguinte trecho do Voto proferido no Acórdão 1918/2013-TCU-Plenário, Ministra Relatora Ana Arraes:
Trecho do Voto
 (...) Entretanto, se as alterações, ainda que substanciais, levaram a uma redução do desconto em apenas 2,36%, não é possível concluir que tenha havido 'jogo de planilhas' sem que tenha sido evidenciada, de forma contundente, a deliberada supressão dos serviços que tinham descontos elevados ou o acréscimo de itens com reduzida margem de desconto. Não verifico uma sistemática que tenha, de fato, levado a um evidente favorecimento da contratada e nesse contexto, considero elidida a irregularidade.
O principal motivo para as alterações realizadas nesse contrato foram as condições do material que foi escavado no túnel.
O projeto básico previu que o túnel seria praticamente escavado em solo (72%) e em rocha da classe IV (38%) , conforme pode-se verificar no traçado em perfil do túnel constante desse projeto (peça 161) .
Destaca-se que não foram encontradas no projeto básico as sondagens realizadas no túnel. Na planta de locação das sondagens foi apenas informado que os resultados da investigação do túnel seriam apresentados posteriormente (peça 163) .
Quando da realização do projeto executivo, foram realizadas as sondagens e constatou-se que o túnel não seria escavado em solo, mas sim em maciços rochosos com classificação muito pobre a excepcionalmente pobre (78% do material a ser escavado) , segundo a classificação de Barton, conforme pode-se verificar no projeto executivo (peça 162, p. 1-4) .
Diante disso, a escavação do túnel deixou de ser realizada em seção plena (apenas a escavação da calota e rebaixo) , conforme previsto no projeto básico, e passou a ser prevista para ser realizada de forma parcial, a começar pela execução de duas galerias laterais, como se pode verificar nas seções transversais previstas no projeto executivo (peça 162, p. 5-12) . 
Essa alteração na metodologia da escavação acarretou serviços a serem realizados em áreas de trabalho mais restritivas e com equipamentos de menor porte, situação que afeta os preços contratados. 
Dessa maneira, entende-se que inclusão dos serviços de escavação em solo - side drift e em rocha alterada - side drift, os quais majoraram 55% e 68%, respectivamente, os preços iniciais contratados para esses serviços, não foi realizada de forma deliberada e não se pode constatar um evidente favorecimento da contratada. Por esse motivo, entende-se que a empresa executora da obra não deve responder pelo dano ao erário decorrente do jogo de planilha.
Ressalta-se que todas as outras situações que poderiam resultar no jogo de planilha desse lote, conforme demonstrado na análise desse contrato (peça 179) , são decorrentes da alteração da metodologia da escavação e do tipo de material que seria escavado no túnel. Sendo elas: diminuição da escavação em túnel do solo (42% do dano) ; aumento da perfuração em rocha alterada (27%) , aumento do serviço de enfilagem (10%) e inclusão de novos serviços  (19%) .
Quanto aos demais contratos, restou comprovado o aumento deliberado de serviços contratados com sobrepreço em relação à referência conjuntamente com a diminuição de serviços com desconto ou a inclusão de novos serviços com sobrepreço, os quais serão resumidos a seguir.
No Contrato 2.776/98 (Lote 1)  restou evidenciado, conforme demonstrado na análise individualizada desse contrato (peça 176) , que houve inclusão de novos serviços com preços superiores aos de mercado, sendo esse o motivo para o superfaturamento ocorrido por jogo de planilha de R$ 7.202.350,37 (8,47% do contrato) .
Os serviços novos aditivados com sobrepreço foram:
a) transporte de materiais, ocasionando superfaturamento de R$ 2.567.859,95;
b) tirantes Dywidag, superfaturamento de R$ 2.646.018,68;
c) tirantes para 700 kn c/ 8 cordoalhas de 12,7 mm, superfaturamento de R$ 1.891.856,15; e 
d) escavação descontínua 1ª, 2ª e 3ª categoria para emboque, superfaturamento de R$ 943.943,94.
Destaca-se que os valores dos sobrepreços dos serviços novos aditivados são superiores ao superfaturamento final ocorrido no contrato, pois as alterações dos quantitativos de serviços previamente contratados resultou em um 'desconto' de R$ 847.328,36. Tal desconto será considerado, quando da quantificação do débito, em prol dos funcionários que aprovaram os preços novos e do consórcio executor da obra.
Desses serviços, o Tribunal já havia realizado audiências quanto às irregularidades relacionadas às confecções dos preços novos dos transportes e dos tirantes Dywidag, conforme subitens 8.4.3 e 8.4.6 da Decisão 1.713/2002-TCU-Plenário, Ministro Relator Augusto Sherman. 
As razões de justificativas foram analisadas na instrução realizada em 21/3/2005 (TC Processo 005.454/2001-4, peça 206, p. 45-51 e peça 207, p. 7-9) e não foram acolhidas. Destaca-se que, para a elaboração das CPUs de referência adotadas neste momento processual, a análise das razões de justificativas efetuadas foram consideradas, conforme resta demonstrado no Apêndice A da peça 176.
Destaca-se que os funcionários da Dersa chamados em audiência não foram aqueles que aprovaram as composições de preços novos com sobrepreço e, sim, aqueles que assinaram os termos aditivos.
Os funcionários da Dersa ao aprovarem os preços novos ao contrato não compararam a CPU aditivada (a qual foi elaborada com os custos dos insumos da contratada) com uma CPU de referência (a qual deveria utilizar os custos dos insumos previstos no orçamento inicial da Dersa) , conforme demonstrado na análise do contrato (peça 176) ,
A falha não ocorreu ao utilizar os dados dos insumos das contratadas nas CPUs elaboradas e, sim, em não assegurar que o preço final do novo serviço fosse menor ou igual aos referenciais oficiais da Administração (Sicro/Sinapi ou o da própria Dersa) . Ademais, não foi aplicado, nem de forma individual, nem de forma global, o desconto inicial oferecido pela contratada, fato que afronta o §2º, art. 58, da Lei 8.666/93.
Esse é o entendimento da Jurisprudência do TCU, conforme pode-se observar nos seguintes Acórdãos:
Acórdão 1784/2004-TCU-Plenário, Ministro Relator Marcos Vilaça
Trecho do Voto:
Para os demais itens novos - ECT nas distâncias médias de 50 a 200m e 200 a 3000m -, por se referirem a material de 2ª categoria, foi aplicado o desconto médio global de 51,5% sobre os valores orçados pela Administração (...) , resultando, respectivamente, nas quantias de R$ 2,29 e R$ 2,66. Esse desconto médio reflete o benefício originalmente auferido pela Administração na contratação dos serviços de terraplenagem e que deve ser mantido na revisão contratual.
Acórdão 1874/2007-TCU-Plenário, Ministro Relator: Augusto Nardes
Trecho do Sumário:
8. Na demonstração dos custos unitários dos eventuais novos serviços a serem acrescentados aos contratos, o preço final deve ser deduzido dos preços dos itens congêneres previstos no contrato original e das condições licitadas, não se admitindo que, na sua composição de preço, constem custos elementares de insumos diferentes dos atribuídos aos mesmos insumos em composições preexistentes nem taxas de consumo ou de produtividade em visível desacordo com as especificadas em composições semelhantes, atentando-se para o fato de que o preço de mercado sempre deverá servir de limitante superior.
Acórdão 2152/2010-TCU-Plenário, Ministro Relator: Marcos Bemquerer
9.2. determinar, com fundamento no art. 45 da Lei nº 8.443/1992, à (...) que, em cumprimento aos arts. 3º e 65 da Lei nº 8.666/1993, apresente ao TCU, no prazo de 30 dias, termo aditivo que contemple: (...) 
9.2.1.4. cláusula prevendo que, caso seja necessária no futuro a celebração de novos aditivos, além daquele determinado nessa proposta, os preços unitários de serviços novos ou com quantidades aumentadas, com vistas a garantir o cumprimento do art. 112, §6º, Lei nº 12.017/2009, devem:
9.2.1.4.1. no caso de serviços novos, estar limitados aos custos referenciais estabelecidos na referida Lei (art. 112, caput, §§2º e 3º) , acrescidos de BDI de referência adotado no orçamento-base da Administração (20%) , aplicando-se o desconto inicialmente obtido (0,9%) ;
9.2.1.4.2. no caso de serviços preexistentes, utilizar os preços unitários contratuais, observando o desconto da proposta inicial.
Acórdão 2065/2013-TCU-Plenário, Ministro Relator: Raimundo Carreiro
Trecho do Relatório:
II - no caso de itens novos, deverá ser adotada a seguinte sistemática:
a - utilizar o valor de insumos constantes da proposta da contratada, dentro da composição orçamentária do Sicro;
b - não existindo o insumo na proposta da contratada, será adotado o valor do insumo do Sicro;
c - não existindo este novo item no Sicro, deverá ser apresentada justificativa detalhada da nova composição de preços, utilizando, quando possível, valores dos insumos constantes da proposta, e, em caso contrário, utilizar preços de mercado obtidos por meio de cotações fornecidas por fontes independentes. 
Este novo item deverá ser comparado com outro similar constante do Sicro.
Tal procedimento visa a manutenção do equilíbrio econômico-financeiro inicialmente avençado entre a Administração e o particular contrato. Além dessa orientação normativa do DNIT, especificamente no âmbito do acompanhamento das obras de duplicação da BR-101/Sul, tem-se, no tocante à definição de preços de itens novos, a seguinte jurisprudência do TCU (...) .
Quanto ao Contrato 2.777/98 (Lote 2) , restou evidenciado, na análise individualizada desse contrato (peça 177) , que houve inclusão de novos serviços com preços superiores aos de mercado e majoração de quantitativos dos serviços inicialmente contratados com sobrepreço, combinado com a diminuição de serviços ofertados com desconto, sendo esses os motivos para o superfaturamento ocorrido por jogo de planilha de R$ 22.848.437,83 (13,81% do final do contrato) .
Os preços novos aditivados ao contrato tiveram as mesmas falhas já relatadas para o Contrato 2.776/98 (Lote 1) , qual seja, confecção de uma CPU nova com os dados da contratada sem assegurar que o preço final do novo serviço fosse menor ou igual aos referenciais oficiais da Administração.
Ademais, não foi aplicado, nem de forma individual, nem de forma global o desconto inicial oferecido pela contratada, o que também impactou na ocorrência do débito devido ao jogo de planilha.
Os serviços novos aditivados com sobrepreço no Contrato 2.777/98 (Lote 2) foram:
a)  transportes de materiais, ocasionando superfaturamento de R$ 6.990.839,92; 
b)  escavação e carga de material de entulho e lixo, superfaturamento de R$ 2.035.325,66; e
c)  escavação de material 3ª categoria com fogo cuidadoso, superfaturamento de R$ 3.871.039,12.
Todos esses serviços já haviam sido identificados com sobrepreço pelas auditorias anteriores realizadas e, inclusive, foram objetos de audiência, conforme itens 8.4.3, 8.4.2 e 8.4.5 da Decisão 1.713/2002-TCU-Plenário, respectivamente.
A análise das razões de justificativas foi efetuada na instrução realizada em 21/3/2005 (TC Processo 005.454/2001-4, peça 206, p. 42-51 e peça 207, p. 3-7) , e não foram acolhidas. Destaca-se que, para a elaboração das CPUs de referência adotadas neste momento processual, a análise das razões de justificativas efetuadas foi considerada, conforme resta demonstrado no Apêndice A da peça 177.
Destaca-se que, assim como no Lote 1, os funcionários da Dersa chamados em audiência não foram aqueles que aprovaram as composições de preços novos com sobrepreço e, sim, aqueles que assinaram os termos aditivos.
A outra parte do sobrepreço refere-se às alterações de quantitativos dos serviços previamente contratados, realizadas por meio do 2º e 8º TAM, respectivamente.
Da análise individualizada desse contrato (peça 177) , constatou-se que as alterações de quantitativos dos serviços inicialmente contratados realizadas pelo 8º TAM teriam ocasionado um possível dano ao erário de R$ 334.725,26. Contudo, analisando a variação do desconto em relação aos serviços previamente contratados verificados no 2º TAM e no 8º TAM, que foi de 8,15% e 8,12% (tabelas 7 e 8 da peça 177) ; percebe-se que o 8º TAM praticamente manteve o desconto do 2º TAM, motivo pelo qual, conforme entendimento já relatado do Acórdão 1918/2013-TCU-Plenário, pode-se desconsiderar esse valor como dano ao erário.
Em relação ao 2º TAM, constatou-se um sobrepreço de R$ 9.616.507,88 referente às alterações de quantitativos dos serviços previamente contratados.
Nesse aditivo, houve grande alteração na classificação do material escavado, gerando aumento considerável do material de solo mole e diminuição dos solos de 2ª e 3ª categoria.
Como o serviço de 'escavação de solo mole com retro escavadeira' estava com sobrepreço de 104% em relação ao orçamento da Dersa e em 76% em relação à média dos licitantes e teve seu quantitativo majorado em 3.294% ocorreu superfaturamento por jogo de planilha. Somente esse serviço é responsável por 69% do superfaturamento ocorrido.
Destaca-se que na contratação das obras do Rodoanel Oeste não havia previsão de critérios de aceitabilidade dos preços unitários, fato que afronta o art. 40, inciso X, c/c o art. 43, inciso IV, da Lei 8.666/93.
Esse aumento do quantitativo dos solos moles, inclusive, foi objeto de audiência, conforme item 8.4.1 da Decisão 1.713/2002-TCU-Plenário, Ministro Relator Augusto Sherman.
A análise das razões de justificativas, quanto a essa irregularidade, foi realizada na instrução de 21/3/2005 (TC Processo 005.454/2001-4, peça 206, p. 39-42) , a qual foi transcrita na análise do Contrato 2.777/98, Lote 2 (peça 177) . A conclusão foi pelo não acolhimento das justificativas e que o aumento do quantitativo de solo mole sem a devida repactuação do preço contratado foi ilegal, propondo a aplicação de multa aos gestores. 
O Ministro Relator Augusto Sherman, na sua proposta de deliberação (TC Processo 005.454/2001-4, peça 212, p. 17-37) , entendeu que as análises realizadas ainda não eram conclusivas, devendo a unidade técnica dessa Corte analisar as alterações contratuais ocorridas por meio dos aditivos, motivo pelo qual optou por não analisar os atos dos responsáveis naquele momento. 
Naquele momento processual, foram chamados em audiências os funcionários da Dersa que que assinaram os aditivos e não aqueles que efetivamente aprovaram as alterações de quantitativos e os preços novos dos serviços aditivados, fato que resta evidenciado na análise individualizada do Contrato 2.777/98, Lote 2 (peça 177) .
O aumento do quantitativo de escavação do solo mole majorou, também, o 'espalhamento/compactação material qualquer para fundação aterro', o que impactou em 8,6% o superfaturamento, ocorrido devido ao jogo de planilha, em relação aos serviços previamente contratados. Esse serviço contratado estava superior em 597% em relação ao orçamento da Dersa e 275% em relação à média dos licitantes e teve o quantitativo majorado em 1.222%.
Outro serviço que teve o quantitativo majorado devido ao solo mole foi o 'espalhamento de material em bota fora', impactando em 3,1% o superfaturamento. Seu quantitativo foi majorado em 570% e o preço contratado estava superior 18% em relação ao orçamento da Dersa e 16% em relação à média dos licitantes.
Entende-se que, neste momento processual, resta prejudicada a verificação do quantitativo executado e do tipo de material escavado - solo mole ou material de outra categoria, pois a obra foi concluída em outubro de 2002. O lapso temporal de mais de dezoito anos dificulta a apuração in loco do que foi efetivamente realizado.
Percebe-se, então, que não houve por parte dos funcionários da Dersa a diligência necessária. Ao majorar o quantitativo de solos moles, deveriam atentar para a média do mercado ou até pelo preço orçado inicialmente pela Dersa para repactuar o preço dos serviços contratados 'escavação de solo mole com retro escavadeira', 'espalhamento/compactação material qualquer para fundação aterro' e 'espalhamento de material em bota fora. Tal cuidado poderia reduzir o risco de ocorrência de superfaturamento devido ao jogo de planilha, em relação aos serviços previamente contratados. 
No Contrato 2.809/99 (Lote 3)  restou evidenciado, conforme análise individualizada desse contrato (peça 178) , que houve inclusão de novos serviços com preços superiores aos de mercado e majoração de quantitativos dos serviços inicialmente contratados com sobrepreço combinado com a diminuição de serviços ofertados com desconto, sendo esses os motivos para o superfaturamento ocorrido por jogo de planilha de R$ 9.414.547,62 (16,75% do final do contrato) .
Os preços novos aditivados ao contrato tiveram as mesmas falhas já relatadas para o Contrato 2.776/98 (Lote 1) , qual seja, confecção de uma CPU nova com os dados da contratada sem assegurar que o preço final do novo serviço fosse menor ou igual aos referenciais oficiais da Administração.
Ademais, não foi aplicado, nem de forma individual, nem de forma global, o desconto inicial oferecido pela contratada, o que também impactou na ocorrência do débito devido ao jogo de planilha.
Os serviços aditivados com sobrepreço no Contrato 2.809/99 (Lote 3) foram: 
a) transportes de materiais, ocasionando superfaturamento de R$ 1.184.862,34;
b) escavação de material 3ª categoria com fogo cuidadoso, superfaturamento de R$ 672.893,28; e 
c) treliça p/balanços sucessivos - tabuleiro de 19,30 m, superfaturamento de R$ 133.722,74.
Os dois primeiros serviços já haviam sido identificados com sobrepreço pelas auditorias anteriores realizadas e inclusive foram objetos de audiência, conforme itens 8.4.3 e 8.4.5 da Decisão 1.713/2002-TCU-Plenário, respectivamente.
As razões de justificativas foram analisadas na instrução realizada em 21/3/2005 (TC Processo 005.454/2001-4, peça 206, p. 42-51 e peça 207, p. 3-7) e não foram acolhidas. Destaca-se que, para a elaboração das CPUs de referência adotadas neste momento processual, as análises das razões de justificativas efetuadas foram consideradas, conforme resta demonstrado no Apêndice A da peça 178.
Destaca-se que, assim como no Lote 1, os funcionários da Dersa chamados em audiência não foram aqueles que aprovaram as composições de preços novos com sobrepreço e, sim, aqueles que assinaram os termos aditivos.
A outra parte do sobrepreço refere-se às alterações de quantitativos dos serviços previamente contratados, realizadas por meio do 2º e 8º TAM, respectivamente.
Da análise individualizada desse contrato (peça 178) , constatou-se que as alterações de quantitativos dos serviços inicialmente contratados realizadas pelo 8º TAM teriam ocasionado um possível dano ao erário de R$ 164.126,15. Contudo, analisando a variação do desconto em relação aos serviços previamente contratados verificados no 2º TAM e no 8º TAM, que foi de 23,38% e 23,24%, respectivamente (tabelas 4 e 5 da peça 178) ; percebe-se que o 8º TAM praticamente manteve o desconto do 2º TAM, motivo pelo qual, conforme entendimento já relatado do Acórdão 1918/2013-TCU-Plenário, pode-se desconsiderar esse valor como dano ao erário.
Em relação ao 2º TAM constatou-se um sobrepreço de R$ 17.258.943,10 referente às alterações de quantitativos dos serviços previamente contratados.
Assim, como no Lote 2, a grande causa desse superfaturamento foi a alteração na classificação do material escavado, gerando aumento considerável do material de solo mole e diminuição dos solos de 2ª e 3ª categoria.
Somente o aumento de quantitativo do serviço 'escavação de solo mole com retro escavadeira' é responsável por 43% do superfaturamento ocorrido devido ao jogo de planilha, em relação aos serviços previamente contratados. Seu quantitativo foi aumentado em 1.492% e o seu preço estava superior em 110% em relação ao orçamento da Dersa e em 89% em relação à média dos licitantes.
Esse aumento do quantitativo dos solos moles, assim como no Contrato 2.777/98, Lote 2, foi objeto de audiência, conforme item 8.4.1 da Decisão 1.713/2002-TCU-Plenário, Ministro Relator Augusto Sherman. 
A análise das razões de justificativas, quanto a essa irregularidade, foi realizada na instrução de 21/3/2005 (TC Processo 005.454/2001-4, peça 206, p. 39-42) , a qual foi transcrita na análise do Contrato 2.809/98, Lote 3 (peça 178) , concluiu que pelo não acolhimento das justificativas e que o aumento do quantitativo de solo mole sem a devida repactuação do preço contratado foi ilegal, propondo a aplicação de multa aos gestores. 
O Ministro Relator Augusto Sherman, na sua proposta de deliberação (TC Processo 005.454/2001-4, peça 212, p. 17-37) , entendeu que as análises realizadas ainda não eram conclusivas, devendo a unidade técnica dessa Corte analisar as alterações contratuais ocorridas por meio dos aditivos, motivo pelo qual optou por não analisar os atos dos responsáveis naquele momento.
Naquele momento processual, foram chamados em audiências os funcionários da Dersa que que assinaram os aditivos e não aqueles que efetivamente aprovaram as alterações de quantitativos e os preços novos dos serviços aditivados, fato que resta evidenciado na análise individualizada do Contrato 2.809/98, Lote 3 (peça 178) .
Outro serviço que sofreu acréscimo foi o de 'fundação de aterro com rachão', responsável por 22% do superfaturamento ocorrido devido ao jogo de planilha, em relação aos serviços previamente contratados. 
Esse serviço foi executado nos locais que ocorreram a retirada de solo mole e teve seu quantitativo majorado em 1.344%. Esse aumento de quantitativo, sem a repactuação do preço contratado, causou o superfaturamento, tendo em vista que este estava superior em 25% em relação ao orçamento da Dersa e com desconto de 1% em relação à média dos licitantes. Destaca-se que, mesmo com desconto em relação à média dos licitantes, o aumento de quantitativo desse serviço acarretou desequilíbrio, pois o desconto inicial em relação à média era de 38,45%. 
Outro serviço que teve o quantitativo majorado devido à escavação do solo mole foi o 'espalhamento/compactação material qualquer para fundação aterro'. Essa majoração impactou em 10% o superfaturamento ocorrido devido ao jogo de planilha. 
A majoração desse serviço em 924%, sem a repactuação do preço contratado, causou o superfaturamento, tendo em vista que este estava superior em 574% em relação ao orçamento da Dersa e em 216% em relação à média dos licitantes.
Entende-se que, neste momento processual, resta prejudicada a verificação do quantitativo executado e do tipo de material escavado - solo mole ou material de outra categoria, pois a obra foi concluída em outubro de 2002. O lapso temporal de mais de dezoito anos dificulta a apuração in loco do que foi efetivamente realizado.
Percebe-se, então, que não houve por parte dos gestores a diligência necessária. Ao majorar o quantitativo de solos moles, deveriam atentar para a média do mercado ou até pelo preço orçado inicialmente pela Dersa para repactuar o preço contratado dos serviços: 'escavação de solo mole com retro escavadeira'; 'fundação de aterro com rachão'; e 'espalhamento/compactação material qualquer para fundação aterro'. Tal cuidado poderia reduzir o risco de ocorrência de superfaturamento devido ao jogo de planilha, em relação aos serviços previamente contratados. 
Por fim, no Contrato 2.781 (Lote 6)  restou evidenciado, na análise individualizada desse contrato (peça 181) , que houve inclusão de novos serviços com preços superiores aos de mercado, sendo esse o motivo para o superfaturamento ocorrido por jogo de planilha de R$ 6.830.446,62 (11,12% do final do contrato) .
Os preços novos aditivados ao contrato tiveram as mesmas falhas já relatadas para o Contrato 2.776/98 (Lote 1) , qual seja, confecção de uma CPU nova com os dados da contratada sem assegurar que o preço final do novo serviço fosse menor ou igual aos referencias oficiais da Administração.
Ademais. não foi aplicado, nem de forma individual nem de forma global, o desconto inicial oferecido pela contratada, o que também impactou na ocorrência do débito devido ao jogo de planilha.
Os serviços novos aditivados com sobrepreço no Contrato 2.781/98 (Lote 6) foram:
a) transportes de materiais, ocasionando superfaturamento de R$ 7.391.755,39; e 
b) corte, seccionamento, carga, transporte e empilhamento de árvore d>15cm, superfaturamento de R$ 582.753,85.
Todos esses serviços já haviam sido identificados com sobrepreço pelas auditorias anteriores realizadas e, inclusive, foram objetos de audiência, conforme itens 8.4.3 e 8.4.4 da Decisão 1.713/2002TCU-Plenário, respectivamente.
A análise das razões de justificativas, quanto a essas irregularidades, foi realizada na instrução de 21/3/2005 (TC Processo 005.454/2001-4, peça 206, p. 45-53 e peça 207, p. 1-3) , a qual foi transcrita na análise do Contrato 2.781/98, Lote 6 (peça 181) . Concluiu que o aumento do quantitativo de solo mole sem a devida repactuação do preço contratado foi ilegal, propondo a aplicação de multa aos gestores. 
O Ministro Relator Augusto Sherman, na sua proposta de deliberação (TC Processo 005.454/2001-4, peça 212, p. 17-37) , entendeu que as análises realizadas ainda não eram conclusivas, devendo a unidade técnica dessa Corte analisar as alterações contratuais ocorridas por meio dos aditivos, motivo pelo qual entendeu não ser o momento de analisar os atos dos responsáveis.
Naquele momento processual, foram chamados em audiências os funcionários da Dersa que que assinaram os aditivos e não aqueles que efetivamente aprovaram as alterações de quantitativos e os preços novos dos serviços aditivados, fato que resta evidenciado na análise individualizada do Contrato 2.781/98, Lote 6 (peça 181) .
Destaca-se que, assim como no Lote 1, os funcionários da Dersa chamados em audiência não foram aqueles que aprovaram as composições de preços novos com sobrepreço e, sim, aqueles que assinaram os termos aditivos.
Identificação dos responsáveis
III.1 Agentes públicos
Conforme verificado, foram dois os motivos dos superfaturamentos devido ao jogo de planilha: a) inclusão de serviços novos com sobrepreço e b) aumento do quantitativo de serviços contratados com sobrepreço.
Esses gestores restam devidamente identificados nas análises realizadas para cada contrato (peças 176 a 181) , estando a conduta, nexo de causalidade e culpabilidade discriminados na Matriz de Responsabilização, Apêndices C a F desta instrução.
A falha dos gestores que aprovaram as novas composições já foi relatada, qual seja, a não confecção de uma CPU de referência para verificar se os serviços novos aditivados estavam com sobrepreço. Tampouco foi aplicado de forma individual ou de forma global o desconto inicial oferecido pela contratada, fatos que afrontam o § 2º do art. 58, da Lei 8.666/9 e o art. 37, inciso XXI da Constituição Federal.
Já a falha dos gestores que aprovaram as alterações de quantitativos ocorreu devido a não haver a diligência necessária, esperada de um gestor médio, ao majorar o quantitativo de solos moles. Os serviços contratados para os lotes 2 e 3 relacionados a esse material, quais sejam:  'escavação de solo mole com retro escavadeira'; 'fundação de aterro com rachão', 'espalhamento/compactação material qualquer para fundação aterro', e 'espalhamento de material em bota fora', estavam com sobrepreço em relação ao orçamento da Dersa e à média dos licitantes; portanto os aumentos dos seus quantitativos ocasionaram o jogo de planilha nesses lotes.
Logo, ao não analisarem se as alterações realizadas nos lotes 2 e 3 estavam mantendo as condições inicialmente pactuadas, os funcionários da Dersa que alteraram os quantitativos dos serviços previamente contratados desrespeitaram o § 2º do art. 58, da Lei 8.666/93 e o art. 37, inciso XXI da Constituição Federal.
Destaca-se que, conforme jurisprudência dessa Corte de Contas, não é necessário caracterizar o dolo para a condenação solidária desses gestores na ocorrência do superfaturamento devido ao jogo de planilha, como exemplo cita-se o seguinte trecho do Voto do Acórdão 5547/2019-TCU-Primeira Câmara, Ministro Relator Benjamin Zymler:
O argumento de que a Lei de Introdução às Normas do Direito Brasileiro (LINDB) estabelece que o agente público só responderá pessoalmente por suas decisões ou opiniões técnicas em caso de dolo ou erro grosseiro, em linha com o que decidi ao relatar o Acórdão 2391/2018-TCU-Plenário, as alterações promovidas na LINDB, em especial no art. 28, não provocaram uma modificação nos requisitos necessários para a responsabilidade financeira por débito, tendo em vista o tratamento constitucional conferido à matéria.
O dever de indenizar os prejuízos ao Erário, que não pode ser considerado uma sanção, permanece sujeito à comprovação de dolo ou culpa, sem qualquer gradação, como é de praxe no âmbito da responsabilidade aquiliana, inclusive para fins de regresso à administração pública, nos termos do art. 37, § 6º, da Constituição:
Na mesma linha são os Acórdão 2550/2019-TCU-Plenário, Ministro Relator Augusto Sherman; 14.046/2018-TCU-1ª Câmara, Ministro Relator José Múcio; 567/2018-TCU-2ª Câmara, Ministro Relator Augusto Nardes; e 1.952/2011-TCU-2ª Câmara, Ministro Relato André de Carvalho.
III.2 Empresa contratada
De acordo com o Código Civil, a solidariedade não se presume (art. 265) , ou resulta da lei ou da vontade das partes.
A Lei Orgânica do TCU (Lei 8.443/92) em seu art. 16, § 2°, alínea 'b' dispõe que:
Art. 16. As contas serão julgadas:
 (...) 
III - irregulares, quando comprovada qualquer das seguintes ocorrências:
 (...) 
c) dano ao Erário decorrente de ato de gestão ilegítimo ao antieconômico;
 (...) 
§ 2° Nas hipóteses do inciso III, alíneas c e d deste artigo, o Tribunal, ao julgar irregulares as contas, fixará a responsabilidade solidária:
a) do agente público que praticou o ato irregular, e
b) do terceiro que, como contratante ou parte interessada na prática do mesmo ato, de qualquer modo haja concorrido para o cometimento do dano apurado.
Dessa forma, as empresas contratadas devem ser citadas solidariamente aos agentes públicos.
III.3 Ente federativo convenente
A Decisão Normativa - TCU 57/2004 estabelece que: 
Art. 1º Nos processos de Tomadas de Contas Especiais relativos a transferências de recursos públicos federais aos Estados, ao Distrito Federal e aos Municípios, ou a entidades de sua administração, as unidades técnico-executivas competentes verificarão se existem indícios de que esses entes da federação se beneficiaram com a aplicação irregular dos recursos. 
Art. 2º Configurada a hipótese de que trata o artigo anterior, a unidade técnicoexecutiva proporá que a citação seja feita também ao ente político envolvido, na pessoa do seu representante legal, solidariamente com o agente público responsável pela irregularidade. 
Art. 3º Caso comprovado que o ente federado se beneficiou pela aplicação irregular dos recursos federais transferidos, o Tribunal, ao proferir o julgamento de mérito, condenará diretamente o Estado, o Distrito Federal ou o Município, ou a entidade de sua administração, ao pagamento do débito, podendo, ainda, condenar solidariamente o agente público responsável pela irregularidade e/ou cominar-lhe multa.
Para elucidar o que seria o benefício do ente federado, deve-se analisar o parecer que fundamentou a aprovação da citada Decisão, do qual destaca-se:
Além disso, ao celebrar convênio, o ente federativo se obriga ao cumprimento das cláusulas estabelecidas de comum acordo com o convenente, entre as quais a de aplicar os recursos de conformidade com o plano de trabalho, sob pena de sua devolução, nos termos do art. 7º, XII, 'c', da Instrução Normativa/STN nº 1/1997. 
Sendo assim, a constatação de que o Estado, o Distrito Federal ou o Município se beneficiou com a aplicação dos recursos em fins diversos daqueles previstos nas cláusulas fixadas em convênio terá como conseqüência a condenação do respectivo ente federativo, com vistas à devolução dos valores inquinados, ressaltando-se que tal procedimento em hipótese nenhuma mitiga a autonomia desse ente, ou ofende o princípio federativo. Ao contrário, agir de forma diferente seria o mesmo que ensejar o enriquecimento sem causa desse ente.
Ademais, caso a tese da autonomia dos entes federados prosperasse nesses casos, impedindo a atuação efetiva do Tribunal de Contas da União, poder-se-ia produzir um viés na conduta dos administradores, possibilitando a utilização dos recursos recebidos mediante convênios sem o compromisso de aplicá-los nos fins previamente pactuados. 
Diante de indícios de que algum ente da federação tenha se beneficiado com a aplicação irregular de recursos federais, faz-se necessária a citação da pessoa jurídica para que apresente suas alegações de defesa, ou recolha o débito correspondente. Tal procedimento, além de observar os princípios constitucionais do contraditório e da ampla defesa, confere maior eficácia aos Acórdãos desta Corte, que têm força de título executivo, possibilitando a real condenação de Estados, Distrito Federal ou Municípios que tenham causado prejuízo ao erário público.
Logo, entende-se que o ente federativo não deve ser citado solidariamente com os agentes públicos e as empresas contratadas, pois os recursos transferidos foram aplicados nas obras do Rodoanel Oeste, não restando caracterizado que o ente federativo tenha se beneficiado pelo superfaturamento ocorrido nas obras decorrente do jogo de planilha.
Quantificação do débito
Destaca-se que, apesar de solicitado, por meio de diligência (TC Processo 005.454/2001-4, peça 214, p. 13-15) , que a Dersa encaminhasse os boletins de medição dos contratos, contendo no mínimo a descrição dos serviços, os quantitativos medidos no mês e o preço unitário, esses não foram anexados aos autos, até este momento processual.
A Dersa, para atendimento a esta diligência, encaminhou apenas o boletim da 42ª medição provisória, do Lote 2, Contrato 2.777/98, conforme peça 256 a 257, p. 14.
O Roteiro de Auditoria de Obras Públicas, aprovado pela Portaria Segecex 33, de 7/12/2012, descreve como deve ser calculado o débito quando não há nos autos todas as medições:
546. A apuração das parcelas de débito por estimativa geralmente se dá quando os elementos presentes nos autos não permitem o uso de nenhum dos dois métodos descritos anteriormente. A título de exemplo, pode-se considerar que o superfaturamento foi integralmente verificado na data do último pagamento ou na data de conclusão da obra, no caso de as planilhas de medições não constarem dos autos. Tal procedimento é claramente favorável aos responsáveis e resulta em um débito atualizado menor do que o obtido mediante outros métodos.
Apesar de não existir nos autos todos os boletins de medições, a Dersa protocolou a relação de pagamentos realizados em todos os contratos (TC 005.454/20014, peça 266, p. 11 a peça 267, p. 30) .
Das análises dessas relações de pagamentos, constatou-se que os valores medidos foram praticamente os valores previstos nos últimos aditivos realizados nos contratos, os quais foram utilizados para o cálculo do jogo de planilha, conforme demonstrado nas análises individualizadas de cada contrato (peça 176 a 181) . 
Pode-se, então, considerar essa relação de pagamentos, fornecida pela Dersa, para definir as datas das parcelas do débito.
Portanto, como não há nos autos detalhamento dos serviços medidos em cada medição, o que impede um cálculo preciso dos valores indevidos a cada data de pagamento; propõe-se que o dano ao erário de cada contrato seja considerado a partir das últimas medições realizadas.
O Contrato 2.776/98 (Lote 1)  teve um superfaturamento de R$ 7.202.350,37 (ref. out/97) . Esse dano ao erário deve ser separado por dois grupos de funcionários da Dersa, conforme demonstrando na análise do contrato (peça 176) .
Os que aprovaram os novos serviços de transporte respondem por 31,90%, sendo eles os Srs. Marcos Oliveira de Carvalho (CPF: XXX.280.168-XX) , engenheiro da EG/DEORC; Carlos Satoru Miyasato (CPF: XXX.210.948-XX) , responsável pela EG/DEORC e Oswaldo Issao Uyemura (CPF XXX.585.658-XX - falecido em 2010, peça 191) , responsável pela EG/DICOP.
Já os que aprovaram os serviços novos de tirantes Dywidag, de tirante para 700 kn c/ 8 cordoalhas de 12,7 mm e de escavações descontínuas para o emboque, respondem por 68,10%, sendo eles os Srs. Marcos Oliveira de Carvalho (CPF: XXX.280.168-XX) , engenheiro da EG/DEORC; Carlos Satoru Miyasato (CPF: XXX.210.948-XX) , responsável pela EG/DEORC e Mário Rodrigues Júnior (CPF XXX.388.828-XX) , responsável pela EG/DIMEO.
O resumo do débito por medição, considerando tanto os valores pagos a preços iniciais e o reajuste, separado pelo motivo do superfaturamento, foram resumidos na tabela 5.
Tabela 5: Débito do Contrato 2.776/98
	Medição
	Data de pagamento
	Superfaturamento serviços novos de transporte (31,90%) 
	 Superfaturamento serviços novos de tirantes Dywidag, de tirante para 700 kn c/ 8 cordoalhas de 12,7 mm e de escavações descontínuas para o emboque  (68,10%) 

			 PI (R$) 
	Reajuste
 (R$) 
	Total (PI+R) 
 (R$) 
	 PI
 (R$) 
	Reajuste (R$) 
	Total (PI+R) 
 (R$) 

	40
	29/5/2002
	365.432,15
	264.640,33
	630.072,48
	780.123,18
	564.953,18
	1.345.076,36

	41
	10/7/2002
	665.715,28
	313.259,72
	978.975,00
	1.421.166,48
	668.745,68
	2.089.912,16

	42
	30/8/2002
	268.876,72
	162.746,89
	431.623,60
	573.997,00
	347.431,44
	921.428,45

	43
	30/8/2002
	1.690,21
	834,08
	2.524,29
	3.608,26
	1.780,58
	5.388,84

	44
	16/9/2002
	6.722,24
	1.989,78
	8.712,01
	14.350,61
	4.247,76
	18.598,38

	45
	31/10/2002
	16.788,33
	9.014,54
	25.802,87
	35.839,65
	19.244,21
	55.083,86

	46
	3/12/2002
	73.878,50
	48.021,35
	121.899,85
	157.715,53
	102.515,81
	260.231,34

	47
	25/6/2004
	49.021,47
	- 3.022,80
	45.998,67
	104.650,85
	- 6.453,07
	98.197,78

	72
	30/12/2004
	849.424,88
	894.444,39
	1.743.869,27
	1.813.349,03
	1.909.456,53
	3.722.805,56

	Subtotal
	2.297.549,77
	1.691.928,28
	3.989.478,05
	4.904.800,60
	3.611.922,12
	8.516.722,73

	Fonte: dados do pagamento (valores e datas) foram obtidos no TC Processo 005.454/2001-4, peça 266, p. 12-25
Notas: 1) alguns pagamentos foram divididos em várias datas, adotou-se como data de pagamento a data do último pagamento de cada medição;
2) partiu-se da última medição realizada para as anteriores até alcançar o valor medido igual ao superfaturamento de R$ 7.202.350,37;
3) considerou-se o mesmo percentual de reajuste aplicado nas medições para obter o débito decorrente do reajuste aplicado sobre os preços superfaturados.

O Contrato 2.777/98 (Lote 2)  teve um superfaturamento de R$ 22.848.437,83 (ref. out/97) , porém, deve-se desconsiderar o valor do possível dano ao erário ocorrido nas alterações de quantitativos previamente contratados ocorridos no 8º TAM, que foi de R$ 334.725,26, conforme explicitado no item 98 desta instrução. Logo o dano ao erário a ser considerado deve ser de R$ 22.513.715,58 (ref. out/97) . Esse dano ao erário deve ser separado por dois grupos de funcionários da Dersa, conforme demonstrando na análise do contrato (peça 177) .
Os que aprovaram as alterações de quantitativos dos serviços previamente contratados, por meio do 2º TAM, respondem por 42,71%, sendo eles os Srs. Milton Xavier (CPF:XXX.274.838-XX) , AST Diretoria; Raymundo D´Elia Júnior (CPF: 382.022.20815 - falecido em 2017, peça 190) , Gerente de obras do Rodoanel; Oswaldo Issao Uyemura (CPF:  XXX.585.658-XX - falecido em 2010, peça 191) , Gerente divisão de planejamento e medição; Rubens Narciso Peduti Dal Molin (CPF: XXX.158.978-XX) , Especialista 3; Carlos Satoru Miyasato (CPF: 679.210.94872) , Chefe departamento; Marcos Oliveira de Carvalho (CPF: XXX.280.168-XX) , Coordenador Técnico; Pedro da Silva (CPF: XXX.388.878-XX) , AST Gerente divisão; e Dario J. Tambellini (CPF:  XXX.104.538-XX) , Coordenador Técnico.
Já os funcionários da Dersa que aprovaram os preços novos dos serviços transporte de material, escavação e carga de entulho e lixo e escavação de material de 3ª categoria com fogo cuidadoso, respondem por 57,29%, sendo eles Srs. Marcos Oliveira de Carvalho (CPF: XXX.280.168-XX) , engenheiro da EG/DEORC; Carlos Satoru Miyasato (CPF: XXX.210.948-XX) , responsável pela EG/DEORC e Oswaldo Issao Uyemura (CPF: XXX.585.658-XX - falecido em 2010, peça 191) , responsável pela EG/DICOP.
O resumo dos débitos por medição, considerando tanto os valores pagos a preços iniciais e o reajuste, separado pelo motivo do superfaturamento, foram resumidos na tabela 6.
Tabela 6 Débito do Contrato 2.777/98
	Medição
	Data de pagamento
	Superfaturamento quantitativo
 2º TAM (42,71%) 
	Superfaturamento serviços novos (57,29%) 

			 PI (R$) 
	Reajuste (R$) 
	Total (PI+R) (R$) 
	 PI (R$) 
	Reajuste (R$) 
	Total (PI+R) (R$) 

	44
	30/8/2002
	247.541,99
	160.173,06
	407.715,05
	331.991,59
	214.816,52
	546.808,11

	45
	16/9/2002
	1.051.666,00
	735.291,99
	1.786.957,99
	1.410.444,61
	986.138,77
	2.396.583,38

	46
	30/10/2002
	1.223.359,57
	670.868,43
	1.894.228,00
	1.640.711,88
	899.736,96
	2.540.448,84

	47
	3/12/2002
	844.860,48
	527.724,12
	1.372.584,60
	1.133.086,85
	707.758,58
	1.840.845,43

	49
	6/2/2003
	166.103,31
	202.313,83
	368.417,14
	222.769,89
	271.333,72
	494.103,61

	73
	30/12/2004
	5.096.507,25
	6.645.845,45
	11.742.352,70
	6.835.194,03
	8.913.093,01
	15.748.287,04

	77
	20/4/2005
	211.628,36
	252.349,46
	463.977,83
	283.825,94
	338.439,15
	622.265,08

	78
	13/5/2005
	205.357,13
	234.029,37
	439.386,50
	275.415,25
	313.869,11
	589.284,36

	79
	15/9/2005
	569.483,78
	755.332,39
	1.324.816,17
	763.764,67
	1.013.016,00
	1.776.780,67

	Total
		9.616.507,88
	10.183.928,11
	19.800.435,99
	12.897.204,70
	13.658.201,82
	26.555.406,52

	Fonte: dados do pagamento (valores e datas) foram obtidos no TC Processo 005.454/2001-4, peça 266, p. 26-39Notas: 1) alguns pagamentos foram divididos em várias datas, adotou-se como data de pagamento a data do último pagamento de cada medição;
2) partiu-se da última medição realizada para as anteriores até alcançar o valor medido igual ao superfaturamento de R$ 22.513.715,58; e
3) considerou-se o mesmo percentual de reajuste aplicado nas medições para obter o débito decorrente do reajuste.

Já o Contrato 2.809/99 (Lote 3)  teve um superfaturamento de R$ 19.414.547,62 (ref. out/97) , porém, deve-se desconsiderar o valor do possível dano ao erário ocorrido nas alterações de quantitativos previamente contratados ocorridos no 8º TAM, que foi de R$ 164.126,15, conforme explicitado no item 120 desta instrução. Logo o dano ao erário a ser considerado deve ser de R$ 19.250.421,47 (ref. out/97) . Esse dano ao erário deve ser separado por dois grupos de funcionários da Dersa, conforme demonstrado na análise do contrato (peça 178) .
Os que aprovaram as alterações de quantitativos dos serviços previamente contratados, por meio do 2º TAM, respondem por 89,65%, sendo eles os Srs. Milton Xavier (CPF:566.274.838- 15) , AST Diretoria; Raymundo D´Elia Júnior (CPF: 382.022.20815 - falecido em 2017, peça 190) , Gerente de obras do Rodoanel; Oswaldo Issao Uyemura (CPF:  XXX.585.658-XX - falecido em 2010, peça 191) , Gerente divisão de planejamento e medição; Rubens Narciso Peduti Dal Molin (CPF: XXX.158.978-XX) , Especialista 3; Carlos Satoru Miyasato (CPF: 679.210.94872) , Chefe departamento; Marcos Oliveira de Carvalho (CPF: XXX.280.168-XX) , Coordenador Técnico; Pedro da Silva (CPF: XXX.388.878-XX) , AST Gerente divisão; e Dario J. Tambellini (CPF:  XXX.104.538-XX) , Coordenador Técnico.
Já os funcionários da Dersa que aprovaram os preços novos dos serviços transporte de material, escavação de material de 3º categoria com fogo cuidadoso e treliça para balanços sucessivos, respondem por 10,35%, sendo eles Srs. Marcos Oliveira de Carvalho (CPF: XXX.280.168-XX) , engenheiro da EG/DEORC; Carlos Satoru Miyasato (CPF: XXX.210.948-XX) , responsável pela EG/DEORC e Oswaldo Issao Uyemura (CPF: XXX.585.658-XX - falecido em 2010, peça 191) , responsável pela EG/DICOP.
O resumo dos débitos por medição, considerando tanto os valores pagos a preços iniciais e o reajuste, separado pelo motivo do superfaturamento, foram resumidos na tabela 7.
Tabela 7: Débito do Contrato 2.809/99
	Medição
	Data de pagamento
	Superfaturamento quantitativo 2º TAM (89,65%) 
	 Superfaturamento serviços novos (10,35%) 

			 PI (R$) 
	Reajuste (R$) 
	Total (R$) 
	 PI (R$) 
	Reajuste (R$) 
	Total (R$) 

	39
	16/09/2002
	1.555.525,01 
	    1.094.843,76 
	2.650.368,77 
	179.489,23 
	     126.332,05 
	     305.821,28 

	40
	15/10/2002
	5.773.554,48 
	    3.952.727,30 
	9.726.281,79 
	666.200,06 
	     456.098,09 
	  1.122.298,14 

	41
	03/12/2002
	4.091.616,04 
	    2.800.459,57 
	6.892.075,61 
	472.124,21 
	     323.139,99 
	     795.264,20 

	42
	09/01/2003
	1.326.301,12 
	    1.100.256,55 
	2.426.557,67 
	153.039,50 
	     126.956,62 
	     279.996,12 

	43
	09/01/2003
	1.165.714,70 
	       603.932,04 
	1.769.646,74 
	134.509,72 
	       69.686,63 
	     204.196,35 

	44
	25/06/2004
	258.496,97 
	       204.719,31 
	463.216,28 
	29.827,50 
	       23.622,19 
	       53.449,69 

	45
	25/06/2004
	202.195,16 
	       150.297,01 
	352.492,17 
	23.330,94 
	       17.342,50 
	       40.673,44 

	46
	25/06/2004
	20.419,12 
	           8.882,28 
	29.301,40 
	2.356,13 
	         1.024,91 
	         3.381,04 

	56
	25/06/2004
	891.295,07 
	       988.446,23 
	1.879.741,30 
	102.844,93 
	     114.055,03 
	     216.899,96 

	67
	30/12/2004
	1.973.825,42 
	    2.532.418,01 
	4.506.243,42 
	227.756,16 
	     292.211,15 
	     519.967,32 

	Total
	 
	17.258.943,10
	13.436.982,06
	30.695.925,16
	1.991.478,37
	1.550.469,17
	3.541.947,54

	Total superfaturamento
	19.250.421,47
	14.987.451,22
	34.237.872,69
			
	Fonte: dados do pagamento (valores e datas) foram obtidos no TC Processo 005.454/2001-4, peça 266, p. 46-52 e peça 267, p. 18-30Notas: 1) alguns pagamentos foram divididos em várias datas, adotou-se como data de pagamento a data do último pagamento de cada medição.2) partiu-se da última medição realizada para as anteriores até alcançar o valor medido igual ao superfaturamento de R$ 19.250.421,47 e3) considerou-se o mesmo percentual de reajustamento obtido pelo valor pago e reajuste pago para obter o débito decorrente do reajuste.

Por fim o Contrato 2.781/98 (Lote 6)  teve um superfaturamento de R$ 6.830.446,62 (ref. out/97) . Esse dano ao erário deve ser separado por dois grupos de funcionários da Dersa, conforme demonstrando na análise do contrato (peça 181) .
Os que aprovaram os novos serviços de transporte respondem por 92,69%, sendo eles os Srs. Marcos Oliveira de Carvalho (CPF: XXX.280.168-XX) , engenheiro da EG/DEORC; Carlos Satoru Miyasato (CPF: XXX.210.948-XX) , responsável pela EG/DEORC e Oswaldo Issao Uyemura (CPF XXX.585.658-XX - falecido em 2010, peça 191) , responsável pela EG/DICOP.
Já os que aprovaram os serviços novos de corte, seccionamento, carga, transporte e empilhamento de árvore d>15cm, respondem por 7,31%, sendo eles os Srs. Marcos Oliveira de Carvalho (CPF: XXX.280.168-XX) , engenheiro da EG/DEORC; Carlos Satoru Miyasato (CPF: XXX.210.948-XX) , responsável pela EG/DEORC e Mário Rodrigues Júnior (CPF XXX.388.828-XX) , responsável pela EG/DIMEO. 
Tabela 10: Débito do Contrato 2.781/98
	Medição
	Data de pagamento
	Superfaturamento
serviços novos de transporte (92,69%) 
	 Superfaturamento serviço novo de corte de árvore  (7,21%) 

			 PI
 (R$) 
	Reajuste
 (R$) 
	Total (PI+R) (R$) 
	 PI 
 (R$) 
	Reajuste
 (R$) 
	Total (PI+R) (R$) 

	37
	20/3/2002
	12.555,47
	7.424,52
	19.979,99
	990,19
	585,54
	1.575,72

	38
	19/4/2002
	728.844,50
	386.782,09
	1.115.626,59
	57.480,35
	30.503,58
	87.983,93

	39
	19/4/2002
	52.322,03
	15.538,24
	67.860,27
	4.126,38
	1.225,42
	5.351,80

	47
	25/6/2004
	147.004,99
	64.650,21
	211.655,20
	11.593,55
	5.098,64
	16.692,19

	72
	30/12/2004
	5.390.413,98
	6.937.462,78
	12.327.876,76
	425.115,18
	547.123,24
	972.238,42

	Total
		6.331.140,97
	7.411.857,84
	13.742.998,81
	499.305,65
	584.536,42
	1.083.842,07

	Fonte: dados do pagamento (valores e datas) foram obtidos no TC Processo 005.454/2001-4, peça 267, p. 6-17.
Notas: 1) alguns pagamentos foram divididos em várias datas, adotou-se a data do último pagamento de cada medição.
2) partiu-se da última medição realizada para as anteriores até o valor medido ser igual ao superfaturamento de R$ 6.830.446,62; e
3) considerou-se o mesmo percentual de reajuste aplicado nas medições para obter o débito decorrente do reajuste aplicado aos preços superfaturados.

O resumo do débito por medição, considerando tanto os valores pagos a preços iniciais quanto o reajuste, separado pelo motivo do superfaturamento, foram resumidos na tabela 10.
Com base nos dados das tabelas 5 a 10, pode-se resumir o total do superfaturamento nas obras do Rodoanel Oeste:
Tabela 11: Resumo do superfaturamento nas obras do Rodoanel Oeste
	Causa do Superfaturamento
	Superfaturamento (R$) 
	Responsáveis

		PI
	PI+R
	Atualizado
 (28/10/2020) 
	
	Contrato 2.776/98 - Lote 1

	Serviços novos de transporte
 (peça 183) 
	2.297.549,77
	3.989.478,05
	10.389.459,00
	Marcos Oliveira de Carvalho, engenheiro da EG/DEORC; Carlos Satoru Miyasato, responsável pela EG/DEORC e Oswaldo Issao Uyemura, responsável pela EG/DICOP.

	Serviços novos de tirantes Dywidag; de tirante para 700 kn c/ 8 cordoalhas de 12,7 mm; e de escavações descontínuas para o emboque  (peça 182) 
	4.904.800,60
	8.516.722,73
	22.179.378,04
	Marcos Oliveira de Carvalho, engenheiro da EG/DEORC; Carlos Satoru Miyasato responsável pela EG/DEORC e Mário Rodrigues Júnior, responsável pela EG/DIMEO.

	Total 2.776/98
	7.202.350,37
	12.506.200,77
	32.568.837,04
	
	Contrato 2.777/98 - Lote 2

	Alteração de quantitativos dos serviços inicialmente contratados, 2º TAM (peça 185) 
	9.616.507,88
	19.800.435,99
	47.713.797,89
	Milton Xavier, AST Diretoria; Raymundo D´Elia Júnior, Gerente de obras do Rodoanel; Oswaldo Issao Uyemura, gerente divisão de planejamento e medição; Rubens Narciso Peduti Dal Molin, Especialista 3; Carlos Satoru Miyasato, chefe departamento; Marcos Oliveira de Carvalho, Coordenador Técnico; Pedro da Silva, AST Gerente divisão; e Dario J. Tambellini, Coordenador Técnico.

	Serviços transporte de material; escavação e carga de entulho e lixo; e escavação de material de 3ª categoria com fogo cuidadoso (peça 184) 
	12.897.204,69
	26.555.406,52
	63.991.484,88
	Marcos Oliveira de Carvalho, engenheiro da EG/DEORC; Carlos Satoru Miyasato, responsável pela EG/DEORC e Oswaldo Issao Uyemura, responsável pela EG/DICOP.

	Total 2.777/98
	22.513.715,58
	46.355.842,51
	111.705.282,77
	
	Contrato 2.809/98 - Lote 3

	Alteração de quantitativos dos serviços inicialmente contratados, 2º TAM (peça 187) 
	17.258.943,10
	30.695.925,16
	81.243.254,95
	Milton Xavier, AST Diretoria; Raymundo D´Elia Júnior, Gerente de obras do Rodoanel; Oswaldo Issao Uyemura, gerente divisão de planejamento e medição; Rubens Narciso Peduti Dal Molin, Especialista 3; Carlos Satoru Miyasato, chefe departamento; Marcos Oliveira de Carvalho, Coordenador Técnico; Pedro da Silva, AST Gerente divisão; e Dario J. Tambellini, Coordenador Técnico.

	Serviços novos de transporte de material; escavação e carga de entulho e lixo; e escavação de material de 3ª categoria com fogo cuidadoso (peça 186) 
	1.991.478,37
	1.550.469,17
	9.374.512,92
	Marcos Oliveira de Carvalho, engenheiro da EG/DEORC; Carlos Satoru Miyasato, responsável pela EG/DEORC e Oswaldo Issao Uyemura, responsável pela EG/DICOP.

	Total 2.809/99
	19.250.421,47
	34.237.872,69
	90.617.767,87
	
	Contrato 2.781 - Lote 6

	Serviços novos de transporte (peça 188) 
	6.331.140,97
	13.742.998,81
	31.977.137,69
	Marcos Oliveira de Carvalho, engenheiro da EG/DEORC; Carlos Satoru Miyasato, responsável pela EG/DEORC e Oswaldo Issao Uyemura, responsável pela EG/DICOP.

	Serviço novo de corte, seccionamento, carga, transporte e empilhamento de árvore d>15cm (peça 189) 
	499.305,65
	1.083.842,07
	2.521.878,03
	Marcos Oliveira de Carvalho, engenheiro da EG/DEORC; Carlos Satoru Miyasato responsável pela EG/DEORC e Mário Rodrigues Júnior, responsável pela EG/DIMEO.

	Total 2.781/98
	6.830.446,62
	14.826.840,88
	34.499.015,72
	
	Total Superfaturamento
	55.796.931,04
	107.926.756,85
	269.390.903,40
	
	Nota: os cálculos dos valores atualizados dos superfaturamentos, encontram-se nas peças 182 a 189

Apesar de restarem evidenciados os responsáveis, suas condutas, o nexo de causalidade entre seus atos e o dano ao erário, entende-se não ser oportuno neste momento processual sua citação, pois, conforme demonstrado no Apêndice A desta instrução, o valor do superfaturamento evidenciado de R$ 269.390.903,40 (valor do débito total atualizado até 28/10/2020) é inferior ao valor que a União ainda deve repassar ao TC 4/1999, qual seja, de R$ 647.681.808,61 (valor histórico, sem data base definida) .
Logo, entende-se ser possível a determinação para o não repasse do valor do débito ao convênio do TC 4/1999, medida que, se efetivada, tornará dispensável a citação dos responsáveis, e será a forma mais eficiente de se evitar o dano aos cofres da União.
Da prescrição da responsabilidade dos gestores
A prescrição da pretensão punitiva dos responsáveis foi disciplinada por essa Corte de Contas nos autos do processo Processo 030.926/2015-7, incidente de uniformização de jurisprudência. 
Assim, conforme Acórdão 1441/2016-TCU-Plenário, Ministro Relator Benjamin Zymler, decidiu-se:
9.1. deixar assente que:
9.1.1. a pretensão punitiva do Tribunal de Contas da União subordina-se ao prazo geral de prescrição indicado no art. 205 do Código Civil;
9.1.2. a prescrição a que se refere o subitem anterior é contada a partir da data de ocorrência da irregularidade sancionada, nos termos do art. 189 do Código Civil;
9.1.3. o ato que ordenar a citação, a audiência ou oitiva da parte interrompe a prescrição de que trata o subitem 9.1.1, nos termos do art. 202, inciso I, do Código Civil;
9.1.4. a prescrição interrompida recomeça a correr da data em que for ordenada a citação, a audiência ou oitiva da parte, nos termos do art. 202, parágrafo único, parte inicial, do Código Civil;
9.1.5. haverá a suspensão da prescrição toda vez que o responsável apresentar elementos adicionais de defesa, ou mesmo quando forem necessárias diligências causadas por conta de algum fato novo trazido pelos jurisdicionados, não suficientemente documentado nas manifestações processuais, sendo que a paralisação da contagem do prazo ocorrerá no período compreendido entre a juntada dos elementos adicionais de defesa ou da peça contendo o fato novo e a análise dos referidos elementos ou da resposta da diligência, nos termos do art. 160, §2º, do Regimento Interno;
9.1.6. a ocorrência desta espécie de prescrição será aferida, independentemente de alegação da parte, em cada processo no qual haja intenção de aplicação das sanções previstas na Lei 8.443/1992;
9.1.7. o entendimento consubstanciado nos subitens anteriores será aplicado, de imediato, aos processos novos (autuados a partir desta data) bem como àqueles pendentes de decisão de mérito ou de apreciação de recurso por este Tribunal;
No caso concreto são duas irregularidades que podem ter ocasionado dano ao erário. A primeira irregularidade são os aditivos realizados nos seis contratos na data de 17/8/2001 e a segunda os aditivos firmados em 29/10/2004. 
Destaca-se que conforme discutido no Acórdão 2861/2018-TCU-Plenário, Ministro Relator Augusto Sherman, foi estabelecido que em casos de superfaturamentos que tenham como origem a fixação de preços contratuais superiores ao praticado pelo mercado, a contagem do prazo prescricional para a pretensão punitiva do TCU se inicia a partir da data do último pagamento decorrente do contrato.
Diante disso formulou-se a tabela 11 que demonstra cada uma dessas datas:
Tabela 11: Aditivos realizados nos contratos do Rodoanel Oeste
	Lote
	Contrato
	Aditivos Contratual Modificativo, firmados em 17/8/2001
	Aditivo Contratual Modificativo, firmados em 29/10/2004
	Data do último pagamento TC Processo 005.454/2001-4

			Número aditivo
	Peças TC Processo 005.454/2001-4
	Número aditivo
	Peças TC Processo 004.987/2005-0
	Data
	Peças

	1
	2.776/98
	3º TAM
	75, p. 33-43
	11º TAM
	 1, p. 20-22 
	30/12/2004
	266, p. 25

	2
	2.777/98
	2º TAM
	75 p. 47-51 e 76, p. 1-5
	8º TAM
	 1, p. 23-25 
	15/9/2005
	266, p. 39

	3
	2.809/99
	2º TAM
	76, p. 9-18
	8º TAM
	 1, p. 26-28 
	30/12/2004
	267, p. 30

	4
	2.779/98
	2º TAM
	76, p. 22-31
	8º TAM
	 1, p. 29-31 
	30/12/2004
	266, p. 45

	5
	2.780/98
	2º TAM
	76, p. 35-43
	8º TAM
	 1, p. 32-34 
	27/04/2005
	267, p.5

	6
	2.781/98
	3º TAM
	76, p. 49-57
	12º TAM
	 1, p. 35-37 
	30/12/2004
	267, p. 17

Quanto ao primeiro aditivo, foram chamados em audiência os Srs. Sérgio Luiz Gonçalves Pereira, Presidente da Dersa; José Kalil Neto, Diretor Financeiro; Ricardo Teixeira, Diretor de Operações; e Reynaldo Rangel Dinamarco, Diretor Administrativo, conforme item 8.4 da Decisão 1.713/2002-TCU-Plenário.
Todas as audiências foram realizadas no dia 13/1/2003 (TC Processo 005.454/2001-4, peça 179, p. 12-30) , data que deveria ser considerada como interrupção da prescrição, conforme item 9.1.3 do Acórdão 1441/2016-TCU-Plenário.
Contudo, conforme demonstrado nas análises individualizadas de cada contrato (peças 176 a 181) , os gestores que foram chamados em audiência não foram os funcionários da Dersa que causaram a ocorrência do superfaturamento nas obras do Rodoanel Oeste. 
Dessa forma, tem-se que a data a ser considerada como início do prazo para a ocorrência da pretensão punitiva são as datas dos últimos pagamentos.
Destaca-se que não houve nenhum fato que poderia ter suspendido a contagem de prazo, conforme disposto no item 9.1.5 do Acórdão 1441/2016-TCU-Plenário, pois, não foram apresentados elementos adicionais de defesa, seja por parte dos gestores que aprovaram os preços com sobrepreço ou pelos agentes chamados em audiência, ou realizado diligência por conta de algum fato novo trazido pelos jurisdicionados.
Dessa forma, considerando que as partes responsáveis pelo dano ao erário, até este momento processual, não foram chamadas em audiência ou citadas; considerando que já se passaram mais de dez anos da data do último pagamento de cada contrato, conforme tabela 12 acima, entende-se que ocorreu a prescrição da pretensão punitiva do TCU quanto às ilegalidades verificadas.
Imprescritibilidade do débito ao erário
Apesar de não ser mais possível a aplicação de sanções aos responsáveis, diversas decisões dessa Corte de Contas apontam pela imprescritibilidade do dano ao erário, inclusive a Súmula 282, proferida no Acórdão 2166/2012-TCU-Plenário, Ministra Relatora Ana Arraes, dispôs que: 'As ações de ressarcimento movidas pelo Estado contra os agentes causadores de danos ao erário são imprescritíveis'. 
Logo, apesar de não ser mais possível a aplicação de sanções aos responsáveis, a jurisprudência dessa Corte de Contas aponta pela imprescritibilidade do dano ao erário, inclusive a Súmula 282, proferida no Acórdão 2166/2012-TCU-Plenário.
Destaca-se que a decisão proferida pelo STF no RE 636.886 (Tema 899 da Repercussão Geral) , a respeito da prescritibilidade da pretensão de ressarcimento ao erário com base em decisão de tribunal de contas, alcança tão somente a fase judicial de execução do título extrajudicial, não atingindo os processos de controle externo em trâmite no TCU, conforme pode-se verificar no Acórdão 2018/2020-TCU-Plenário, Ministra Ana Arraes e 6.589/2020-TCU-Segunda Câmara, Ministro Relator Raimundo Carreiro.
Da possibilidade de abater o valor do superfaturamento de pagamentos futuros
Para atendimento ao item 9.10.6 do Acórdão 1019/2007-TCU-Plenário, foi demonstrado, no Apêndice A, que a União (convenente) deveria repassar o valor de R$ 404.467.429,61 para as obras do Rodoanel Oeste, tendo sido confirmado o repasse de R$ 402.200.000,00. Logo, a União deve repassar ainda R$ 2.267.429,61.
Destaca-se que o Termo de Compromisso 4/1999 não se refere apenas às obras do Rodoanel Trecho Oeste e, sim, de todos os trechos. O resumo dos valores que deveriam ser repassados, os efetivamente repassados e o saldo que a União deve repassar estão evidenciados na tabela 13:
Tabela 13: Valores repassados Convênio 4/1999
		Trecho Oeste
	Trecho Sul
	Trecho Norte
	Total

	Valor a ser repassado (R$) 
	404.467.429,61
	1.259.2000.200,00
	2.052.800.000,00
	3.716.467.429,61

	Valor efetivamente repassado (R$) 
	402.200.000,00
	1.259.2000.200,00
	1.407.385.621,00
	3.068.785.621,00

	Valor que a União deve repassar  (R$) 
	2.267.429,61
	0
	645.414.379,00
	647.681.808,61

	Fonte: 1) valor a ser repassado, Plano de Trabalho do 5º Aditivo ao Convênio 4/1999 (peça 164) ; 2) valor efetivamente repassado Posição Financeira TC 4/1999 (peça 173) .

A existência do superfaturamento de R$ 269.390.903,40 (valor do débito total atualizado até 28/10/2020) poderia resultar na citação dos responsáveis arrolados nestes autos. Contudo, a União (concedente) ainda tem que repassar à Dersa o montante de R$ 647.681.808,61 (valor histórico, sem data base definida) , conforme demonstrado no Apêndice A desta instrução. Além disso, a dotação orçamentária prevista na lei orçamentária (LOA) de 2020, para o programa de trabalho que destina verbas para este convênio é de R$ 51.643.372,00, a qual ainda não está disponível para utilização do DNIT. Entende-se, portanto, que, mesmo que seja realizado o pagamento previsto na LOA deste ano, ainda é possível reter pagamentos futuros deste Termo de Compromisso e evitar o dano ao Erário.
Destaca-se que o trecho do Voto do Acórdão 304/2015-TCU-Plenário, Ministro Relator Augusto Sherman, já menciona que a instauração de TCE por esta Corte de Contas, somente deve ser realizada se não for possível abater o superfaturamento dos pagamentos futuros.
Trecho Voto Acórdão 304/2015-TCU-Plenário
 (...) 
5. Verificado sobrepreço e/ou superfaturamento, esta Corte tem o dever de adotar as medidas necessárias a efetuar a correção, de forma a impedir que a União seja lesada.
6. Já tendo ocorrido transferências financeiras originadas da União, e não sendo mais possível abater o valor do sobrepreço em pagamentos futuros ou de qualquer outra forma eliminar o dano, a medida a ser adotada é a instauração de tomada de contas especial, procedimento que objetiva apurar o montante de dano, identificar os responsáveis por tal dano, e, ao final, criar um título executivo.
Diante disso, deve-se determinar que a União não repasse os valores devidos referentes ao Termo de Convênio (TC) 4/1999. 
Essa decisão poderá alterar os valores pactuados referente ao que deve ser repassado pelo concedente no TC 4/1999 celebrado entre a União Federal, por intermédio do Ministério dos Transportes (à época) e do DNIT, e o Estado de São Paulo. Portanto, com fundamento no inciso V, art. 250 do RI/TCU, deve-se realizar a oitiva do Ministério da Infraestrutura, o qual absorveu as competências do antigo Ministério dos Transportes e do DNIT (concedentes) , do Estado de São Paulo (convenente) , da Secretaria de Estado de Transportes de São Paulo (participante do convênio) e da Dersa (interveniente do convênio) , para que se manifestem no prazo de quinze dias sobre o débito e o não repasse de R$ 269.390.903,40 (valor do débito total atualizado até 28/10/2020) , das transferências futuras. 
Destaca-se que de acordo o 5º termo aditivo (peça 167) , a vigência do Convênio 4/1999 encerra-se em 30/12/2020.
Análise das determinações contidas nos itens 9.10.1 a 9.10.6 do Acórdão 1019/2007-TCU-Plenário e do cumprimento da medida cautelar do item 9.5
Entende-se, que passados mais de dezoito anos da conclusão da obra deste trecho do Rodoanel Oeste, perde-se o objetivo de realizar uma análise pormenorizada das alterações promovidas pelos aditivos para verificar a plausibilidade das alterações realizadas.
Primeiro, porque, mesmo se comprovadas falhas nos projetos básicos, ficaria prejudicada a pretensão punitiva desses gestores.
Segundo, porque resta comprometida a verificação in loco dos serviços executados e dos seus quantitativos, principalmente os relacionados aos serviços de terraplenagem, devido ao lapso temporal entre a conclusão da obra e a realização desta instrução.
Optou-se por realizar uma análise global dos contratos, por meio da técnica da Curva ABC, para verificar se os itens constantes da parte 'A' mantinham as condições inicialmente pactuadas, considerando como preço de mercado a média ofertada pelos licitantes.
Ao utilizar essa técnica de análise, a verificação pormenorizada de diversos serviços, listados no item 9.10.1 do Acórdão 1019/2007-TCU-Plenário, não se justifica neste momento processual. Isso porque itens não constantes da parte 'A' da Curva ABC não possuem efetividade e materialidade para a análise.
Dessa forma, optou-se por realizar uma análise global dos contratos, por meio da técnica da Curva ABC, para verificar se os itens constantes da parte 'A' mantinham as condições inicialmente pactuadas, considerando como preço de mercado a média dos preços ofertados pelos licitantes. 
Analisando as curvas ABC iniciais e finais do contrato, percebe-se que o dano ao erário decorreu da inclusão de novos serviços com sobrepreço e alteração dos quantitativos dos serviços previamente contratados com desconto e sobrepreço.
Destaca-se que, dos serviços apontados com sobrepreço no item 9.10.1 do referido acórdão, foram analisados:
d)  Lote 1: escavação de solo mole com retro escavadeira; escavação de entulho e lixo; transporte de materiais necessários aos serviços de terraplanagem; e execução de tirantes para cortinas nos emboques do túnel 1;
e)  Lote 2: escavação de solo mole com retroescavadeira; escavação de entulho e lixo; transporte de materiais necessários aos serviços de terraplanagem; e escavação de material de 3ª categoria mediante utilização de fogo cuidadoso;
f)  Lote 3: escavação de solo mole com retro escavadeira; transporte de materiais necessários aos serviços de terraplanagem; e escavação de material de 3ª categoria mediante utilização de fogo cuidadoso; 
g)  Lote 4: transporte de materiais necessários aos serviços de terraplanagem; e execução da escavação de túnel em abóbada; reescavação do invert; enfilagem perfurada tipo 'Schedule 3' - rocha alterada;
h)  Lote 5: concreto projetado com fibra e ancoragem em rocha 50mm; e
i)  Lote 6: os relativos à: escavação de solo mole com retro escavadeira; transporte de materiais necessários aos serviços de terraplanagem; e corte, seccionamento, empilhagem e transporte de árvores com diâmetro superior a 15 cm. 
Os demais serviços listados não foram objeto de análise, seja por não existirem nos lotes em questão, seja por não fazerem parte do item 'A' da Curva ABC.
Dessa forma, entende-se que houve atendimento parcial da determinação contida no item 9.10.1 quanto aos seis lotes.
Quanto ao item 9.10.2, entende-se que a análise da responsabilidade de falhas no projeto básico perdeu o objeto, pois já ocorreu a prescrição da pretensão punitiva do TCU, conforme será explicitado a seguir.
As falhas apuradas nos projetos básicos foram objeto de audiência, conforme item 8.5 da Decisão 1.713/2002-TCU-Plenário. Foram chamados em audiência os seguintes funcionários da Dersa:
Tabela 14: Funcionários da Dersa chamados em audiência por falhas no projeto
	Responsável
	Função

	Antônio Jamil Cury
	Presidente da Dersa

	Luiz Gustavo Machado
	Diretor de Terminais

	João Maria Galvão de Barros
	Diretor Administrativo

	Francisco Carlos Savaglia Drigo
	Diretor de Engenharia

	Mário Fiamenghi Filho
	Diretor de Operações

	Isamu Otake
	Diretor Financeiro

	Fonte: TC Processo 005.454/2001-4, peça 207, p. 11	

	As razões de justificativas desses gestores foram analisadas e acolhidas na instrução pretérita da Secob, de 21/3/2005 (TC Processo 005.454/2001-4, peça 207, p. 11-15) . Contudo, o Ministro Relator, na sua proposta de deliberação (TC Processo 005.454/2001-4, peça 207, p. 21-22) , entendeu que as falhas ainda existiam e deveriam ser chamados em audiência os autores do projeto básico e os administradores responsáveis por sua homologação, o que acarretou na determinação contida no referido item 9.10.2. Ademais, conforme item 9.4 do Acórdão 1019/2007-TCU-Plenário o Tribunal decidiu pela rejeição parcial das alegações de defesa apresentadas pelos gestores.
Destaca-se que não há nos autos uma análise detalhada de quais funcionários da Dersa tenham efetivamente participado da aprovação do projeto básico utilizado na licitação. Conforme podese verificar na tabela 10 acima, foram chamados em audiência os funcionários de alto escalão da Dersa. Mesmo considerando que possam ter sidos esses que aprovaram o projeto, entende-se que houve a prescrição da pretensão punitiva quanto a eles, pois o projeto foi aprovado em 1997 e a audiência desses gestores foi realizada em 13/1/2003.
 Assim, mesmo que se considere a data da audiência dos funcionários do alto escalão da Dersa como interrupção da pretensão punitiva, conforme disposto no Acórdão 1441/2016-TCU-Plenário, Ministro Relator Benjamin Zymler, que uniformizou a prescrição no TCU, já se passaram mais de dez anos dessa audiência o que acarreta na prescrição da pretensão punitiva quanto às falhas verificadas no projeto básico licitado do Rodoanel Oeste.
Ademais, pode-se, ao analisar o processo de aprovação do projeto básico, verificar que os funcionários da Dersa que efetivamente aprovaram os projetos básicos nunca foram chamados aos autos, logo o ano do início da pretensão punitiva que deveria ser considerado seria o ano de 1997, o que torna a pretensão punitiva prescrita. 
Em relação aos serviços novos aditivados, foi verificado se as composições de serviços aditivados refletiam o preço de mercado, utilizando para isso as composições existentes no Sicro 1 vigente na data-base do contrato; ou o Sicro 2 vigente na data de assinatura do aditivo se não constassem do Sicro 1; ou por fim, a CPU aprovada pela Dersa com os ajustes necessários, caso não existissem nos sistemas referenciais.
Destaca-se que os preços dos insumos, materiais e equipamentos foram aqueles obtidos pelas médias dos licitantes participantes do mesmo lote em todos os casos, pois considerouse que a média dos licitantes para esse caso concreto refletia o preço de mercado.
Dessa forma, entende-se que houve atendimento parcial da determinação contida no item 9.10.2 quanto aos seis lotes.
Já quanto ao item 9.10.3, ao realizar a análise por meio da Curva ABC, foram considerados tanto os prejuízos ocorridos devido ao acréscimo de itens contratados com sobrepreço, quanto os descontos decorrentes de acréscimos de itens com subpreço e o eventual sobrepreço ou subpreços nos serviços novos aditivados ao contrato. Também foi demonstrado e quantificado nesta análise o dano ao erário decorrente de jogo de planilha.
Em relação aos supostos serviços não realizados, entende-se que a sua verificação neste momento processual perde a eficácia e o objeto devido ao lapso temporal entre a conclusão da obra e a elaboração desta análise, já que não resta comprovada nos autos a inexecução de serviços.
Logo, entende-se que houve atendimento parcial da determinação contida no item 9.10.3 quanto aos seis lotes.
Quanto ao item 9.10.4, entende-se que todas as tabelas elaboradas nesta análise e todos os documentos presentes nos Apêndices desta análise atendem parcialmente ao determinado, com exceção da indicação se as alterações foram necessárias ou não, pois além da dificuldade temporal para se comprovar a pertinência ou não dessas alterações, ainda haveria a ocorrência da prescrição da pretensão punitiva, tornando desnecessária essa análise.
O item 9.10.5 determinou que fossem avaliadas as providências adotadas pelo DNIT relativo às correções das falhas verificadas nas obras do Rodoanel Oeste. Da análise realizada, Apêndice B desta instrução, verificou-se possível desídia por parte do DNIT no cumprimento do item 9.13.4 do Acórdão 1019/2007-TCU-Plenário, porém a pretensão punitiva dos gestores que deram causa ao atraso encontra-se prescrita. 
Quanto aos defeitos, há a informação de que as empresas executoras das obras do Rodoanel Oeste os teriam recuperados, apesar de não haver comprovação da realização desses serviços.
Destaca-se que a empresa contratada pelo DNIT somente efetuou suas análises em 5/2011, sendo que as obras estavam concluídas desde 10/2002 e os trechos do Rodoanel Oeste estavam concedidos desde 6/2008, concluindo que o pavimento analisado em 2011 atendia às condições de projeto e às premissas de tráfego de sua concepção.
Dessa forma, não foi caracterizado pelo DNIT dano ao erário decorrente de falhas na execução do pavimento.
Com essa análise, entende-se como atendido a determinação contida no subitem 9.10.5 do Acórdão 1019/2007-TCU-Plenário, realizada à pretérita Secob.
A análise do item 9.10.6 foi realizada no Apêndice A desta instrução. Desse exame restou evidenciado que o superfaturamento calculado pode ser abatido dos valores que a União ainda deve transferir para o Termo de Compromisso 4/1999. 
Diante disso, entende-se como atendidas as determinações contidas no subitem 9.10.5 e 9.10.6 e parcialmente atendidos os itens 9.10.1, 9.10.2, 9.10.3 e 9.10.4 do Acórdão 1019/2007-TCU-Plenário realizadas à pretérita Secob.
Quanto à medida cautelar proferida pelo item 9.5 do referido acórdão, entende-se que o DNIT e a Dersa não tinham como cumprir ou descumprir a determinação. Na verdade, antes da prolação da medida cautelar, a União já havia repassado os valores pactuados para as obras do Rodoanel Oeste, logo não havia como realizar retenções cautelares de pagamento, conforme demonstrado no Apêndice A desta instrução.
Deve-se destacar que a instrução que indicou a possibilidade da manutenção da medida cautelar, de 14/2/2006 (TC Processo 005.454/2001-4, peças 207, p. 88-101 e peça 208, p. 1-27) , partiu do pressuposto de que os serviços ainda não haviam sido totalmente pagos, de acordo com informação constante da tabela 'pagamentos efetuados em obras brutas Rodoanel Trecho Oeste até setembro/2005' (TC Processo 004.987/2005-0, peça 4, p. 22) , pois o valor repassado pela União utilizado no pagamento dessas obras foi de R$ 349.438.926,00, ou seja, inferior ao total previsto no Plano de Trabalho do Rodoanel Oeste que era de R$ 404.467.429,61.
Contudo, o Plano de Trabalho prevê a aplicação dos recursos da União em diversos contratos e não apenas nos de obra, tais como projeto, estudos ambientais, supervisão e gerenciamento.
O último Plano de Trabalho (peça 164) previa uma aplicação dos recursos da União de R$ 332.302.238,05 na execução da obra e de R$ 25.917.546,80 nas obras complementares, o que totaliza R$ 358.219.784,90, valor muito próximo ao efetivamente empregado.
O valor informado na tabela 'pagamentos efetuados em obras brutas Rodoanel Trecho Oeste até setembro/2005' (TC Processo 004.987/2005-0, peça 4, p. 22) , de R$ 844.064.871,00 (total pago para a execução da obra, incluindo os valores pagos pela Dersa) ; inclusive, é muito semelhante à soma dos valores pagos em todos os contratos informados pela Dersa na relação de pagamentos (TC 005.454/20014, peça 266, p. 11 a peça 267, p. 30) , o qual alcança o valor de R$ 845.143.897,48.
Dessa forma, entende-se que, quando da determinação da medida cautelar do item 9.5 do Acórdão 1019/2007-TCU-Plenário, praticamente já não havia valores devidos pela União para a execução das obras do Rodoanel Oeste. 
Outro fato que corrobora a inviabilidade de retenções cautelares foi que a última medição realizada nos contratos de execução das obras do Trecho Oeste do Rodoanel, Contrato 2.777/98, foi realizada em 15/9/2005.
CONCLUSÃO
Entende-se que, nesta instrução, foram parcialmente atendidas as determinações contidas no subitem 9.10 do Acórdão 1019/2007-TCU-Plenário, endereçadas à pretérita Secob, para que fosse realizada a apuração do débito nos contratos do Rodoanel Oeste. (itens 202 a 231) 
Quanto ao item 9.10.1 foram realizadas Curvas ABC para todos os seis contratos considerando tanto os prejuízos ocorridos devido ao acréscimo de itens contratados com sobrepreço, os descontos ocorridos devido a acréscimos de itens com subpreço e o eventual sobrepreço ou subpreços nos serviços novos aditivados ao contrato. Foram considerados todos os possíveis sobrepreços já identificados em auditorias anteriores. 
Ressalta-se que alguns serviços não foram objeto de análise por não fazerem parte do item 'A' da Curva ABC, pois a análise dos itens não constantes da parte 'A' não influencia no superfaturamento devido à sua baixa representatividade.
Como não houve análise pormenorizada de todos os serviços listados no item 9.10.1, entende-se que houve atendimento parcial dessa determinação.
Da análise dessas curvas, constatou-se que quatro contratos (2.776/98, 2.777/98, 2.809/99 e 2.781/98) não mantiveram o equilíbrio econômico-financeiro, ou seja, não mantiveram a manutenção do percentual de desconto ofertado pelo contratado, em atendimento ao art. 37, inciso XXI, da Constituição Federal e nos termos do § 2º do art. 58, da Lei 8.666/93. (item II) 
As causas da não manutenção do equilíbrio foram: a) inclusão de novos serviços com sobrepreço e sem a aplicação de forma individual ou de forma global do desconto inicial oferecido pela contratada; e b) majoração de quantitativos de serviços contratados com sobrepreço e diminuição de serviços contratados com desconto em relação ao próprio orçamento da Dersa.
Quanto aos serviços novos aditivados com sobrepreço, muitos já haviam sido identificados nas auditorias realizadas em 2011 e 2012 e já haviam inclusive sido objeto de audiência dos gestores, conforme itens 8.4.2 a 8.4.6 da Decisão 1.713/2002-TCU-Plenário.
O aumento dos quantitativos dos serviços relacionadas à escavação de solo mole, os quais foram contratados com preços superiores aos orçados pela Dersa nos Contratos 2.777/98 e 2.809/99, Lotes 2 e 3, respectivamente, também já haviam sido objeto de audiência dos gestores por não terem repactuado esses serviços, conforme item 8.4.1 da Decisão 1.713/2002-TCU-Plenário.
Contudo, conforme demonstrado nas análises individualizadas de cada contrato (peças 176 a 181) , os gestores que foram chamados em audiência não foram os funcionários da Dersa que causaram a ocorrência do superfaturamento nas obras do Rodoanel Oeste, seja pela inclusão de serviços novos ou pela alteração de quantitativos inicialmente contratados. 
Quanto ao item 9.10.2, entende-se que a análise da responsabilidade de falhas no projeto básico perdeu o objeto, pois já ocorreu a prescrição da pretensão punitiva do TCU. (itens 212 a 220) 
Em relação aos serviços novos aditivados, foi verificado se as composições de serviços aditivados refletiam o preço de mercado, utilizando para isso as composições existentes no Sicro 1 vigente na data-base do contrato; ou o Sicro 2 vigente na data de assinatura do aditivo se não constar do Sicro 1;  ou por fim, a CPU aprovada pela Dersa com os ajustes necessários, caso não exista nos sistemas referenciais.
Dessa forma, entende-se que houve atendimento parcial da determinação contida no item 9.10.2 quanto aos seis lotes.
Já quanto ao item 9.10.3, ao realizar a análise por meio da Curva ABC, foram considerados tanto os prejuízos ocorridos devido ao acréscimo de itens contratados com sobrepreço, quanto os descontos decorrentes de acréscimos de itens com subpreço e o eventual sobrepreço ou subpreços nos serviços novos aditivados ao contrato. (itens 221 a 223) 
Também, foi demonstrado e quantificado nesta instrução e nas análises individualizadas de cada contrato (peças 177 a 180) o dano ao erário decorrente de jogo de planilha.
Em relação aos supostos serviços não realizados, entende-se que a sua verificação neste momento processual perde a eficácia e o objeto devido ao lapso temporal entre a conclusão da obra e a elaboração desta análise, já que não resta comprovada nos autos a inexecução de algum serviço.
Logo, entende-se que houve atendimento parcial da determinação contida no item 9.10.3 quanto aos seis lotes.
Quanto ao item 9.10.4, entende-se que todas as tabelas elaboradas nesta análise e todos os documentos presentes nos Apêndices desta análise atendem parcialmente ao determinado, com exceção da indicação se as alterações foram necessárias ou não, pois além da dificuldade temporal para se comprovar a pertinência ou não dessas alterações, ainda haveria a ocorrência da prescrição da pretensão punitiva, tornando desnecessária essa análise. (item 224) 
Em relação ao item 9.10.5, conforme análise realizada no Apêndice B, verificou-se que o DNIT anexou aos autos os resultados dos diagnósticos dos defeitos existentes no pavimento do Rodoanel Oeste, no qual a empresa contratada para verificar os defeitos informa que, na época que realizou os ensaios, os defeitos já haviam sido reparados pelas empresas executoras da obra e que o pavimento analisado em 2011 atendia às condições de projeto e às premissas de tráfego de sua concepção. (itens 225 a 229) 
Para atendimento ao item 9.10.6, conforme demonstrado no Apêndice A, a União (convenente) deveria repassar o valor de R$ 404.467.429,61 para as obras do Rodoanel Oeste, tendo sido confirmado o repasse de R$ 402.200.000,00. Logo, a União deve repassar ainda R$ 2.267.429,61. (item 230) 
Contudo, o Termo de Compromisso 4/1999 não se refere apenas às obras do Rodoanel Oeste e, sim, de todos os trechos. Logo, considerando que a União ainda deve repassar ao TC 4/1999 o valor de R$ 647.681.808,61 (valor histórico, sem data base definida) , conforme demonstrado no Apêndice A desta instrução e que o valor do superfaturamento evidenciado nesta instrução foi de R$ 269.390.903,40 (valor do débito total atualizado até 28/10/2020) , entende-se ser possível o não repasse ao convênio TC 4/1999, desse montante.
Diante disso, deve-se determinar que a União não repasse os valores devidos referente ao Termo de Convênio (TC) 4/1999. 
Essa decisão poderá alterar os valores pactuados referente ao que deve ser repassado pelo concedente no TC 4/1999 celebrado entre a União Federal, por intermédio do Ministério dos Transportes (à época) e do DNIT, e o Estado de São Paulo. Portanto, com fundamento no inciso V, art. 250 do RI/TCU, deve-se realizar a oitiva do Ministério da Infraestrutura, o qual absorveu as competências do antigo Ministério dos Transportes e do DNIT (concedentes) , do Estado de São Paulo (convenente) , da Secretaria de Estado de Transportes de São Paulo (participante do convênio) e da Dersa (interveniente do convênio) , para que se manifestem no prazo de quinze dias sobre o débito e o não repasse de R$ 269.390.903,40 (valor do débito total atualizado até 28/10/2020) , das transferências futuras. 
Por esse motivo, entende-se não ser oportuno, neste momento processual, a citação dos responsáveis já identificados pelas irregularidades ocorridas.
Quanto ao cumprimento da medida cautelar proferida pelo item 9.5 do Acórdão 1019/2007-TCU-Plenário, entende-se que o DNIT e a Dersa não tinham como cumprir ou descumprir a determinação, pois antes da prolação da medida cautelar a União já havia repassado os valores pactuados para as obras do Rodoanel Oeste, conforme demonstrado no Apêndice A desta instrução.
Destaca-se que, quando dessa determinação, praticamente já não havia valores devidos pela União para a execução das obras do Rodoanel Oeste, conforme restou evidenciado no referido apêndice.
Corrobora isso, o fato de a última medição realizada nos contratos de execução das obras do Trecho Oeste do Rodoanel, referente ao Contrato 2.777/98, ter sido realizada em 15/9/2005, ou seja, anteriormente ao Acórdão 1019/2007-TCU-Plenário.
PROPOSTA DE ENCAMINHAMENTO  
Ante todo o exposto, submetem-se os autos à consideração superior, com as seguintes propostas:
j)  realizar oitiva, com fundamento no inciso V, art. 250 do RI/TCU, do Ministério da Infraestrutura e do DNIT (concedentes) , do Estado de São Paulo (convenente) , da Secretaria de Estado de Transportes de São Paulo (participante do convênio) e da Dersa (interveniente do convênio) , para que se manifestem no prazo de quinze dias, em relação ao débito de R$ 269.390.903,40 (valor do débito total atualizado até 28/10/2020) , decorrente do jogo de planilha, apurado nos Contratos 2.776/98, 2.777/98, 2.809/99 e 2.781/98, tendo em vista que futura decisão desta Corte de Contas poderá determinar o não repasse desse valor das transferências futuras do Termo de Compromisso 4/1999
k)  remeter cópia da deliberação ao Ministério da Infraestrutura e ao DNIT (entes concedentes) , ao Estado de São Paulo (convenente) , à Secretaria de Estado de Transportes de São Paulo (participante do convênio) e à Dersa (interveniente do convênio) , informando que o inteiro teor da deliberação, incluindo o relatório e o voto, poderão ser obtidos no endereço www.tcu.gov.br/acordaos.
APÊNDICE A - Análise do cumprimento da medida cautelar do item 9.5 e Análise do item 9.10.6 do Acórdão 1019/2007-TCU-Plenário
INTRODUÇÃO
	O item 9.5 determinou que o DNIT cautelarmente não realizasse transferência de recursos destinados às obras de construção do Trecho Oeste do Rodoanel Metropolitano de São Paulo e que a Dersa suspendesse quaisquer pagamentos adicionais, com recursos federais, relativamente às mesmas obras, até que este Tribunal decidisse definitivamente sobre as questões tratadas nestes autos.
Já o item 9.10.6 determinou à pretérita Secob que analisasse a transferência e aplicação dos recursos financeiros, informando o valor total inicialmente previsto para os repasses, o valor total efetivamente repassado, datas dos repasses, eventual montante ainda pendente de repasse, o valor já aplicado na obra, o montante utilizado na quitação de acréscimos constantes dos aditivos elaborados a partir de 2001, a parcela desse total que deve ser impugnada, e dentre essas, o montante já pago e ainda a ser pago ou a ser ressarcido.
Cumprimento da cautelar (item 9.5) 
A decisão cautelar foi comunicada à Dersa, por meio do Ofício 1084/2007TCU/Secob, em 16/7/2007 (TC Processo 005.454/2001-4, peça 212, p. 47-48) e foi recebida, conforme AR (TC Processo 005.454/2001-4, peça 213, p. 3) , em 27/7/2007.
Já o DNIT foi comunicado, por meio do Ofício 1087/2007-TCU/Secob, em 17/7/2007 (TC Processo 005.454/2001-4, peça 212, p. 51-52) e foi recebido, conforme AR (TC Processo 005.454/2001-4, peça 213, p. 6) , em 20/7/2007.
Em 5/10/2007, o DNIT encaminhou o Ofício 2797/2007/DG (TC Processo 005.454/2001-4, peça 213, p. 42) , o qual anexa o Memorando 1948/2007/CGCONT/DIR (TC Processo 005.454/2001-4, peça 213, p. 44-46) , de 24/9/2007, no qual é informado que atendeu a cautelar.
Antes de analisar o cumprimento da cautelar, deve-se explicitar que o Convênio 4/1999 não tratava apenas das obras do Rodoanel Oeste e, sim, de todo o Rodoanel.
O primeiro plano de trabalho previa que a União repassaria R$ 169.009.127,00 para as obras do Rodoanel Oeste (TC Processo 005.454/2001-4, peça 107, p. 2-27) .
Com o andamento das obras, e o início dos outros trechos, os Planos de Trabalho das obras do Rodoanel foram sendo atualizados.
O quinto termo aditivo realizado no Convênio 4/1999 (peça 164) , atualmente em vigor, apresenta os seguintes valores no seu Plano de Trabalho que devem ser repassados pela União R$ 404.467.49,61 para o Rodoanel Oeste; R$ 1.259.200.000,00 para o Sul; e R$ 2.052.800.00,00 para o Norte
Está anexado a este termo aditivo a execução da receita e despesa, a qual informa que a União já repassou R$ 402.200.000,00 para o trecho Oeste; R$ 1.259.200.000,00 para o Sul e R$ 1.251.705.129,00 para o Norte, até o dia 28/2/2017.
Deve-se ainda destacar, que antes da cautelar determinada pelo item 9.5 do Acórdão 1019/2007-TCU-Plenário, já havia um despacho, de 19/10/2005, proferido no decorrer do TC Processo 004.987/2005-0, peça 4, p. 7-8, pelo Ministro Relator Benjamin Zymler, que determinou que o DNIT não repassasse recursos federais para às obras do Rodoanel Oeste.
Em resposta a essa cautelar o DNIT enviou o memorando 1949/2005/CGCONT/DIT, de 31/10/2005 (TC Processo 004.987/2005-0, peça 4, p. 18) , no qual avisa que a Dersa se comprometeu a não utilizar os recursos dos repasses da União nos contratos 2.776/98, 2.777/98, 2.809/99, 2.779/98, 2.780/98 e 2.781/98 (todos do Rodoanel Oeste) até decisão final do TCU.
De acordo com o relatório de acompanhamento da execução orçamentária da União até o ano de 2004 (peça 165) a União já havia repassado o montante de R$ 407.500.000,00 para o Convênio 4/1999 e o plano de trabalho previa para as obras do Rodoanel Oeste o valor de R$ 404.467.429,61.
Logo, antes da cautelar proferida, tanto por meio do Despacho no TC 004.987/20050 quanto pelo item 9.5 do Acórdão 1019/2007-TCU-Plenário, a União já havia repassado valores suficientes para as obras do Rodoanel Oeste.
Analisando a instrução que indicou a possibilidade da manutenção da medida cautelar, de 14/2/2006 (TC Processo 005.454/2001-4, peças 207, p. 88-101 e peça 208, p. 1-27) , verifica-se que o auditor partiu do pressuposto de que os serviços ainda não haviam sido totalmente pagos, de acordo com informação constante da tabela 'pagamentos efetuados em obras brutas Rodoanel Trecho Oeste até setembro/2005' (TC Processo 004.987/2005-0, peça 4, p. 22) , pois o valor informado como total repassado pela União foi de R$ 349.438.926,00, ou seja, inferior ao previsto no Plano de Trabalho do Rodoanel Oeste. Contudo, o Plano de Trabalho prevê a aplicação dos recursos da União em diversos contratos e não apenas nos de obra, tais como projeto, estudos ambientais, supervisão e gerenciamento.
O último Plano de Trabalho previa uma aplicação dos recursos da União de R$ 332.302.238,05 na execução da obra e de R$ 25.917.546,80 nas obras complementares, o que totaliza R$ 358.219.784,90, valor muito próximo ao efetivamente empregado.
O valor informado na tabela 'pagamentos efetuados em obras brutas Rodoanel Trecho Oeste até setembro/2005' (TC Processo 004.987/2005-0, peça 4, p. 22) , de R$ 844.064.871,00 (total pago para a execução da obra, incluindo os valores pagos pela Dersa) ; inclusive, é muito semelhante à soma dos valores pagos em todos os contratos informados pela Dersa na relação de pagamentos (TC 005.454/20014, peça 266, p. 11 a peça 267, p. 30) , o qual alcança o valor de R$ 845.143.897,48.
Outro fato que corrobora a inviabilidade de retenções cautelares foi que a última medição realizada nos contratos foi a do Contrato 2.777/98, que foi realizada em 15/9/2005, ou seja, anterior, até mesmo, à primeira cautelar proferia em 2005, que é de 19/10/2005.
Dessa forma, entende-se que o DNIT e a Dersa não tinham como cumprir ou descumprir a determinação da medida cautelar proferida no item 9.5 do Acórdão 1019/2007-TCU-Plenário.
Cumprimento do item 9.10.6 do Acórdão 1019/2007-TCU-Plenário
Conforme restou demonstrado acima, em 2005 a União já havia repassado para a Dersa mais do que o valor total para as obras do Rodoanel Oeste, pois já seriam iniciadas as obras do Rodoanel Sul. 
Além disso, restou comprovado que o montante repassado pela União, até aquele momento, já havia sido aplicado em sua totalidade nas obras do Rodoanel Oeste. Era previsto um repasse de R$ 404.467.429,61; porém, só foi repassado um total de R$ 402.200.000,00. Logo, a União, a priori, ainda deveria repassar R$ 2.267.429,61 referente às obras do Rodoanel Oeste.
Contudo, conforme explicitado, o Convênio 4/1999 não se refere apenas às obras do Rodoanel Oeste e, sim, de todos os trechos. A tabela 1 desse apêndice demonstra os valores que deveriam ser repassados e os repasses efetuados.
Ao analisar os repasses efetuados para o trecho do Rodoanel Oeste, constatou-se que os valores repassados foram utilizados para o pagamento da obra a preços iniciais acrescidos dos reajustes pagos, logo, como nenhum dos valores constantes do plano de trabalho, para cada um dos trechos, possuem data-base definida, pode-se depreender que eles se referem aos preços iniciais de cada obra.
Verifica-se, então, a existência de saldo suficiente para o não repasse dos valores apurados nesta instrução, resumidos nas tabelas 1 e 2.
Tabela 1: Valores repassados Convênio 4/1999
		Trecho Oeste
	Trecho Sul
	Trecho Norte
	Total

	Valor a ser repassado (R$) 
	404.467.429,61
	1.259.2000.200,00
	2.052.800.000,00
	3.716.467.429,61

	Valor efetivamente repassado (R$) 
	402.200.000,00
	1.259.2000.200,00
	1.407.385.621,00
	3.068.785.621,00

	Valor que a União deve (R$) 
	2.267.429,61
	0
	645.414.379,00
	647.681.808,61

	Fonte: 1) valor a ser repassado, Plano de Trabalho do 5º Aditivo ao Convênio 4/1999 (peça 164) ; 2) valor efetivamente repassado Posição Financeira TC 4/1999 (peça 173) .

Tabela 2: Valores dos superfaturamentos no Rodoanel Oeste
	Contrato
	Superfaturamento (R$) 

		PI
	PI+R
	Atualizado

	2.776/98
	7.202.350,37
	12.506.200,77
	32.568.837,04

	2.777/98
	22.513.715,58
	46.355.842,51
	111.705.282,77

	2.809/99
	19.250.421,47
	34.237.872,69
	90.617.767,87

	2.781/98
	6.830.446,62
	14.826.840,88
	34.499.015,72

	Total
	55.796.931,04
	107.926.756,85
	269.390.903,40

APÊNDICE B - Análise do item 9.10.5 do Acórdão 1019/2007-TCU-Plenário
INTRODUÇÃO
	Esta análise será realizada, em atendimento ao item 9.10.5 do Acórdão 1019/2007-TCU-Plenário, Ministro Relator Augusto Sherman, o qual determinou que a pretérita Secob avaliasse as informações prestadas e as providências adotadas pelo DNIT relativamente às correções das falhas verificadas nas obras do Rodoanel Oeste, apresentando manifestação conclusiva a respeito, a qual deverá incluir, se for o caso, proposta de audiência e/ou citação dos responsáveis pelas irregularidades ou danos observados.
I. Providências adotadas e informações prestadas pelo DNIT
O item 9.13.4 do Acórdão 1019/2007-TCU-Plenário determinou que o DNIT avaliasse a qualidade do pavimento do trecho oeste do Rodoanel Metropolitano de São Paulo, informando a este Tribunal, no prazo de 60 dias, em relatório circunstanciado, incluindo laudos e perícias a abrangência dos eventuais defeitos, as formas de correção das falhas, os resultados da manutenção corretiva adotada pela Dersa e empresas executoras e a adoção de medidas cabíveis com vistas à retificação dos defeitos observados e à proteção do erário.
Foi encaminhado ao DNIT o Ofício 1087/2007-Secob, de 17/7/2007 (TC Processo 005.454/2001-4, peça 212, p. 51-52) , recebido por aquela autarquia dia 20/7/2007, conforme AR acostado no TC Processo 005.454/2001-4, peça 213, p. 6.
O DNIT por meio do Ofício 2040/207/DG, de 8/8/2007, (TC Processo 005.454/2001-4, peça 213, p. 26-27) solicitou dilação de prazo, a qual foi prorrogada por mais quinze dias, conforme Acórdão 1721/2007-TCU-Plenário, Ministro Relator Augusto Sherman.
Após isso, o DNIT, por meio do Memorando 1.948/2007-CGCONT/DIR, de 24/9/2007 (TC Processo 005.454/2001-4, peça 213, p. 44-46) informou que não havia iniciado a realização da avaliação da qualidade do pavimento, propondo a 'contratação de uma empresa supervisora, com atribuições eminentemente de controle e fiscalização' para realizar as perícias determinadas pelo Tribunal.
A pretérita Secob, em uma instrução preliminar, de 12/12/2007 (TC 005.454/20014, peça 214, p 1-10) , propôs:
Com fundamento no art. 11 da Lei n. 8.443/92 c/c art. 243 do RITCU, proceder diligência ao DEPARTAMENTO NACIONAL DE INFRA-ESTRUTURA DE TRANSPORTES - DNIT, solicitando que informe por meio de relatório circunstanciado as providências adotadas pela Autarquia com a finalidade de atender à determinação ínsita no item 9.13.4 do Acórdão 1019/2007-TCU-Plenário, esclarecendo se foi acolhida pela diretoria da entidade a proposta de contratação de empresa supervisora para avaliação da qualidade do pavimento do trecho oeste do Rodoanel Metropolitano de São Paulo, apresentada pelo Coordenador-Geral de Construção Rodoviária no Memo. n. 1948/2007- CGCONT/DIR, de 24/9/2007.
Foi, então, enviado o Ofício 137/2007-TCU/Secob, de 20/12/2007 (TC Processo 005.454/2001-4, peça 214, p. 16) , no qual realizou diligência ao DNIT para que informasse as providências adotadas para atender o item 9.13.4 do Acórdão 1019/2007-TCU-Plenário
 Após isso, o DNIT, por meio do Ofício 202/2008/DG/DNIT, de 28/1/2008 (TC Processo 005.454/2001-4, peça 214, p. 34-47) , informou que já havia elaborado o Termo de Referência e já havia despacho da Diretoria de Infraestrutura Rodoviária à Diretoria Geral do DNIT para licitar e contratar os serviços de avaliação de qualidade do pavimento do Rodoanel Oeste.
O DNIT publicou em 17/4/2009 o Edital 175-2009 com o objeto: 
Execução, sob o regime de empreitada por preço unitário, dos serviços de apoio e assessoramento ao DNIT no acompanhamento da execução das obras e serviços de construção do Rodoanel Metropolitano de São Paulo (Rodoanel Mário Covas) , objeto do Convênio nº 4/99, compreendendo as áreas de engenharia, administração e economia.
O Contrato 1.073/2010 foi assinado por R$ 12.131.904,99 (ref. 12/2008) , em 30/12/2010 e teve ordem de serviço em 10/1/2011, tendo a empresa contratada realizado os trabalhos em campo no período de 1/5/2011 a 31/5/2011, conforme consta na apresentação (TC Processo 005.454/2001-4, peça 328, p. 10) do documento 'Acompanhamento da Execução das Obras e Serviços de Construção do Rodoanel Metropolitano de São Paulo (Rodoanel Mário Covas) Rodovia: Rodoanel, Volume 1 - Relatório do diagnóstico dos defeitos funcionais e estruturais, surgidos no pavimento e propostas de soluções - Descritivo' (TC Processo 005.454/2001-4, peças 328 a 329) 
Nesse documento, consta a seguinte informação no Relatório do Trecho Oeste (TC Processo 005.454/2001-4, peças 328, p. 18) :
As determinações do TCU devem-se a constatação de anomalias em alguns pontos na superfície do pavimento de concreto implantado no Trecho Oeste do Rodoanel após sua execução.
Este fato foi também observado pelo DERSA, que acionou a garantia das obras junto as empresas executoras dos seis lotes de implantação do Trecho Oeste. Neste ponto deve-se destacar que a fiscalização realizou um estudo específico para detecção e cadastramento dos pontos deficientes. Com base neste levantamento as empresas construtoras realizaram as devidas correções de todas anomalias do pavimento de concreto as próprias custas, sem acarretar qualquer tipo de ônus tanto para o Estado quanto para a União.
O Trecho Oeste do Rodoanel se encontra sob concessão da iniciativa privada desde junho de 2008, sendo que a conservação e manutenção de toda a sua infra-estrutura é uma das atribuições da empresa concessionada que irá operar e gerir a via por um período de 30 anos.
Todavia, com vistas ao atendimento as prerrogativas do TCU, este estudo consiste basicamente na elaboração de um diagnóstico da situação dos pavimentos, o que se dará através da consulta de dados históricos, coleta de dados em pista e realização de análises interpretativas das informações a luz das normas do DNIT para rodovias de Classe Especial (Classe O) . (destaques inseridos) 
A empresa contratada para realizar o estudo conclui, então, que (TC 005.454/20014, peças 329, p. 50) :
Na fase atual o pavimento da via encontra-se em sua primeira obra de recuperação, que de acordo com informações da concessionária, consiste na realização de recuperações estrutural e funcional de pontos críticos dos pavimentos, seguida da selagem de juntas e realização de correção da irregularidade longitudinal com emprego da técnica de 'Diamond grinding' (disco diamantado) .
Todavia, com vistas ao atendimento as prerrogativas do TCU, o estudo consistiu na elaboração de um diagnóstico da situação dos pavimentos dos segmentos cujos dados históricos apresentavam anomalias após a conclusão das obras de implantação do Trecho Oeste, de acordo com relatório elaborado pelo Consócio Logos/LBR contratado pelo DERSA, a saber:
Todos estes segmentos foram estudados detalhadamente sendo observado que o pavimento implantado está de acordo com o projetado e atende às premissas de tráfego de sua concepção, tendo sido reparados pelas empresas construtoras, sem custos adicionais para o Estado / União, os pontos os anômalos constatados após o início da operação de veículos. 
Nos demais Volumes (TC Processo 005.454/2001-4, peças 330 a 338) a empresa anexa os ensaios e avaliações realizadas no pavimento, sendo eles: Avaliação Visual; Avaliação Objetiva do Pavimento Rígido (ICP) ; Avaliação Subjetiva do Pavimento Rígido; Avaliação Objetiva do Pavimento Flexível (IGG) ; Avaliação Subjetiva do Pavimento Flexível (LVC) ; Avaliação da Irregularidade Longitudinal (IRI) ; Avaliação Deflectométrica (FWD) ; Sondagem do Pavimento; Ensaios de Laboratório: Concreto; Material Asfáltico; Brita Graduada Simples; e Solo; Tráfego; Tráfego - Dados Históricos de 2010;  Tráfego - Contagens Volumétricas e Classificatórias 2011; Pesagens - Dados da SP-280 (Via Oeste) ; e Pesagens - Pesagem em Movimento no Rodoanel.
Análise:
O primeiro ofício encaminhado pelo TCU ao DNIT para que ele adotasse as providências necessárias para avaliar a qualidade do pavimento executado foi em 20/7/2007. 
Contudo, o DNIT somente foi publicar o edital para contratação de uma empresa especializada em 17/4/2009, o que poderia ser um indicativo de desídia por parte dos gestores em cumprir a determinação proferida à Autarquia, podendo, inclusive, acarretar a responsabilização dos gestores por esse fato.
Porém, como já se passaram mais de dez anos desses fatos, entende-se que pretensão punitiva dos responsáveis resta prescrita, conforme Acórdão 1441/2016-TCU-Plenário, Ministro Relator Benjamin Zymler.
Ademais, não houve nenhum fato que poderia ter suspendido a contagem de prazo, conforme disposto no item 9.1.5 do Acórdão 1441/2016-TCU-Plenário. Não foram apresentados elementos adicionais de defesa por nenhum dos responsáveis, ou realizado diligência por conta de algum fato novo trazido pelos jurisdicionados.
Quanto aos defeitos, há a informação de que as empresas executoras das obras do Rodoanel Oeste os teriam recuperados, apesar de não haver comprovação da realização desses serviços.
Destaca-se que a empresa contratada pelo DNIT somente efetuou suas análises em 5/2011, sendo que as obras estavam concluídas desde 10/2002 e os trechos do Rodoanel Oeste estavam concedidos desde 6/2008, concluindo que o pavimento analisado em 2011 atendia às condições de projeto e às premissas de tráfego de sua concepção.
Dessa forma, não foi caracterizado pelo DNIT dano ao erário decorrente de falhas na execução do pavimento.
Com essa análise, entende-se como atendida a determinação contida no subitem 9.10.5 do Acórdão 1019/2007-TCU-Plenário, realizada à pretérita Secob.'
O diretor titular da 2ª Diretoria Técnica da unidade aprovou as conclusões e as propostas de encaminhamento do auditor, com as seguintes considerações (peça 193) :
'De acordo com a proposta de encaminhamento elaborada pelo AUFC Rafael Simão de Moraes Jardim, Mat. 8565-0.
Declaro que a formulação de deliberações observou os requisitos definidos na Resolução-TCU 315, de 2020.
Em atendimento ao despacho à peça 168, quanto à 2ª Diretoria Técnica da SeinfraRodoviaAviação, informo que o processo passou para a nossa responsabilidade no dia 3/5/2018 e foi distribuído para instrução no dia 25/9/2018, conforme histórico do processo. A partir dessa data, o auditor fez as devidas análises e propôs, em 5/12/2019, diligência junto à Dersa para obter documentos que pudessem fundamentar as responsabilizações processuais (peça 101) . O ofício de comunicação foi expedido em18/12/2019, com resposta pela Dersa em 27/1/2020 (peças 106 a 151) . Em 29/1/2020, o processo foi novamente distribuído para instrução. Após as análises efetuadas pelo auditor e as revisões, foi concluída a instrução no dia 29/10/2020.
Importante ressaltar que a instrução teve que ser suspensa em alguns períodos devido à participação do auditor em auditorias e em outras instruções prioritárias, assim como, aos afastamentos legais.
Isto posto, entendo que esta diretoria tomou todas as providências visando o devido andamento processual.
Quanto ao trâmite do processo na secretaria, entendo que razões como elevado estoque, em conjunto com os programas de fiscalização de obras (Fiscobras) anuais, aumento de unidades jurisdicionadas e rotatividade de servidores contribuíram para a demora da instrução.'
Por fim, o titular da unidade técnica também aprovou as propostas de encaminhamento do auditor e registrou as principais razões circunstanciadas que contribuíram para o dilatado prazo de instrução deste processo em cumprimento à determinação contida no despacho  de peça 168 (peça 194) :
'De acordo com a proposta de encaminhamento elaborada pelo AUFC Rafael Simão de Moraes Jardim, Mat. 8565-0 a qual contou com a anuência do Diretor da subunidade Fábio Ferreira Penido de Oliveira.
Declaro que a formulação de deliberações observou os requisitos definidos na Resolução-TCU 315, de 2020.
Observo que atuo neste processo em substituição ao Secretário da SeinfraRodoviaAviação.
Em cumprimento à determinação contida no despacho (peça 168) da lavra Ministro Relator, registram-se a seguir as principais razões circunstanciadas que contribuíram para o dilatado prazo de instrução deste processo.
Incialmente, é necessário voltarmos ao ano de criação das Secobs 1, 2 e 3 (2009) . A então Secob-2 ficou responsável pelo estoque de 69 processos, contando com a força de trabalho de 95 novos auditores recém aprovados em concurso (Portarias Segecex 3/2009 e 28/2009, e Portaria TCU 361/2009) . 
Em 2010, ano de abertura do presente processo, foram atribuídos mais 39 processos para a Secob-2 (Portaria Segecex 6/2010) , perfazendo um estoque de 108 processos advindos apenas de remanejamento de estoque de outras unidades do TCU. Além do remanejamento de processos, o ano de 2010 ainda contou com a realização de 89 fiscalizações realizadas pela então Secob-2, sendo que onze foram remanejados para outras secretarias. Ou seja, ainda em 2010, o estoque da Secob-2 atingiu 193 processos, sendo que a força de trabalho teve seu tempo ocupado, em maior parte do ano, às fiscalizações. Destaca-se que, além de a força de trabalho da secretaria ter se dedicado majoritariamente às fiscalizações, essas foram realizadas com ajuda de outras unidades, perfazendo uma força de trabalho de fiscalização superior à força de trabalho de instrução da secretaria, cujo número de auditores lotados era de 38 AUFC sem função.
Cenário semelhante se seguiu no ano de 2011, onde foram realizadas 63 fiscalizações, contando com ajuda externa à secretaria. Mesmo com a criação da Secob-4, que ficou responsável pela instrução de processos referentes às obras ferroviárias e metroviárias (anteriormente à carga da 3ª DT da secretaria) , o estoque chegou a ser de 174 processos naquele ano e houve redução da força de trabalho da secretaria para 26 AUFC sem função.
Mais mudanças ocorreram na secretaria no ano de 2012, com a incorporação da 1ª Diretoria Técnica da extinta Secex-1 e a consequente incorporação do estoque de processos daquela secretaria. Nesse ano, foram realizadas mais 52 fiscalizações contando com a ajuda externa à secretaria. Não sem razão, o estoque de processos começou a merecer atenção da Segecex, que criou um grupo de trabalho para instruir e despachar dezesseis processos de controle externo (Portaria Segecex 9/2012) . Entretanto, o resultado não foi satisfatório, pois em 2018 ainda havia nove desses processos abertos na secretaria e esperando instrução. Frise-se que, com a vinda da 1ª DT da extinta Secex-1, a Secob2 absorveu a atribuição de avaliar a gestão do DNIT e analisar as suas contas, não sendo mais especializada em fiscalizações de obras rodoviárias.
A partir de 2013 a secretaria começa a contar com um número de fiscalizações compatíveis com o número de auditores lotados na secretaria, o que contribui para que o aumento de estoque de processos advindos de fiscalizações fosse reduzido.
Em 2014, inspeção da corregedoria desta corte (TC Processo 024.734/2014-4) levanta que boa parte do estoque de processos da agora SecobRodov é advinda de processos anteriores a 2012, representando 49,35% do universo. Já nessa época, a corregedoria sugeriu ações visando a diminuição do estoque da secretaria, como 'a constituição de grupo de trabalho (força-tarefa) , a cessão temporária de auditores de outra secretaria ou a redistribuição de processos antigos, caso persista o déficit de lotação atual'.
Entre 2014 e 2018, houve o envio, para a secretaria, de processos da extinta Secretaria de Fiscalização de Desestatizações (Sefid) , além de processos de aeroportos e a clientela da Infraero e ANAC. Esses ajustes na estrutura organizacional contribuíram para aumentar o estoque de processos. Para se ter uma ideia, o estoque na secretaria à época da inspeção da corregedoria em 2014 que era de 229 processos, chegou a 342 em 2018, sendo que os processos autuados durante ou antes de 2013 representavam 40% do estoque da unidade.
Em comparação com as outras secretarias deste Tribunal, em 2018 a agora SeinfraRodoviaAviação, sem contar os processos apensados, possuía 27 dos 59 processos de fiscalização autuados em 2010 (ano de abertura deste processo) que ainda estavam abertos no TCU, sendo que vinte estavam pendentes de apreciação conclusiva.
Consciente da situação alarmante do estoque de processos da SeinfraRodoviaAviação, a partir de 2018, o Tribunal sensibilizado pela Coinfra, reduziu o número de fiscalizações de responsabilidade da SeinfraRodoviaAviação, de forma a disponibilizar mais homens-dia para instrução processual. Ademais, em abril de 2019, com a reestruturação do TCU, foi adicionada uma quinta diretoria à secretaria, além de acréscimo de servidores de outros estados às diretorias anteriormente existentes. Além disso, no ano de 2020, foram expedidas as Ordens de Serviço Coinfra 1 e 2/2020 repassando a outras unidades técnicas a responsabilidade técnica para instrução de 35 processos desta secretaria. 
Como resultado deste esforço conjunto, o estoque da SeinfraRodoviaAviação vem sendo reduzido, sendo que em, 22/10/20, estava em 248 processos, sendo 192 de relatório de auditoria, denúncia, representação e TCE (retirados do relatório Sinergia de 22/10/20) . Deste total, apenas nove processos de 2010 constam da responsabilidade de agir da secretaria, sendo um de representação, sete de fiscalização e um de TCE (o presente processo) . Ou seja, de 2018 para 2020 passamos de 27 para sete os processos de fiscalização autuados em 2010, uma redução de 74%.
Como se pretendeu demonstrar, o elevado estoque, com muitos processos contemporâneos a este, aliado ao número de mudanças de atribuições desta secretaria, dificultaram a fluidez processual necessária para a redução do estoque. Entretanto, com as ações conjuntas entre esta secretaria, a Coinfra e o Tribunal, foi possível um melhor gerenciamento do estoque, possibilitando a instrução aos processos mais antigos, como este."
	É o relatório.

8.1. Marcelo de Oliveira Fausto Figueiredo Santos (69.842/OAB-SP) e outros, representando Desenvolvimento Rodoviário SA. - Dersa.  
8.2. Luis Justiniano Haiek Fernandes (2193/A/OAB-DF) e outros, representando Sérgio Luiz Bresser Gonçalves Pereira.

Não atuou.

TOMADA DE CONTAS ESPECIAL INSTAURADA EM CUMPRIMENTO AO ACÓRDÃO 1.019/2007- TCU- PLENÁRIO. OBRAS DE CONSTRUÇÃO DO TRECHO OESTE DO RODOANEL METROPOLITANO DA CIDADE DE SÃO PAULO. INDÍCIOS DE SOBREPREÇO, SUPERFATURAMENTO, PAGAMENTOS INDEVIDOS, EXTRAPOLAÇÃO DO LIMITE PREVISTO NO ART. 65, § 1º, DA LEI Nº 8.666/93, ALTERAÇÕES NÃO JUSTIFICADAS NO PROJETO BÁSICO E DESGASTE PREMATURO DA PAVIMENTAÇÃO. DÉBITO. CAUTELAR. OITIVA DOS RESPONSÁVEIS E EMPRESAS ENVOLVIDAS. CITAÇÃO. DETERMINAÇÃO PARA A UNIDADE TÉCNICA. DETERMINAÇÃO PARA A SEGECEX.

TOMADA DE CONTAS ESPECIAL (TCE)

Secretaria de Fiscalização de Infraestrutura Rodoviária e de Aviação Civil (SeinfraRodoviaAviação).

Trata-se de processo de Tomada de Contas Especial para apuração do débito relativo aos seis contratos de execução das obras de construção do trecho oeste do Rodoanel Metropolitano da cidade de São Paulo determinada pelo item 9.9 do Acórdão 1019/2007-TCU-Plenário.
2.	A presente TCE originou-se dos indícios de irregularidades detectados nas auditorias realizadas no âmbito do Fiscobras 2001 e 2002 (TC Processo 005.454/2001-4, peça 173) .
3.	Dessas auditorias adveio a Decisão 1.713/2002-TCU-Plenário, de minha relatoria, na qual foi determinada a audiência dos supostos responsáveis por várias irregularidades observadas quando da análise dos aditivos e da execução dos respectivos serviços.
4.	Após realizadas as audiências determinadas pela Decisão 1.713/2002 - Plenário, sobreveio o Acórdão 1019/2007-TCU-Plenário, de minha relatoria, que entre outras decisões determinou a conversão do processo nesta tomada de contas especial.
5.	O item 9.10 do referido acórdão determinou que a então Secretaria de Fiscalização de Obras e Patrimônio da União (Secob) , com auxílio da então Secretaria de Controle Externo de São Paulo (Secex/SP) , realizasse a apuração do débito de acordo com as diretrizes definidas na proposta de deliberação do Ministro Relator, conforme transcrição abaixo (TC Processo 005.454/2001-4, peça 212, p. 34) :
"150. Caso a modificação não implique em elevação de custos acima do limite legal, poderá ser autorizada pela administração, desde que aferida previamente sua adequação técnica e de custos, e eventuais implicações sobre o restante da obra.
151. Caso implique em elevação dos custos acima dos limites legais, caberá a administração analisar se a modificação deve ser executada pela empresa contratada, ou se o grau da descaracterização do projeto inicial ou a perspectiva de economia para o Erário justifica a realização de nova licitação. Essa avaliação deve ter sempre em vista o interesse público e observar os princípios da economicidade e eficiência (especialmente em vista dos riscos de prejuízos com a interrupção da obra, custos de desmobilização e de indenizações, etc.) .
152. Eventual modificação será considerada não necessária, mas adequada, sempre que trouxer ganhos técnicos sem provocar alterações significativas no custo da obra ou sempre que tenham o efeito de reduzir custos mantendo a qualidade técnica do produto final, situações em que devem ser oferecidas pela empresa contratada e analisadas pela administração, novamente tendo em vista o interesse público e observando os citados princípios".
6.	Além disso, o Acórdão 1019/2007-TCU-Plenário determinou os documentos que deveriam ser elaborados e consultados para a apuração do débito, conforme subitens 9.10.1 a 9.10.6:
"9.10.1. analise cada uma das alterações procedidas nas premissas, especificações e soluções contidas no projeto básico do Trecho Oeste do Rodoanel, contidas nos aditivos celebrados a partir do exercício de 2001, em especial aquelas descritas nos itens II e IX do voto, retro - quais sejam: escavação de solo mole com retro escavadeira (indício de sobrepreço de cerca de 100%, aproximadamente R$ 14,6 milhões) ; escavação de entulho e lixo (indício de sobrepreço de cerca de 110%) , transporte de materiais necessários aos serviços de terraplanagem, serviço de corte, seccionamento, empilhagem e transporte de árvores com diâmetro superior a 15 cm (indícios de sobrepreço da ordem de 500% e superfaturamento) , escavação de material de 3ª categoria mediante utilização de fogo cuidadoso (indícios de sobrepreço da ordem de 75% e superfaturamento) , execução de tirantes para cortinas nos emboques do túnel 1 (indícios de superfaturamento entre 52% e 217%) , execução de bordo de aterro de pavimento (R$ 812 mil) , execução de berço de vigas (R$ 1,209 milhões) , escavação de conformação para estabilidade do contorno final de túnel, execução de drenagem definitiva de túnel com microcalha, execução de geogrelha para reforço de subleito (R$ 332 mil) , utilização de equipe de apoio para desvio de tráfego com rodovia em operação (R$ 2 milhões) , bombeamento de vala (R$ 641 mil) , conformação de talude de aterro (R$ 277 mil) , serviços não medidos por falta de saldo contratual (execução de alargamento de pistas, de muros de alvenaria, de trechos experimentais, canais, pavimentação de ruas, drenagens, proteções de talude, escavações, reaterros, transportes, replantio de grama, divergências de medições e pagamento de serviços não quitados) (R$ 9,287 milhões) , recuperação de jazida extra (R$ 2,178 milhões) , serviços necessários para complementação das obras (R$ 2,258 milhões) , sub-base para reforço do pavimento com material rochoso (R$ 489 mil) , ancoragem de barras de aço CA-50 A (R$ 375 mil) , execução da escavação de túnel em abóbada (R$ 2,204 milhões) , forma para execução da estrutura de concreto do túnel (R$ 92 mil) , chumbador de solo de 3" (R$ 540 mil) , reescavação do invert (R$ 473 mil) , enfilagem perfurada tipo "schedule 3" - rocha alterada (R$ 1,581 milhões) , escavação de jazida com ripper (R$ 571 mil) , execução de fogo cuidadoso (R$ 3,476 milhões) ; execução de galeria sobre a Av. Raimundo Pereira de Magalhães (R$ 298 mil) , execução de compactação parcializada (R$ 217 mil) , execução de pré-corte de talude composto por material rochoso (R$ 599 mil) -, e outras que considerar relevantes;
9.10.2. avalie, em mais detalhes, as alterações promovidas pelos aditivos às premissas e especificações originalmente contidas no projeto básico que constou da licitação, aí incluídos estimativa de quantitativos e a escolha de soluções técnicas e manifeste-se sobre a possibilidade de audiência dos autores do projeto básico e administradores responsáveis por sua homologação, para justificar as falhas e imprevisões observadas e a efetiva necessidade e adequação das modificações;
9.10.3. avalie as irregularidades observadas na condução dos contratos relativos aos lotes 1 a 6, incluídos eventuais superfaturamentos (cobrança de serviços não realizados) , sobrepreços (valor unitário superior ao de mercado) e pagamentos indevidos e, após quantificado o débito, encaminhe ao relator proposta de citação ou, se for o caso, de audiência das empresas contratadas e dos demais responsáveis;
9.10.4. para consecução das determinações contidas nos itens 9.10.2 e 9.10.3, retro; elabore planilha detalhada de forma analítica, informando, no mínimo, de forma discriminada, todos os itens do orçamento que sofreram alteração ao longo da execução, a apresentação de novas composições de serviços, se for o caso, elaboradas e fundamentadas em virtude de possíveis características especiais da obra e/ou de técnica de construção, indicação de as alterações terem sido necessárias ou não, seus respectivos valores (originais e finais) , datas e montantes de pagamentos, o respectivo valor referencial de mercado, indicando a fonte (Sicro ou outras fontes) , a diferença entre o valor referencial e o valor constante do contrato original ou de aditivo, além de outras informações consideradas essenciais à análise, restando autorizada a solicitação de informações ao Dnit conforme item 9.13.5; 
9.10.5. acompanhe os trabalhos periciais (item 9.13.5, a seguir) e avalie as informações prestadas e as providências adotadas pelo Dnit relativamente a falhas na qualidade do pavimento do trecho oeste do Rodoanel Metropolitano de São Paulo, conforme item 9.13.4, abaixo, apresentando manifestação conclusiva a respeito, o qual deverá incluir, se for o caso, proposta de audiência e/ou citação dos responsáveis pelas irregularidades ou danos observados;
9.10.6. proceda à análise da transferência e aplicação dos recursos financeiros federais, indicando o valor total inicialmente previsto para os repasses, o valor total efetivamente repassado, datas dos repasses, eventual montante ainda pendente de repasse, o valor já aplicado na obra, o montante utilizado na quitação de acréscimos constantes dos aditivos elaborados a partir de 2001, a parcela desse total que deve ser impugnada, e dentre essas, o montante já pago e ainda a ser pago ou a ser ressarcido".
7.	O referido acórdão, ainda, conforme item 9.5, determinou medida cautelar ao DNIT para que suspendesse a transferência de recursos destinados às obras do Trecho Oeste do Rodoanel; e à Dersa para que não efetuasse pagamentos, com recursos federais, a essas obras, até decisão definitiva deste Tribunal.
8.	A pretérita Secob realizou, então, outra instrução, de 12/12/2007 (TC: Processo 005.454/2001-4, peça 214, p. 1-12) , na qual propôs diligência para que a Dersa e o DNIT enviassem documentos necessários para o prosseguimento da eventual apuração de débito.
9.	A Dersa entregou os documentos solicitados em 7/5/2008, conforme peças 221 a 326 do TC Processo 005.454/2001-4.
10.	O DNIT entregou os documentos, por meio do Ofício 22/208/DG/DNIT, em 30/1/2008 (TC Processo 005.454/2001-4, peça 214, p. 34-47) . Posteriormente apresentou novos documentos, Ofício 1156/2011, de 26/7/2011 (peças 328 a 338) .
11.	Somente em 5/12/2019, a Secretaria de Fiscalização de Infraestrutura Rodoviária e de Aviação Civil (SeinfraRodoviaAviação) elaborou instrução diligenciando ao Desenvolvimento Rodoviário S.A. (Dersa) informações para o prosseguimento do processo (peça 101) .
12.	Registro que em despacho exarado em 29/9/2020 determinei que a SeinfraRodoviaAviação concluísse a análise dos presentes autos em no máximo 30 (trinta) dias, registrando na instrução as razões circunstanciadas da aludida demora, tendo em vista o longo prazo em que o processo esteve naquela secretaria sem receber a devida instrução (peça 168) .
13.	Destaco que as obras do Rodoanel Oeste foram concluídas em outubro de 2002.
I - Da Apuração do débito nos contratos
14.	Em atendimento aos subitens 9.10.1 a 9.10.4 do Acórdão 1019/2007-TCU-Plenário, a unidade técnica promoveu as análises orçamentárias para todos os seis contratos que compõem o trecho oeste do Rodoanel, bem como dos termos aditivos modificativos (TAM) , realizados nesses contratos (§§ 29 a 141 da instrução de peça 192) .
15.	Em seu exame a SeinfraRodoviaAviação concluiu que quatro contratos (Lotes 1, 2, 3 e 6) não mantiveram o equilíbrio econômico-financeiro, ou seja, não mantiveram o percentual de desconto ofertado pelo contratado, em atendimento ao art. 37, inciso XXI, da Constituição Federal e nos termos do § 2º do art. 58, da Lei 8.666/93.
16.	Segundo a unidade instrutiva, as causas da não manutenção do equilíbrio foram: 
a) inclusão de novos serviços com sobrepreço e sem a aplicação de forma individual ou de forma global do desconto inicial oferecido pela contratada; e 
b) majoração de quantitativos de serviços contratados com sobrepreço e diminuição de serviços contratados com desconto em relação ao próprio orçamento da Dersa.
17.	Nesse sentido, foram apurados os seguintes superfaturamentos ocorridos por jogo de planilha:
	Lote
	Contrato
	Superfaturamento devido ao jogo de planilha (R$) 
	Percentual de superfaturamento em relação ao contrato

	1
	2.776/98
	7.202.350,37
	8,47%

	2
	2.777/98
	22.848.437,83
	13,81%

	3
	2.809/98
	19.414.547,62
	16,75%

	6
	2.781/98
	6.830.446,62
	11,12%

Fonte: Tabelas 4 a 6 presentes nas peças 176 a 181
18.	Assim, o superfaturamento total atinge o valor histórico de R$ 56.295.782,44 nos quatro supracitados contratos. Ao atualizar esse valor de superfaturamento, o dano total calculado em 28/10/2020 é de R$ 269.390.903,40 (peça 182 a 189) .
19.	Anuo as análises empreendidas pela SeinfraRodoviaAviação no que tange aos cálculos.
II - Identificação dos responsáveis
20.	Conforme verificado, foram dois os motivos dos superfaturamentos devido ao jogo de planilha: a) inclusão de serviços novos com sobrepreço; e b) aumento do quantitativo de serviços contratados com sobrepreço e redução do quantitativo de serviços contratados com subpreço.
21.	A primeira irregularidade é decorrente dos aditivos realizados nos seis contratos na data de 17/8/2001 e a segunda dos aditivos firmados em 29/10/2004.
22.	Assim, foram chamados em audiência os funcionários da Dersa que assinaram os aditivos. Esses gestores tiveram as audiências realizadas no dia 13/1/2003 (TC Processo 005.454/2001-4, peça 179, p. 12-30) .
23.	No entanto, em sua derradeira instrução, a unidade instrutora avalia que esses gestores não teriam dado causa aos superfaturamentos verificados nas obras do Rodoanel Oeste, seja pela inclusão de serviços novos ou pela alteração de quantitativos inicialmente contratados.
24.	De acordo com a avaliação da SeinfraRodoviaAviação, deveriam ser responsabilizados os gestores que efetivamente aprovaram as alterações de quantitativos e os preços novos dos serviços aditivados em cada um dos contratos superfaturados (peças 176 a 181) , conforme análises realizadas nos Apêndices C a F da instrução de peça 192. Também deveriam ser citadas solidariamente aos agentes públicos as empresas contratadas.
25.	Com as devidas vênias, divirjo parcialmente da conclusão da unidade técnica acerca da responsabilização dos presentes autos.
26.	Verifico que a unidade técnica avaliou que os agentes responsáveis pela pesquisa de preços não foram diligentes e permitiram o aumento deliberado de serviços contratados com sobrepreço em relação à referência conjuntamente com a diminuição de serviços com desconto ou a inclusão de novos serviços com sobrepreço, dando causa ao superfaturamento devido ao jogo de planilha nos contratos das obras do Rodoanel Oeste (Apêndices C a F da instrução de peça 192) .
27.	Com relação a esses responsáveis, é possível concluir, em linha de consonância com a unidade técnica, que eles atuaram para a ocorrência do dano apurado.
28.	No entanto, considero que a responsabilização desses agentes não elimina a eventual responsabilização dos gestores que assinaram os termos aditivos. 
29.	Destaco que os gestores que assinaram os termos aditivos foram chamados em audiência pelo superfaturamento nas obras do Rodoanel Oeste no âmbito do TC Processo 005.454/2001-4 por determinação do item 8.4 da Decisão 1.713/2002-TCU-Plenário. Em vista disso, a então Secob realizou a análise dessas audiências, cuja instrução concluiu que as alterações realizadas nos contratos por meio dos aditivos de 2001 aumentaram o valor global dos contratos reduzindo o desconto inicial ofertado e, por esse motivo, a unidade técnica propôs a rejeição das razões de justificativa desses responsáveis (TC Processo 005.454/2001-4, peças 206, p. 32-53 e 207, p. 1-24) .
30.	Portanto, não há qualquer indício material, até o momento, de que a conduta de tais gestores possa ser relevada quanto à responsabilização pelo superfaturamento evidenciado nestes autos ante a indicação adicional de outros responsáveis. 
31.	Ainda com relação a identificação dos responsáveis, considero que deva ser observado todo o trâmite da aprovação dos termos aditivos que deram causa ao débito apurado.
32.	Observo que em resposta ao Ofício 0820/2019-TCU/SeinfraRodoviaAviação, a Dersa informou qual seria o procedimento para a elaboração de PCP's (Pedido de Composição de Preços) para a aprovação de novos preços no âmbito da empresa (peça 106, p.2-3) : 
"a) Gestores de contrato indicam a necessidade de serviço ou produto a ser inserido no contrato, seja provocado pela empreiteira, seja detectado pela DERSA; 
b) Os gestores de contrato devem elaborar relatório (Pedido de composição de preços) contendo a justificativa, mérito, característica e quantificação dos serviços ou produtos necessários e encaminham ao Diretor de Engenharia para conhecimento e, se for o caso, 'de acordo';
c) Após aprovação do Diretor de Engenharia o processo é encaminhado à área de orçamentos e preços para realização da composição;
d) A área de orçamentos e preços elabora as composições com base em tabelas oficiais, pesquisas de mercado, apropriação dos serviços realizada pela fiscalização de campo e o que julgar necessário na busca do preço justo;
e) Concluído o processo é elaborado relatório contendo composição completa de preços, sua justificativa e origens (tabelas oficiais, pesquisa de mercado, etc.) ;
f) Posteriormente o processo é encaminhado para as áreas responsáveis para conhecimento, análise e continuidade;
g) O gestor do contrato e o Diretor de Engenharia, elaboram Proposta de Resolução de Diretoria (PRD) contendo as composições de preços e encaminham o processo para a área jurídica para avaliação pela Diretoria da DERSA em colegiado".
33.	Assim, observa-se que a elaboração de um termo aditivo passa por diversas etapas, desde o estudo de necessidade que se inicia com o gestor do contrato (fiscal da obra) , passando pela aprovação do pleito pelo Diretor de engenharia, posteriormente pela pesquisa de preço realizada por equipe técnica especializada, até a sua aprovação pela Diretoria.
34.	Dessa maneira, observo que no trâmite do processo estão envolvidos diversos profissionais (engenheiros, chefes de unidades técnicas, gerentes, diretores de engenharia, entre outros) até a aprovação final pela diretoria colegiada.
35.	Nesse sentido, considero que é preciso também perquirir se a conduta de outros agentes (gerentes, gestores de contratos, diretores, etc.) envolvidos no processo de aprovação dos aditivos desses quatro contratos, também concorreram para o débito evidenciado.
36.	Desse modo, sem prejuízo de determinar de imediato a citação dos responsáveis já identificados, proporei, em caráter de urgência, que a SeinfraRodoviaAviação, proceda a análise de outros possíveis responsáveis que tenham concorrido para as irregularidades verificadas e que ainda não foram identificados nestes autos, no prazo máximo de 30 (trinta) dias a contar desta deliberação, a fim de se promover a citação imediata dos mesmos.  
  
III - Da responsabilização
37.	Com relação a citação dos responsáveis pelo débito de R$ 269.390.903,40 (valor atualizado até 28/10/2020) , a unidade técnica pondera que a União (concedente) ainda teria que repassar à Dersa o montante de R$ 647.681.808,61 (valor histórico, sem data base definida) do Termo de Compromisso, conforme indicado no Apêndice A da instrução (peça 192, p.39-41) .
38.	Desse modo, a SeinfraRodoviaAviação considera que neste momento processual não é oportuno realizar as citações dos responsáveis arrolados nestes autos, uma vez que o valor do superfaturamento evidenciado é inferior ao valor que a União ainda deve repassar ao TC 4/1999.
39.	Divirjo dessa proposta da unidade técnica.
40.	Entendo que a existência do débito enseja a citação dos responsáveis que deram causa ao superfaturamento apurado.
41.	O fato da União ainda ter valores a repassar para a Dersa não impede que os gestores que concorreram para o dano ao erário tenham que ressarcir os cofres públicos.
42.	Além disso, considerando o longo prazo que esse processo permaneceu sem ação neste Tribunal, julgo que não se deve mais protelar a citação dos responsáveis nestes autos, a fim de buscar o ressarcimento do dano milionário verificado.
43.	Dessa forma, proporei a citação imediata dos responsáveis já identificados nesses autos pelas falhas observadas na inclusão de serviços novos e pela alteração de quantitativos inicialmente contratados, para que no prazo improrrogável de 90 dias, apresentem as suas alegações de defesa em decorrência das irregularidades apresentadas na instrução de peça 192.
44.	Ainda sobre a responsabilização pelo débito apurado, conforme mencionado acima, proponho determinação à SeinfraRodoviaAviação para que, em 30 (trinta) dias a contar da data desta deliberação, proceda a análise de outros possíveis responsáveis que concorreram para as irregularidades verificadas e que ainda não foram identificados nestes autos, a fim de se promover a premente citação dos mesmos.
45.	Registro que os responsáveis Sr. Oswaldo Issao Uyemura e Sr. Raymundo D´Elia Júnior faleceram em 2010 e 2017, respectivamente, conforme atestam as peças 190 e 191.
46.	Desse modo, apesar de o mero decurso do tempo não ter o condão de impedir a responsabilização dos gestores, considerando o falecimento dos responsáveis antes da citação, o longo decurso de tempo desde a ocorrência do dano (30/12/2004) e uma eventual citação do espólio, é forçoso reconhecer os prejuízos ao exercício do contraditório e da ampla defesa, ainda mais em relação à especificidade da irregularidade (análise orçamentária) , nos moldes do entendimento disposto no Acórdão 3879/2017-TCU-Primeira Câmara, de minha relatoria.
47.	Em vista disso, deixarei de propor a citação dos herdeiros desses dois responsáveis. 
IV - Da prescrição punitiva
48.	No âmbito desta Corte, a prescrição da pretensão punitiva dos responsáveis foi disciplinada no incidente de uniformização de jurisprudência deliberado no Acórdão 1441/2016-TCU-Plenário, da relatoria do Ministro Benjamin Zymler, que determinou a aplicação do prazo de dez anos previsto no art. 205 do Código Civil vigente, a contar da data de ocorrência do fato tido por irregular.
49.	Ressalto que conforme discutido no Acórdão 2861/2018-TCU-Plenário, de minha relatoria, foi estabelecido que em casos de superfaturamentos que tenham como origem a fixação de preços contratuais superiores ao praticado pelo mercado, a contagem do prazo prescricional para a pretensão punitiva do TCU se inicia a partir da data do último pagamento decorrente do contrato.
50.	Verifico que os últimos pagamentos decorrentes dos Contratos 2.776/98 (Lote 1) , 2.809/99 (Lote 3) e 2.781 (Lote 6) ocorreram em 30/12/2004, já no 2.777/98 (Lote 2) ocorreu em 15/9/2005, conforme Tabela 11 da instrução de peça 192.
51.	A determinação das audiências de alguns responsáveis por meio da Decisão 1.713/2002-TCU-Plenário ocorreu em 12/12/2002, ou seja, antes da ocorrência dos últimos pagamentos (termo a quo da contagem da prescrição) pelo que não interfere na contagem do prazo prescricional no presente caso. Constam ainda os demais gestores responsáveis pelas irregularidades, que, até este momento processual, não foram chamados em audiência ou citados.
52.	Considerando que já se passaram mais de dez anos da data do último pagamento de cada contrato, conforme tabela 11 da instrução da unidade técnica, entende-se que ocorreu a prescrição da pretensão punitiva do TCU quanto às ilegalidades verificadas. Destaco que não houve nenhum fato que poderia ter suspendido a contagem de prazo, conforme disposto no item 9.1.5 do Acórdão 1441/2016-TCU-Plenário, pois não foram apresentados elementos adicionais de defesa, seja por parte dos gestores que aprovaram os preços com sobrepreço ou pelos agentes chamados em audiência, ou realizado diligência por conta de algum fato novo trazido pelos jurisdicionados
53.	Como registrado a seguir, a prescrição da pretensão punitiva, entretanto, não obsta que seja realizada a citação dos responsáveis com o objetivo do ressarcimento do dano.
V - Da Imprescritibilidade do débito ao erário
54.	A jurisprudência pacífica nesta Corte é no sentido da imprescritibilidade da ação de ressarcimento (Súmula TCU 282) . 
55.	Não desconheço que, recentemente, o Supremo Tribunal Federal, no âmbito do RE 636886/AL, fixou o seguinte enunciado para o Tema 899: "É prescritível a pretensão de ressarcimento ao erário fundada em decisão de Tribunal de Contas".
56.	Logo, as considerações que farei a seguir se dão em virtude do afastamento de eventuais entendimentos decorrentes da compreensão apenas literal, decorrentes de uma rasa leitura desse enunciado sem o aprofundamento do exame daquele processo e sem a compreensão da matéria ali debatida, capaz de extrair entendimento mais seguro sobre a questão.
57.	Nesse sentido, destaco que esta Corte de Contas já se pronunciou sobre a matéria em algumas recentes oportunidades, conforme os Acórdãos 5.690/2020 (Relator Ministro Aroldo Cedraz) e 6.707/2020 (Relator Ministro Marcos Bemquerer) , da 2ª Câmara, bem como o Acórdão 5236/2020-TCU-Primeira Câmara (Relator Ministro Benjamin Zymler) . A respeito, considero pertinente transcrever parte do Voto que fundamentou o Acórdão 6084/2020-TCU-Primeira Câmara (Relator Ministro Benjamin Zymler) , que igualmente enfrentou o tema, por melhor esclarecer o contexto daquela decisão:
"20. Com relação ao citado RE 636.886/AL, ressalto que o STF fixou o seguinte enunciado para o Tema 899: 'É prescritível a pretensão de ressarcimento ao erário fundada em decisão de Tribunal de Contas'. Não obstante essa respeitável decisão, ainda pairam diversas dúvidas sobre a matéria, pois é possível a conclusão de que a deliberação não tratou da prescrição do processo de controle externo levado a cabo perante o Tribunal de Contas da União, mas sim da prescrição intercorrente ocorrida durante a fase de execução do acórdão condenatório do Tribunal.
21. A decisão do STF versou sobre recurso extraordinário interposto pela União contra acórdão do Tribunal Regional Federal da 5ª Região que negou provimento a embargos de declaração opostos contra acórdão de sua lavra, assim ementado:
'EMENTA: TRIBUTÁRIO. PROCESSUAL CIVIL. EXECUÇÃO FISCAL. PROCESSO PARALISADO POR MAIS DE CINCO ANOS. PRESCRIÇÃO INTERCORRENTE. OCORRÊNCIA. 1. Para fins práticos, deve-se observar quando a Fazenda Pública foi intimada a providenciar o andamento do feito. Passados cinco anos sem diligências concretas, ocorre a prescrição intercorrente. Caso haja suspensão na forma do art. 40, da Lei n. 6.830/80, ocorre a extinção se o feito permanecer paralisado por mais de seis anos. 2. Na hipótese dos autos, houve o arquivamento sem baixa do processo em 12.08.1999 e até a data da sentença extintiva do feito em 05.06.2006, a Fazenda Nacional não apresentou nenhuma medida concreta quanto à localização do devedor ou de seus bens. Revela-se, portanto, inequívoca a ocorrência da prescrição intercorrente.'
22. No caso, a Fazenda Pública deixou a ação paralisada por mais de seis anos, o que ensejou a declaração de prescrição intercorrente no aludido caso concreto. Como se vê da leitura da ementa, a questão controversa em discussão naquela deliberação era unicamente a prescrição intercorrente ocorrida durante a fase de execução do acórdão condenatório do Tribunal.
23. Com base nessa possível interpretação, a matéria decidida no aludido feito não teria nenhuma repercussão de ordem prática e jurídica na presente tomada de contas especial, cujo título executivo extrajudicial ainda não se formou. Caso a AGU, na execução de eventual decisão condenatória proferida neste feito, deixe de adotar as medidas pertinentes dentro do prazo de cinco anos, aí sim haverá a aplicação da tese emanada no RE 636.886, com o reconhecimento da prescrição intercorrente da ação de ressarcimento ao erário fundada em decisão de Tribunal de Contas (a ação de execução fiscal) , pela hipotética inação da Fazenda Pública.
24. Ainda que se interprete que a decisão do STF seja também aplicável à tramitação do processo de controle externo no âmbito do TCU, exsurgem outras diversas questões fundamentais para que esta Corte de Contas estabeleça novo tratamento acerca da prescrição do débito e da pretensão punitiva, em particular qual seria o dies a quo (data de ocorrência do fato irregular ou data do seu conhecimento pelo TCU) e quais seriam as hipóteses de interrupção da prescrição.
25. Diante de todas as dúvidas ainda existentes sobre a decisão do STF no âmbito do RE 636.886, opto por aplicar ao caso em exame a jurisprudência do TCU então existente, que se fundamenta no art. 37, § 5º, da Constituição Federal, no que tange ao ressarcimento do prejuízo." (destaquei) 
58.	Seguindo esse mesmo entendimento, considero que não há prescrição da ação de ressarcimento, tendo em vista a jurisprudência deste Tribunal acerca da imprescritibilidade dessas ações, nos termos do art. 37, § 5º, in fine, da Constituição Federal (vide Súmula TCU 282) .
VI - Da Análise das determinações contidas nos itens 9.10.1 a 9.10.6 do Acórdão 1019/2007-TCU-Plenário e do cumprimento da medida cautelar do item 9.5
59.	Em sua instrução a SeinfraRodoviaAviação também avaliou o cumprimento das determinações contidas no subitem 9.10 do Acórdão 1019/2007-TCU-Plenário, endereçadas à pretérita Secob, para que fosse realizada a apuração do débito nos contratos do Rodoanel Oeste (§§ 202 a 231 da instrução de peça 192) .
60.	Também analisou o cumprimento da medida cautelar proferida pelo item 9.5 do referido acórdão.
61.	O item 9.10.1 da deliberação determinou que a unidade técnica analisasse cada uma das alterações procedidas nas premissas, especificações e soluções contidas no projeto básico do Trecho Oeste do Rodoanel, contidas nos aditivos celebrados a partir do exercício de 2001, em especial aos serviços listados nos itens II e IX do voto do decisum.
62.	Quanto a esse item, a unidade técnica entendeu que houve atendimento parcial da determinação, uma vez que embora não se tenha realizado avaliação pormenorizada de todos os serviços listados no referido item, foram realizadas Curvas ABC para todos os seis contratos na análise orçamentária (§§ 202 a 211 da instrução de peça 192) .
63.	Concordo com a análise da unidade técnica para esse item. Entendo que a utilização da curva ABC para verificar uma análise global dos contratos se mostra adequada. A verificação pormenorizada de diversos serviços que não compõem a parte "A" da Curva ABC não possui efetividade e materialidade para a análise. Ou seja, esses itens não influenciam no superfaturamento devido à sua baixa representatividade, ainda mais considerando que já se passaram mais de dezoito anos da conclusão da obra deste trecho do Rodoanel.
64.	Desse modo, pode-se considerar que houve atendimento parcial da determinação contida no item 9.10.1 quanto aos seis lotes.
65.	O item 9.10.2 determinou que a unidade técnica avaliasse as alterações promovidas pelos aditivos às premissas e especificações originalmente contidas no projeto básico e também a possibilidade de audiência dos autores do projeto básico e administradores responsáveis por sua homologação para justificar as falhas e imprevisões observadas e a efetiva necessidade e adequação das modificações.
66.	No que se refere a esse item, a Secretaria entendeu que a análise da responsabilidade das falhas no projeto básico teria perdido o objeto, pois já havia ocorrido a prescrição da pretensão punitiva do TCU. Com relação aos serviços novos aditivados, a unidade técnica verificou se as composições de serviços aditivados refletiam o preço de mercado, entendendo que, dessa forma, houve atendimento parcial da determinação (§§ 212 a 220 da instrução de peça 192) .
67.	Observo que as falhas apuradas nos projetos básicos foram objeto de audiência, conforme item 8.5 da Decisão 1.713/2002-TCU-Plenário. Foram chamados em audiência os seguintes funcionários da Dersa:
Funcionários da Dersa chamados em audiência por falhas no projeto
	Responsável
	Função

	Antônio Jamil Cury
	Presidente da Dersa

	Luiz Gustavo Machado
	Diretor de Terminais

	João Maria Galvão de Barros
	Diretor Administrativo

	Francisco Carlos Savaglia Drigo
	Diretor de Engenharia

	Mário Fiamenghi Filho
	Diretor de Operações

	Isamu Otake
	Diretor Financeiro

	Fonte: TC Processo 005.454/2001-4, peça 207, p. 11	

68.	As razões de justificativas desses gestores em relação ao projeto básico foram analisadas e acolhidas na instrução da Secob, de 21/3/2005 (TC Processo 005.454/2001-4, peça 207, p. 11-15) . Desse modo, em razão dos argumentos apresentados por esses gestores, entendi que as falhas ainda existiam e deveriam ser chamados em audiência os autores do projeto básico e os administradores responsáveis por sua homologação, o que acarretou na determinação contida no referido item 9.10.2.
69.	Destaco que não há nos autos uma análise detalhada de quais funcionários da Dersa tenham efetivamente participado da aprovação do projeto básico utilizado na licitação. Conforme podese verificar na tabela acima, foram chamados em audiência os funcionários de alto escalão da Dersa.
70.	Em vista disso, consoante ao entendimento da unidade técnica no âmbito do TC Processo 005.454/2001-4, considero que as falhas ocorridas em relação ao projeto básico (escolha inadequada das áreas de empréstimo e de bota-fora, erro na estimativa do volume de escavação de material de 3ª, ao erro na estimativa do serviço de destocamento e não previsão da cortina de contenção do túnel 1) não dizem respeito às atribuições relacionadas dos respectivos gestores.
71.	Ressalto que os projetos básicos foram aprovados em 1997 e, ao analisar o processo de suas aprovações, verifica-se que os funcionários da Dersa que efetivamente aprovaram os projetos básicos nunca foram chamados aos autos. Assim, conforme disposto no Acórdão 1441/2016-TCU-Plenário, Ministro Relator Benjamin Zymler, que uniformizou a prescrição no TCU, já se passaram mais de dez anos dessa ocorrência o que acarreta na prescrição da pretensão punitiva quanto às falhas verificadas no projeto básico licitado do Rodoanel Oeste.
72.	Em relação aos serviços novos aditivados, verifico que a unidade técnica utilizou composições existentes no Sicro 1 vigente na data-base do contrato; ou o Sicro 2 vigente na data de assinatura do aditivo se não constassem do Sicro 1; ou, por fim, a CPU aprovada pela Dersa com os ajustes necessários, caso não existissem nos sistemas referenciais, a fim de avaliar se as composições de serviços aditivados refletiam o preço de mercado.
73.	Dessa forma, tendo em vista as considerações acima, considero que resta prejudicada a mencionada determinação. 
74.	Já o item 9.10.3 do aresto determinou que a Secretaria avaliasse a ocorrência de irregularidades na condução dos contratos e, após quantificado o débito, que fosse encaminhada ao relator proposta de citação ou, se fosse o caso, de audiência das empresas contratadas e dos demais responsáveis.
75.	Quanto a esse item, a unidade técnica entendeu que houve atendimento parcial da determinação, uma vez que foi demonstrado e quantificado na instrução e nas análises individualizadas de cada contrato (peças 177 a 180) o dano ao erário apurado. No entanto, a verificação quanto aos supostos serviços não realizados, teria perdido a eficácia e o objeto devido ao lapso temporal entre a conclusão da obra e a elaboração da presente análise da unidade instrutora (§§ 221 a 223 da instrução de peça 192) .
76.	Com relação a esse item, observo que a SeinfraRodoviaAviação procedeu análise percuciente em relação ao exame orçamentário a fim de evidenciar o dano ao erário decorrente de jogo de planilha.  
77.	Já com relação aos supostos serviços não realizados, destaco que as obras do Rodoanel Oeste foram concluídas em outubro de 2002, há dezoito anos atrás, portanto, no atual momento, a análise elaborada pela unidade instrutora cerca de dezoito anos depois dessa ocorrência fica prejudicada, já que não resta comprovada nos autos a inexecução de serviços.
78.	Assim, considero que restou prejudicado o cumprimento da determinação por parte da Secretaria.
79.	O item 9.10.4 da decisão determinou que a unidade técnica elaborasse planilha contendo informações suficientes para consecução das determinações contidas nos itens 9.10.2 e 9.10.3.
80.	No que tange esse item, a SeinfraRodoviaAviação entende que todas as tabelas elaboradas na instrução e todos os documentos presentes nos Apêndices da instrução atendem parcialmente ao determinado, com exceção da indicação se as alterações foram necessárias ou não, pois além da dificuldade temporal para se comprovar a pertinência ou não dessas alterações, ainda haveria a ocorrência da prescrição da pretensão punitiva, tornando desnecessária essa análise (§ 224 da instrução de peça 192) .
81.	Divirjo do entendimento da unidade técnica quanto ao cumprimento desse item.
82.	Realmente a unidade técnica elaborou diversas tabelas e documentos, abordando com propriedade e profundidade a análise orçamentária dos seis contratos do Rodoanel Oeste. No entanto, o cumprimento da determinação restou prejudicado em razão da ausência de análise quanto à avaliação da necessidade das alterações contratuais, devido à inação da própria Secretaria.
83.	O item 9.10.5 da deliberação determinou que fossem avaliadas as providências adotadas pelo DNIT relativo às correções das falhas verificadas nas obras do Rodoanel Oeste.
84.	Com relação a esse item do acórdão, a Secretaria considera que a determinação foi atendida (§§ 225 a 229 da instrução de peça 192) .
85.	Divirjo da conclusão da unidade técnica. Da análise realizada no Apêndice B da instrução, a Secretaria verificou possível desídia por parte do DNIT no cumprimento do item 9.13.4 do Acórdão 1019/2007-TCU-Plenário, porém, como já se passaram mais de dez anos desses fatos, a pretensão punitiva dos gestores que deram causa ao atraso encontra-se prescrita.
86.	Quanto aos defeitos, haveria a informação de que as empresas executoras das obras do Rodoanel Oeste os teriam recuperados, apesar de não haver comprovação da realização desses serviços. 
87.	Destaca-se que a empresa contratada pelo DNIT somente efetuou suas análises em 5/2011, sendo que as obras estavam concluídas desde 10/2002 e os trechos do Rodoanel Oeste estavam concedidos desde 6/2008, concluindo que o pavimento analisado em 2011 atendia às condições de projeto e às premissas de tráfego de sua concepção.
88.	Dessa forma, não foi caracterizado pelo DNIT dano ao erário decorrente de falhas na execução do pavimento.
89.	Portanto, uma vez que a unidade técnica não promoveu a tempo análise quanto à responsabilização dos gestores que deram causa ao atraso do cumprimento da determinação do TCU, considero que restou prejudicado o atendimento da determinação.
90.	O item 9.10.6 do referido acórdão determinou que se procedesse a análise quanto ao estágio financeiro dos recursos do Convênio 4/1999.
91.	Quanto a esse item, a unidade técnica entende que a determinação foi atendida em razão da análise constante no Apêndice A da instrução (§ 230 da instrução de peça 192) .
92.	Concordo com a conclusão da unidade técnica. A SeinfraRodoviaAviação apresentou análise demonstrando que a União (convenente) deveria repassar o valor de R$ 404.467.429,61 para as obras do Rodoanel Oeste, tendo sido confirmado o repasse de R$ 402.200.000,00. Logo, a União deve repassar ainda R$ 2.267.429,61 para esse trecho do Rodoanel.
93.	A Secretaria também ponderou que o Termo de Compromisso 4/1999 não se refere apenas às obras do Rodoanel Oeste e, sim, a todos os trechos e que em relação ao total do convênio, a União ainda deve repassar ao TC 4/1999 o valor de R$ 647.681.808,61 (valor histórico, sem data base definida) .
94.	Dessa maneira, pode-se considerar que a determinação desse item foi atendida.
95.	O referido acórdão, ainda, conforme item 9.5, determinou medida cautelar ao Dnit para que suspendesse a transferência de recursos destinados às obras do Trecho Oeste do Rodoanel; e à Dersa para que não efetuasse pagamentos, com recursos federais, a essas obras, até decisão definitiva deste Tribunal.
96.	Quanto ao cumprimento dessa medida cautelar, a unidade instrutora entende que o DNIT e a Dersa não tinham como cumprir ou descumprir a determinação, pois antes da prolação da medida cautelar a União já havia repassado os valores pactuados para as obras do Rodoanel Oeste (§§ 232 a 238 da instrução de peça 192) .
97.	Observo que, quando da determinação da medida cautelar, praticamente já não havia valores devidos pela União para a execução das obras do Rodoanel Oeste. Verifico que a última medição realizada nos contratos de execução das obras do Trecho Oeste do Rodoanel, referente ao Contrato 2.777/98, ter sido realizada em 15/9/2005, conforme tabela 11 (peça 192, p.30) , ou seja, anteriormente ao Acórdão 1019/2007-TCU-Plenário, em 30/5/2007.
VII - Da possibilidade de abater o valor do superfaturamento de pagamentos futuros
98.	Com relação às transferências e à aplicação dos recursos financeiros do Termo de Compromisso 4/1999, para atendimento ao item 9.10.6 do Acórdão 1019/2007-TCU-Plenário, a SeinfraRodoviaAviação informou que a União (convenente) deveria repassar o valor de R$ 404.467.429,61 para as obras do Rodoanel Oeste, tendo sido confirmado o repasse de R$ 402.200.000,00, restando um saldo de R$ 2.267.429,61 a repassar para as obras desse trecho.
99.	Contudo, o Termo de Compromisso 4/1999 não se refere apenas às obras do Rodoanel Trecho Oeste e, sim, de todos os trechos. O resumo dos valores que deveriam ser repassados, os efetivamente repassados e o saldo que a União deve repassar estão evidenciados na tabela abaixo:
Valores repassados Convênio 4/1999
		Trecho Oeste
	Trecho Sul
	Trecho Norte
	Total

	Valor a ser repassado (R$) 
	404.467.429,61
	1.259.2000.200,00
	2.052.800.000,00
	3.716.467.429,61

	Valor efetivamente repassado (R$) 
	402.200.000,00
	1.259.2000.200,00
	1.407.385.621,00
	3.068.785.621,00

	Valor que a União deve repassar  (R$) 
	2.267.429,61
	0
	645.414.379,00
	647.681.808,61

	Fonte: 1) valor a ser repassado, Plano de Trabalho do 5º Aditivo ao Convênio 4/1999 (peça 164) ; 2) valor efetivamente repassado Posição Financeira TC 4/1999 (peça 173) .

100.	Assim, verifica-se que a União ainda deve repassar ao TC 4/1999 o valor de R$ 647.681.808,61 (valor histórico, sem data base definida) .
101.	A unidade técnica entende que, uma vez que o valor do superfaturamento apurado de R$ 269.390.903,40 (valor do débito total atualizado até 28/10/2020) é menor do que o valor que a União ainda tem a repassar ao TC 4/1999, seria possível o não repasse do montante do débito evidenciado ao referido convênio.
102.	Diante disso, a unidade técnica propõe determinar que a União não repasse os valores devidos referente ao Termo de Convênio (TC) 4/1999.
103.	A SeinfraRodoviaAviação, pondera, ainda, que essa decisão poderá alterar os valores pactuados referente ao que deve ser repassado pelo concedente no TC 4/1999 celebrado entre a União Federal, por intermédio do Ministério dos Transportes (à época) e do DNIT, e o Estado de São Paulo. Dessa forma, antes de tal medida, propõe realizar a oitiva do Ministério da Infraestrutura, o qual absorveu as competências do antigo Ministério dos Transportes e do DNIT (concedentes) , do Estado de São Paulo (convenente) , da Secretaria de Estado de Transportes de São Paulo (participante do convênio) e da Dersa (interveniente do convênio) , para que se manifestem no prazo de quinze dias sobre o débito e o não repasse de R$ 269.390.903,40 (valor do débito total atualizado até 28/10/2020) , das transferências futuras.
104.	Considero que o caso em tela requer maior celeridade. Destaco que, de acordo com o 5º termo aditivo (peça 167) , a vigência do Convênio 4/1999 encerra-se em 30/12/2020.
105.	Assim, penso que o melhor caminho a ser adotado, a meu ver, é a adoção de medida cautelar de retenção dos valores do débito apurado nos repasses futuros de recursos federais a cargo da União no âmbito do Termo de Convênio (TC) 4/1999.
106.	No tocante à fumaça do bom direito, requisito necessário à cautelar, resta sobejamente indicado nos autos, na análise efetuada pela Secretaria, notadamente em face do prejuízo decorrente do valor milionário de superfaturamento de jogo de planilha evidenciado na derradeira instrução da unidade técnica. Quanto ao perigo na demora, anoto que a retenção cautelar se faz necessária sob pena de ineficácia de futura deliberação de mérito deste Tribunal, haja vista, que ainda há saldo de repasses a serem disponibilizados pela União para a cobertura dos prejuízos. Não se vislumbra a ocorrência de periculum in mora reverso na adoção da medida cautelar.
107.	Em vista disso, será proposta a adoção de medida cautelar, com vistas à retenção imediata dos repasses dos recursos federais no valor do superfaturamento (R$ 269.390.903,40) do Termo de Convênio (TC) 4/1999, pela União, até ulterior apreciação de mérito pelo TCU.
108.	Além disso, também será proposta a realização de oitiva do Ministério da Infraestrutura, o qual absorveu as competências do antigo Ministério dos Transportes e do DNIT (concedentes) , do Estado de São Paulo (convenente) , da Secretaria de Estado de Transportes de São Paulo (participante do convênio) , da Dersa (interveniente do convênio) e das empresas envolvidas, para que se manifestem no prazo de quinze dias acerca da medida cautelar adotada nesta decisão.
109.	Observo que a medida cautelar em questão não interfere na imediata citação dos responsáveis pelo débito em análise, mas tão somente visa resguardar a possibilidade de a União glosar o referido valor do Termo de Convênio (TC) 4/1999, caso esse encaminhamento, quando do julgamento de mérito destes autos, venha a ser considerado pelo Tribunal como possível, adequado e suficiente para elidir o dano aos cofres federais em apuração.
VIII - Do longo prazo em que o processo esteve na Secretaria sem receber a devida instrução
110.	Conforme relatado no início desta deliberação, o presente processo permaneceu por um longo prazo na unidade técnica sem que fosse dado encaminhamento algum por parte da Secretaria. Ressalto que se passaram mais treze anos entre a emissão do Acórdão 1019/2007-TCU-Plenário, em 30/5/2007, e a instrução de mérito da unidade técnica, em 28/10/2020.
111.	Nesse período, observo que a unidade técnica elaborou instrução em 12/12/2007, na qual propôs diligência ao Dersa e ao DNIT. A Dersa entregou os documentos solicitados em 7/5/2008, já o DNIT entregou os documentos em 30/1/2008 e, posteriormente, apresentou novos documentos 26/7/2011.
112.	Somente em 5/12/2019, mais de oito anos depois da entrega dos documentos pelos órgãos, é que a SeinfraRodoviaAviação elaborou nova instrução com diligência à Dersa.
113.	Em pronunciamento à peça 194, a unidade técnica alega que o elevado estoque, com muitos processos contemporâneos a este, aliado ao número de mudanças de atribuições desta secretaria, dificultaram a fluidez processual necessária para a redução do estoque, resultando no dilatado prazo de instrução deste processo.
114.	Entendo que esses fatores, enfrentados por muitas secretarias deste Tribunal, dificultam o planejamento das unidades técnicas e, dessa forma, acarretam atrasos nos andamentos dos processos dessas secretarias. No entanto, considero inadmissível que um processo dessa relevância e sensibilidade permaneça tanto tempo sem ação da unidade técnica.
115.	Nesse sentido, considero que a Secretaria poderia ter acionado a Coinfra ou a Segecex no intuito de socorrê-la em virtude dos fatores que concorreram para a dilação do prazo da instrução do presente processo.
116.	Além da indesejável prescrição punitiva dos responsáveis, destaco no tópico VI desta deliberação várias ocorrências de determinações exaradas no Acórdão 1019/2007-TCU-Plenário que restaram prejudicadas em razão do dilatado lapso temporal entre a ocorrência da irregularidade ou da determinação da deliberação e a análise da unidade técnica a respeito dessas ocorrências.    
117.	Em vista disso, proporei a título de providência interna, nos termos do art. 8º da Resolução TCU 315/2020, fazer constar na ata desta sessão, a comunicação ao colegiado no sentido de determinar a Segecex que, com o objetivo de aprimorar a efetividade das instruções processuais, adote as providências necessárias de forma a mitigar a reincidência das razões circunstanciadas que provocaram a demora do trâmite deste processo, considerando o longo prazo que o mesmo esteve na SeinfraRodoviaAviação sem receber a devida instrução.
118.	Por fim, registro que o Dersa - Desenvolvimento Rodoviário S.A. apresentou petição requerendo a retirada do presente processo da pauta de julgamento argumentando, em essência, a ausência do contraditório (peça 195) . Entendo não haver razão para a retirada de pauta uma vez que a proposta ora apresentada é no sentido da abertura de prazo para a apresentação de defesa em relação às ocorrências tratadas nos autos. No tocante à medida cautelar, o art. 276 do Regimento Interno prevê a possibilidade de sua expedição sem oitiva prévia da parte. Nos termos do §3º do referido dispositivo regimental, com a prolação do Acórdão será aberto prazo para que as partes possam se manifestar sobre os fundamentos da cautelar.
Feitas essas considerações, e divergindo das propostas apresentadas pela unidade técnica, manifesto-me por que o Tribunal adote a decisão que ora submeto à deliberação deste Plenário.
TCU, Sala das Sessões Ministro Luciano Brandão Alves de Souza, em 8 de dezembro de 2020.
AUGUSTO SHERMAN CAVALCANTI 
Relator